---
title: "食材パターン出現比率は一定か？"
format:
  html:
    toc: true
    toc-depth: 3
    code-fold: false
    code-tools: true
    df-print: paged
execute:
  echo: true
  warning: false
  message: false
---

```{r}
#| label: setup
#| include: false

library(tidyverse)
library(lubridate)
library(scales)
library(showtext)
library(googlesheets4)

knitr::opts_chunk$set(
  fig.width = 12,
  fig.height = 7,
  dpi = 120
)

# Google Fontsから日本語フォント（Noto Sans JPなど）を追加
font_add_google("Noto Sans JP", "noto")

# showtextを有効化（これ以降の描画で適用される）
showtext_auto()

gs4_auth()
```

# データ

## データ読み込み

```{r}
#| label: load-data

sheet_url <- "SPREADSHEET_URL_REMOVED_BEFORE_PUBLICATION"

df_org <- read_sheet(sheet_url,
  sheet = "記録一覧"
                     )

glimpse(df_org)
```

```{r}
df <- df_org %>%
  filter(is.na(`収集開始前分`)) %>%
  filter(is.na(`2枠種フラグ`))
```

## 基本集計

# 食材パターンの推移

## 月次比率

```{r}
df_month <- df %>%
  mutate(月 = floor_date(as.Date(日付), unit = "month"))
  # filter(月 >= as.Date("2025-12-01")) # 計測開始が2025-11-17からのため、12月開始とする

# Prepare data for stacked bar chart (counts)
counts_all_pattern <- df_month %>%
  # 1. まずは存在するデータだけでカウント
  group_by(月, `食材パターン`) %>%
  summarise(count = n(), .groups = 'drop') %>%

  # 2. 全ての「月」と「食材パターン」の組み合わせを生成し、無い所を0で埋める
  complete(月, `食材パターン`, fill = list(count = 0)) %>%

  # 3. 0埋めした状態で、月ごとの比率を計算し直す
  group_by(月) %>%
  mutate(ratio = count / sum(count)) %>%
  ungroup()

# Draw stacked bar chart of counts
print(ggplot(counts_all_pattern, aes(x = 月, y = count, fill = `食材パターン`)) +
  geom_bar(stat = "identity") +
  labs(title = "Monthly Counts of Ingredient Patterns",
       x = "Month",
       y = "Count",
       fill = "食材パターン") +
  theme_minimal())

# Draw line chart of ratios (using previously calculated ratio_3枠目)
print(ggplot(counts_all_pattern, aes(x = 月, y = ratio, color = `食材パターン`)) +
  geom_line(linewidth = 1) + # Reverting to size
  geom_hline(yintercept = c(1/9, 2/9), linetype = "dashed") +
  geom_point(size = 2) + # Reverting to size
  labs(title = "Monthly Ratio of Ingredient Patterns",
       x = "Month",
       y = "Ratio",
       color = "食材パターン") +
  scale_y_continuous(labels = scales::percent, limits = c(0, 0.4)) + # Y軸を%表記に
  theme_minimal())

```

## ローリング30日比率

## 2枠目

## 3枠目

## 条件付き3枠目比率

# i.i.d. 仮説の検証

## 累積偏差

```{r}
patterns <- c("AAA", "AAB", "AAC", "ABA", "ABB", "ABC")

expected_prob <- tibble(
  `食材パターン` = patterns,
  q = c(1/9, 1/9, 1/9, 2/9, 2/9, 2/9)
)

# 日ごと・食材パターンごとの件数
daily_pattern <- df %>%
  arrange(`日付`) %>%
  count(`日付`, `食材パターン`, name = "n") %>%
  complete(
    `日付` = seq(min(`日付`), max(`日付`), by = "day"),
    `食材パターン` = patterns,
    fill = list(n = 0)
  )

# 日ごとの全観測数と累積観測数
daily_total <- daily_pattern %>%
  group_by(`日付`) %>%
  summarise(
    daily_n = sum(n),
    .groups = "drop"
  ) %>%
  arrange(`日付`) %>%
  mutate(
    cum_total = cumsum(daily_n)
  )

# 各食材パターンの累積実測数 - 累積期待数
cum_deviation <- daily_pattern %>%
  group_by(`食材パターン`) %>%
  arrange(`日付`, .by_group = TRUE) %>%
  mutate(
    cum_n = cumsum(n)
  ) %>%
  ungroup() %>%
  left_join(daily_total, by = "日付") %>%
  left_join(expected_prob, by = "食材パターン") %>%
  mutate(
    expected_n = cum_total * q,
    deviation = cum_n - expected_n
  )

options(
  repr.plot.width = 14,
  repr.plot.height = 7
)

ggplot(
  cum_deviation,
  aes(
    x = `日付`,
    y = deviation,
    color = `食材パターン`
  )
) +
  geom_line() +
  geom_hline(
    yintercept = 0,
    linetype = "dashed"
  ) +
  theme_minimal() +
  labs(
    title = "食材パターンの累積期待値からの偏差",
    subtitle = "期待比率 AAA:AAB:AAC:ABA:ABB:ABC = 1:1:1:2:2:2",
    x = "日付",
    y = "実測累積数 - 期待累積数",
    color = "食材パターン"
  )
```

## Monte Carlo

```{r}


# ============================================
# 設定
# ============================================

patterns <- c("AAA", "AAB", "AAC", "ABA", "ABB", "ABC")

q <- c(
  AAA = 1/9,
  AAB = 1/9,
  AAC = 1/9,
  ABA = 2/9,
  ABB = 2/9,
  ABC = 2/9
)

nsim <- 10000
min_n <- 30   # 累積30件以降を検定対象にする

set.seed(12345)


# ============================================
# 分析対象データ
# ============================================

# 収集開始前のデータを除外
# すでに df 側で除外しているなら、この部分は df_analysis <- df でOK
df_analysis <- df %>%
  filter(
    is.na(`収集開始前分`) |
      `収集開始前分` != 1
  ) %>%
  arrange(`日付`)


# ============================================
# 日別件数
# ============================================

all_dates <- seq(
  min(df_analysis$`日付`),
  max(df_analysis$`日付`),
  by = "day"
)

daily_total <- df_analysis %>%
  count(`日付`, name = "daily_n") %>%
  complete(
    `日付` = all_dates,
    fill = list(daily_n = 0)
  ) %>%
  arrange(`日付`) %>%
  mutate(
    cum_total = cumsum(daily_n)
  )


# ============================================
# 実データの累積偏差
# ============================================

obs_daily <- df_analysis %>%
  count(`日付`, `食材パターン`, name = "n") %>%
  complete(
    `日付` = all_dates,
    `食材パターン` = patterns,
    fill = list(n = 0)
  ) %>%
  group_by(`食材パターン`) %>%
  arrange(`日付`, .by_group = TRUE) %>%
  mutate(
    cum_n = cumsum(n)
  ) %>%
  ungroup() %>%
  left_join(
    daily_total,
    by = "日付"
  ) %>%
  mutate(
    q = unname(q[`食材パターン`]),
    expected_n = cum_total * q,
    deviation = cum_n - expected_n,

    # i.i.d.なら、その時点での累積件数の標準偏差
    sd_iid = sqrt(cum_total * q * (1 - q))
  )


# ============================================
# 実データの検定統計量
# ============================================

obs_matrix <- obs_daily %>%
  select(`日付`, `食材パターン`, deviation) %>%
  pivot_wider(
    names_from = `食材パターン`,
    values_from = deviation
  ) %>%
  arrange(`日付`)

cum_total <- daily_total$cum_total

valid <- cum_total >= min_n

sd_matrix <- outer(
  cum_total,
  q,
  FUN = function(n, p) {
    sqrt(n * p * (1 - p))
  }
)

colnames(sd_matrix) <- patterns

dev_matrix <- as.matrix(
  obs_matrix[, patterns]
)

z_obs <- dev_matrix / sd_matrix


# 1. どこか1点でも極端な偏差が出たか
T_max_obs <- max(
  abs(z_obs[valid, ]),
  na.rm = TRUE
)


# 2. 長期間にわたり偏り続けているか
#    （標準化偏差の二乗平均）
T_area_obs <- mean(
  rowSums(
    z_obs[valid, ]^2
  ),
  na.rm = TRUE
)


# ============================================
# Monte Carlo simulation
# ============================================

# 各 simulation の累積件数
cum_counts <- matrix(
  0,
  nrow = nsim,
  ncol = length(patterns)
)

colnames(cum_counts) <- patterns

T_max_sim <- rep(0, nsim)
T_area_sum <- rep(0, nsim)

n_valid_days <- 0


for (d in seq_len(nrow(daily_total))) {

  n_today <- daily_total$daily_n[d]

  # その日の観測数だけ、i.i.d.で抽選
  if (n_today > 0) {

    draw <- t(
      rmultinom(
        n = nsim,
        size = n_today,
        prob = q
      )
    )

    cum_counts <- cum_counts + draw
  }

  n_cum <- daily_total$cum_total[d]

  if (n_cum >= min_n) {

    mu <- n_cum * q

    sd <- sqrt(
      n_cum * q * (1 - q)
    )

    z <- sweep(
      cum_counts,
      2,
      mu,
      FUN = "-"
    )

    z <- sweep(
      z,
      2,
      sd,
      FUN = "/"
    )

    # 最大偏差
    T_max_sim <- pmax(
      T_max_sim,
      apply(abs(z), 1, max)
    )

    # 持続的偏差
    T_area_sum <- T_area_sum +
      rowSums(z^2)

    n_valid_days <- n_valid_days + 1
  }
}

T_area_sim <- T_area_sum / n_valid_days


# ============================================
# Monte Carlo p-value
# ============================================

p_max <- (
  sum(T_max_sim >= T_max_obs) + 1
) / (
  nsim + 1
)

p_area <- (
  sum(T_area_sim >= T_area_obs) + 1
) / (
  nsim + 1
)

cat(
  "T_max =", T_max_obs,
  "\nMonte Carlo p-value =", p_max,
  "\n\n"
)

cat(
  "T_area =", T_area_obs,
  "\nMonte Carlo p-value =", p_area,
  "\n"
)

```

```{r}
# ============================================
# 95% simultaneous band
# ============================================

critical_95 <- quantile(
  T_max_sim,
  probs = 0.95
)

plot_data <- obs_daily %>%
  mutate(
    lower_95 = if_else(
      cum_total >= min_n,
      -critical_95 * sd_iid,
      NA_real_
    ),
    upper_95 = if_else(
      cum_total >= min_n,
      critical_95 * sd_iid,
      NA_real_
    )
  )


options(
  repr.plot.width = 14,
  repr.plot.height = 9
)


ggplot(
  plot_data,
  aes(
    x = `日付`,
    y = deviation
  )
) +
  geom_ribbon(
    aes(
      ymin = lower_95,
      ymax = upper_95,
      fill = `食材パターン`
    ),
    alpha = 0.15,
    color = NA
  ) +
  geom_line(
    aes(
      color = `食材パターン`
    ),
    linewidth = 0.7
  ) +
  geom_hline(
    yintercept = 0,
    linetype = "dashed"
  ) +
  facet_wrap(
    ~ `食材パターン`,
    ncol = 3
  ) +
  guides(
    fill = "none",
    color = "none"
  ) +
  theme_minimal() +
  labs(
    title = "食材パターンの累積偏差と i.i.d. 95%同時信頼帯",
    subtitle = "帰無仮説: AAA:AAB:AAC:ABA:ABB:ABC = 1:1:1:2:2:2 の独立抽選",
    x = "日付",
    y = "実測累積数 - 期待累積数"
  )
```

```{r}
# T_max
ggplot(
  tibble(T_max = T_max_sim),
  aes(x = T_max)
) +
  geom_histogram(
    bins = 50
  ) +
  geom_vline(
    xintercept = T_max_obs,
    linetype = "dashed",
    linewidth = 1
  ) +
  theme_minimal() +
  labs(
    title = "i.i.d.モデル下の最大累積偏差",
    subtitle = paste0(
      "Monte Carlo p = ",
      signif(p_max, 3)
    ),
    x = "最大標準化累積偏差",
    y = "Simulation count"
  )
```

```{r}
# T_area
ggplot(
  tibble(T_area = T_area_sim),
  aes(x = T_area)
) +
  geom_histogram(
    bins = 50
  ) +
  geom_vline(
    xintercept = T_area_obs,
    linetype = "dashed",
    linewidth = 1
  ) +
  theme_minimal() +
  labs(
    title = "i.i.d.モデル下の累積的な偏り",
    subtitle = paste0(
      "Monte Carlo p = ",
      signif(p_area, 3)
    ),
    x = "標準化累積偏差の二乗平均",
    y = "Simulation count"
  )
```

## 帳尻合わせモデル

```{r}


# ============================================
# 設定
# ============================================

patterns <- c("AAA", "AAB", "AAC", "ABA", "ABB", "ABC")

q <- c(
  AAA = 1/9,
  AAB = 1/9,
  AAC = 1/9,
  ABA = 2/9,
  ABB = 2/9,
  ABC = 2/9
)


# ============================================
# 分析対象データ
# ============================================

# 収集開始前分を除外
df_analysis <- df %>%
  mutate(.orig_order = row_number()) %>%
  filter(
    is.na(`収集開始前分`) |
      `収集開始前分` != 1
  ) %>%
  arrange(`日付`, .orig_order)

obs <- df_analysis$`食材パターン`

N <- length(obs)

obs_idx <- match(obs, patterns)


# ============================================
# 各時点の「直前までの累積偏差」D を作る
# ============================================

Dmat <- matrix(
  0,
  nrow = N,
  ncol = length(patterns)
)

colnames(Dmat) <- patterns

counts <- setNames(
  rep(0, length(patterns)),
  patterns
)

for (t in seq_len(N)) {

  # t番目の観測の「直前」までの偏差
  Dmat[t, ] <- counts - (t - 1) * q

  # t番目の結果を追加
  counts[obs[t]] <- counts[obs[t]] + 1
}


# ============================================
# softmax / log-likelihood
# ============================================

loglik_beta <- function(beta) {

  eta <- matrix(
    log(q),
    nrow = N,
    ncol = length(patterns),
    byrow = TRUE
  ) - beta * Dmat

  # log-sum-exp
  eta_max <- apply(eta, 1, max)

  log_denom <- eta_max +
    log(
      rowSums(
        exp(eta - eta_max)
      )
    )

  log_prob_obs <- eta[
    cbind(
      seq_len(N),
      obs_idx
    )
  ] - log_denom

  sum(log_prob_obs)
}


# ============================================
# beta の最尤推定
# ============================================

fit <- optim(
  par = 0,
  fn = function(beta) {
    -loglik_beta(beta)
  },
  method = "BFGS",
  hessian = TRUE
)

beta_hat <- unname(fit$par)

ll_hat <- loglik_beta(beta_hat)
ll_0   <- loglik_beta(0)

se_beta <- sqrt(
  1 / fit$hessian[1, 1]
)

z_beta <- beta_hat / se_beta

ci_lower <- beta_hat - 1.96 * se_beta
ci_upper <- beta_hat + 1.96 * se_beta


# ============================================
# 検定
# ============================================

# Wald: 両側
p_wald_two <- 2 * pnorm(
  abs(z_beta),
  lower.tail = FALSE
)

# Wald: 帳尻合わせ beta > 0 の片側検定
p_wald_one <- pnorm(
  z_beta,
  lower.tail = FALSE
)

# 尤度比検定
LR <- 2 * (ll_hat - ll_0)

p_LR <- pchisq(
  LR,
  df = 1,
  lower.tail = FALSE
)


# ============================================
# 結果
# ============================================

result <- tibble(
  beta_hat = beta_hat,
  SE = se_beta,
  CI_lower = ci_lower,
  CI_upper = ci_upper,
  z = z_beta,
  p_Wald_two_sided = p_wald_two,
  p_Wald_beta_gt_0 = p_wald_one,
  logLik_beta_hat = ll_hat,
  logLik_beta_0 = ll_0,
  LR = LR,
  p_LR = p_LR,
  weight_ratio_per_1_deficit = exp(beta_hat)
)

result
```

```{r}
beta_grid <- seq(
  beta_hat - 4 * se_beta,
  beta_hat + 4 * se_beta,
  length.out = 500
)

ll_grid <- tibble(
  beta = beta_grid,
  logLik = map_dbl(
    beta_grid,
    loglik_beta
  )
)

options(
  repr.plot.width = 12,
  repr.plot.height = 7
)

ggplot(
  ll_grid,
  aes(x = beta, y = logLik)
) +
  geom_line() +
  geom_vline(
    xintercept = 0,
    linetype = "dashed"
  ) +
  geom_vline(
    xintercept = beta_hat,
    linetype = "dotted"
  ) +
  theme_minimal() +
  labs(
    title = "帳尻合わせパラメータ β の対数尤度",
    subtitle = paste0(
      "β_hat = ",
      round(beta_hat, 4),
      "   95% CI = [",
      round(ci_lower, 4),
      ", ",
      round(ci_upper, 4),
      "]"
    ),
    x = expression(beta),
    y = "log likelihood"
  )
```

```{r}
# ============================================
# 1系列から beta_hat を計算する関数
# ============================================

estimate_beta <- function(obs_sim) {

  N_sim <- length(obs_sim)

  obs_idx_sim <- match(
    obs_sim,
    patterns
  )

  D_sim <- matrix(
    0,
    nrow = N_sim,
    ncol = length(patterns)
  )

  counts_sim <- setNames(
    rep(0, length(patterns)),
    patterns
  )

  for (t in seq_len(N_sim)) {

    D_sim[t, ] <-
      counts_sim - (t - 1) * q

    counts_sim[obs_sim[t]] <-
      counts_sim[obs_sim[t]] + 1
  }

  loglik_sim <- function(beta) {

    eta <- matrix(
      log(q),
      nrow = N_sim,
      ncol = length(patterns),
      byrow = TRUE
    ) - beta * D_sim

    eta_max <- apply(
      eta,
      1,
      max
    )

    log_denom <- eta_max +
      log(
        rowSums(
          exp(eta - eta_max)
        )
      )

    sum(
      eta[
        cbind(
          seq_len(N_sim),
          obs_idx_sim
        )
      ] - log_denom
    )
  }

  fit_sim <- optim(
    par = 0,
    fn = function(beta) {
      -loglik_sim(beta)
    },
    method = "BFGS"
  )

  unname(fit_sim$par)
}


# ============================================
# Monte Carlo
# ============================================

set.seed(12345)

nsim <- 5000

beta_sim <- replicate(
  nsim,
  {

    obs_sim <- sample(
      patterns,
      size = N,
      replace = TRUE,
      prob = q
    )

    estimate_beta(obs_sim)
  }
)


# beta > 0 の片側 p-value
p_mc <- (
  sum(beta_sim >= beta_hat) + 1
) / (
  nsim + 1
)

p_mc
```

```{r}
ggplot(
  tibble(beta_hat_sim = beta_sim),
  aes(x = beta_hat_sim)
) +
  geom_histogram(
    bins = 50
  ) +
  geom_vline(
    xintercept = beta_hat,
    linetype = "dashed",
    linewidth = 1
  ) +
  geom_vline(
    xintercept = 0,
    linetype = "dotted"
  ) +
  theme_minimal() +
  labs(
    title = "i.i.d.モデル下での β 推定値",
    subtitle = paste0(
      "Observed β_hat = ",
      round(beta_hat, 4),
      "   Monte Carlo p = ",
      signif(p_mc, 3)
    ),
    x = expression(hat(beta)),
    y = "Simulation count"
  )
```

# 時変確率モデル

## Multinomial GAM

```{r}
library(mgcv)

patterns <- c(
  "AAA", "AAB", "AAC",
  "ABA", "ABB", "ABC"
)

df_analysis <- df %>%
  arrange(`日付`) %>%
  mutate(
    # mgcv::multinom は 0, ..., K の整数カテゴリを使う
    y = match(`食材パターン`, patterns) - 1,

    # 時間軸
    day = as.numeric(`日付` - min(`日付`))
  )
```

```{r}
fit_const <- gam(
  list(
    y ~ 1,
    ~ 1,
    ~ 1,
    ~ 1,
    ~ 1
  ),
  family = multinom(K = 5),
  data = df_analysis,
  method = "REML"
)
```

```{r}
fit_time <- gam(
  list(
    y ~ s(day, k = 10, bs = "cr"),
    ~ s(day, k = 10, bs = "cr"),
    ~ s(day, k = 10, bs = "cr"),
    ~ s(day, k = 10, bs = "cr"),
    ~ s(day, k = 10, bs = "cr")
  ),
  family = multinom(K = 5),
  data = df_analysis,
  method = "REML"
)
```

```{r}
summary(fit_time)
```

```{r}
AIC(fit_const, fit_time)
```

```{r}
# 週1点のみ（フルでやろうとしたらRAMクラッシュしたため）
pred_grid <- tibble(
  day = seq(
    min(df_analysis$day),
    max(df_analysis$day),
    by = 7
  )
) %>%
  mutate(
    `日付` = min(df_analysis$`日付`) + day
  )

prob_time <- predict(
  fit_time,
  newdata = pred_grid,
  type = "response"
)

colnames(prob_time) <- patterns

plot_prob <- bind_cols(
  pred_grid,
  as.data.frame(prob_time)
) %>%
  pivot_longer(
    cols = all_of(patterns),
    names_to = "食材パターン",
    values_to = "prob"
  )

ggplot(
  plot_prob,
  aes(
    x = `日付`,
    y = prob,
    color = `食材パターン`
  )
) +
  geom_line(linewidth = 0.9) +
  geom_hline(
    yintercept = c(1/9, 2/9),
    linetype = "dashed"
  ) +
  scale_y_continuous(labels = scales::percent) +
  theme_minimal() +
  labs(
    title = "Multinomial GAM による食材パターン出現確率",
    x = "日付",
    y = "推定出現確率",
    color = "食材パターン"
  )
```

## 月別 multinomial

```{r}
library(VGAM)
```

```{r}

df_month <- df %>%
  mutate(
    month = format(`日付`, "%Y-%m")
  ) %>%
  mutate(
    食材パターン = factor(
      `食材パターン`,
      levels = c("AAA","AAB","AAC","ABA","ABB","ABC")
    )
  )


# 定数モデル
fit_const <- vglm(
  食材パターン ~ 1,
  family = multinomial(),
  data = df_month
)


# 月変化モデル
fit_month <- vglm(
  食材パターン ~ month,
  family = multinomial(),
  data = df_month
)


AIC(fit_const)
AIC(fit_month)
```

```{r}
LR <- 2 * (logLik(fit_month) - logLik(fit_const))

df_diff <- attr(logLik(fit_month), "df") -
           attr(logLik(fit_const), "df")

p_value <- pchisq(
  LR,
  df = df_diff,
  lower.tail = FALSE
)

LR
df_diff
p_value
```

```{r}
new_month <- data.frame(
  month = unique(df_month$month)
)


pred <- predict(
  fit_month,
  newdata = new_month,
  type = "response"
)


pred_df <- cbind(
  new_month,
  as.data.frame(pred)
) %>%
  tidyr::pivot_longer(
    cols = -month,
    names_to = "食材パターン",
    values_to = "確率"
  )


ggplot(
  pred_df,
  aes(
    x = month,
    y = 確率,
    color = 食材パターン,
    group = 食材パターン
  )
) +
  geom_line() +
  geom_point() +
  scale_y_continuous(labels = percent) +
  theme_minimal() +
  labs(
    title = "月別 multinomial 推定確率",
    x = "月",
    y = "推定確率"
  )
```

## Dirichlet-multinomial

```{r}
library(MCMCpack)
```

### 1. まず過分散の検定（週単位）

```{r}

patterns <- c(
  "AAA", "AAB", "AAC",
  "ABA", "ABB", "ABC"
)

df_test <- df %>%
  mutate(date = as.Date(`日付`))

min_date <- min(df_test$date)
max_date <- max(df_test$date)

df_analysis <- df_test %>%
  mutate(
    week = floor_date(`日付`, "week", week_start = 2)
  ) %>%
  filter(
      week >= min_date,
      week + days(6) <= max_date
  )



# ============================================
# 週ごとの6パターン件数
# ============================================

weekly <- df_analysis %>%
  count(week, `食材パターン`, name = "n") %>%
  complete(
    week,
    `食材パターン` = patterns,
    fill = list(n = 0)
  ) %>%
  pivot_wider(
    names_from = `食材パターン`,
    values_from = n
  ) %>%
  arrange(week)


X <- as.matrix(
  weekly[, patterns]
)

# 各週の総観測数
n_week <- rowSums(X)

# 全期間から推定した固定出現確率
p_hat <- colSums(X) / sum(X)

p_hat
```

```{r}
# ============================================
# 観測された週間変動の大きさ
# ============================================

E <- outer(
  n_week,
  p_hat
)

colnames(E) <- patterns

chi_obs <- sum(
  (X - E)^2 / E
)

chi_obs
```

```{r}
set.seed(123)

B <- 10000

chi_sim <- replicate(
  B,
  {
    # 固定 multinomial から週ごとに生成
    X_sim <- t(
      vapply(
        n_week,
        function(n) {
          rmultinom(
            n = 1,
            size = n,
            prob = p_hat
          )[, 1]
        },
        numeric(length(patterns))
      )
    )

    # ★ 各シミュレーションで p を再推定
    p_hat_sim <- colSums(X_sim) / sum(X_sim)

    E_sim <- outer(
      n_week,
      p_hat_sim
    )

    sum(
      (X_sim - E_sim)^2 / E_sim
    )
  }
)

# 過分散側
p_over <- (
  sum(chi_sim >= chi_obs) + 1
) / (
  B + 1
)

# 過小分散側
p_under <- (
  sum(chi_sim <= chi_obs) + 1
) / (
  B + 1
)

cat(
  "Observed Pearson statistic =", chi_obs,
  "\nOverdispersion p-value =", p_over,
  "\nUnderdispersion p-value =", p_under,
  "\n"
)
```

```{r}
ggplot(
  tibble(chi = chi_sim),
  aes(x = chi)
) +
  geom_histogram(
    bins = 50
  ) +
  geom_vline(
    xintercept = chi_obs,
    linetype = "dashed",
    linewidth = 1
  ) +
  theme_minimal() +
  labs(
    title = "固定 multinomial モデル下での週ごとの変動",
    subtitle = paste0(
      "Monte Carlo p = ",
      signif(p_over, 3)
    ),
    x = "Pearson statistic",
    y = "Simulation count"
  )
```

```{r}
# 開始曜日の表示用
week_labels <- c(
  "月曜", "火曜", "水曜", "木曜",
  "金曜", "土曜", "日曜"
)
test_week_start <- function(
  ws,
  data = df_test,
  B = 10000
) {

  # ----------------------------------------
  # 1. 指定曜日を週の開始日にする
  # ----------------------------------------

  df_week <- data %>%
    mutate(
      week = floor_date(
        date,
        unit = "week",
        week_start = ws
      ) %>%
        as.Date()
    )

  # ----------------------------------------
  # 2. 端の不完全週を除外
  #
  # 週の開始日 >= データ収集開始日
  # 週の終了日 <= データ収集終了日
  # の両方を満たす週だけ残す
  # ----------------------------------------

  df_week <- df_week %>%
    filter(
      week >= min_date,
      week + days(6) <= max_date
    )

  # ----------------------------------------
  # 3. 週 × 食材パターンの件数表
  # ----------------------------------------

  weekly <- df_week %>%
    count(
      week,
      `食材パターン`,
      name = "n"
    ) %>%
    complete(
      week,
      `食材パターン` = patterns,
      fill = list(n = 0)
    ) %>%
    pivot_wider(
      names_from = `食材パターン`,
      values_from = n
    ) %>%
    arrange(week)

  X <- as.matrix(
    weekly[, patterns]
  )

  # 各週のサンプル数
  n_week <- rowSums(X)

  # 全期間から共通確率を推定
  p_hat <- colSums(X) / sum(X)

  # ----------------------------------------
  # 4. 観測データの Pearson 統計量
  # ----------------------------------------

  E <- outer(
    n_week,
    p_hat
  )

  chi_obs <- sum(
    (X - E)^2 / E
  )

  # ----------------------------------------
  # 5. Monte Carlo
  # ----------------------------------------

  chi_sim <- replicate(
    B,
    {

      X_sim <- t(
        vapply(
          n_week,
          function(n) {
            rmultinom(
              n = 1,
              size = n,
              prob = p_hat
            )[, 1]
          },
          numeric(length(patterns))
        )
      )

      # 各シミュレーションでも確率を再推定
      p_hat_sim <-
        colSums(X_sim) / sum(X_sim)

      E_sim <- outer(
        n_week,
        p_hat_sim
      )

      sum(
        (X_sim - E_sim)^2 / E_sim
      )
    }
  )

  # ----------------------------------------
  # 6. p値
  # ----------------------------------------

  p_under <- (
    sum(chi_sim <= chi_obs) + 1
  ) / (
    B + 1
  )

  p_over <- (
    sum(chi_sim >= chi_obs) + 1
  ) / (
    B + 1
  )

  # ----------------------------------------
  # 結果
  # ----------------------------------------

  tibble(
    week_start = ws,
    week_start_label = week_labels[ws],
    n_weeks = nrow(X),
    n_obs = sum(X),
    first_week = min(weekly$week),
    last_week = max(weekly$week),
    chi_obs = chi_obs,
    p_under = p_under,
    p_over = p_over
  )
}
```

```{r}
set.seed(123)

result_week_start_complete <- map_dfr(
  1:7,
  ~ test_week_start(
    ws = .x,
    B = 10000
  )
)
```

```{r}
result_week_start_complete
```
### 2. 過分散検定、1,2,4週単位で比較

```{r}
# ============================================
# 火曜始まりのゲーム週を作る
# ============================================

df_week <- df_test %>%
  mutate(
    week = floor_date(
      date,
      unit = "week",
      week_start = 2   # 火曜始まり
    ) %>%
      as.Date()
  ) %>%
  # 最初・最後の不完全週を除外
  filter(
    week >= min_date,
    week + days(6) <= max_date
  )


# 完全週の範囲
first_week <- min(df_week$week)
last_week  <- max(df_week$week)


# 週 × パターンの件数
weekly_counts <- df_week %>%
  count(
    week,
    `食材パターン`,
    name = "n"
  ) %>%
  complete(
    week = seq(
      first_week,
      last_week,
      by = "1 week"
    ),
    `食材パターン` = patterns,
    fill = list(n = 0)
  ) %>%
  arrange(
    week,
    `食材パターン`
  )
```


```{r}
# ============================================
# Lゲーム週ごとにまとめて検定する関数
# ============================================

test_block_length <- function(
  L,
  weekly_data = weekly_counts,
  B = 10000
) {

  # ------------------------------------------
  # 1. 各ゲーム週に通し番号をつける
  # ------------------------------------------

  week_table <- tibble(
    week = sort(unique(weekly_data$week))
  ) %>%
    mutate(
      week_index = row_number(),

      # L週ずつまとめる
      block = (week_index - 1) %/% L + 1
    )


  # ------------------------------------------
  # 2. L週単位のブロックを作る
  # ------------------------------------------

  block_info <- week_table %>%
    group_by(block) %>%
    summarise(
      n_weeks = n(),
      block_start = min(week),
      block_end = max(week) + days(6),
      .groups = "drop"
    ) %>%
    # L週揃っていない最後のブロックを落とす
    filter(n_weeks == L)


  block_counts <- weekly_data %>%
    left_join(
      week_table,
      by = "week"
    ) %>%
    semi_join(
      block_info,
      by = "block"
    ) %>%
    group_by(
      block,
      `食材パターン`
    ) %>%
    summarise(
      n = sum(n),
      .groups = "drop"
    ) %>%
    complete(
      block,
      `食材パターン` = patterns,
      fill = list(n = 0)
    ) %>%
    pivot_wider(
      names_from = `食材パターン`,
      values_from = n
    ) %>%
    arrange(block)


  # ------------------------------------------
  # 3. 件数行列
  # ------------------------------------------

  X <- as.matrix(
    block_counts[, patterns]
  )

  n_block <- rowSums(X)

  # 観測が0件のブロックが万一あれば除外
  keep <- n_block > 0

  X <- X[keep, , drop = FALSE]
  n_block <- n_block[keep]


  # ------------------------------------------
  # 4. 全期間共通の出現確率を推定
  # ------------------------------------------

  p_hat <- colSums(X) / sum(X)


  # ------------------------------------------
  # 5. 観測データの Pearson 統計量
  # ------------------------------------------

  E <- outer(
    n_block,
    p_hat
  )

  chi_obs <- sum(
    (X - E)^2 / E
  )


  # ------------------------------------------
  # 6. Monte Carlo
  # ------------------------------------------

  chi_sim <- replicate(
    B,
    {

      X_sim <- t(
        vapply(
          n_block,
          function(n) {
            rmultinom(
              n = 1,
              size = n,
              prob = p_hat
            )[, 1]
          },
          numeric(length(patterns))
        )
      )

      # シミュレーションごとに共通確率を再推定
      p_hat_sim <-
        colSums(X_sim) / sum(X_sim)

      E_sim <- outer(
        n_block,
        p_hat_sim
      )

      sum(
        (X_sim - E_sim)^2 / E_sim
      )
    }
  )


  # ------------------------------------------
  # 7. Monte Carlo p-value
  # ------------------------------------------

  p_under <- (
    sum(chi_sim <= chi_obs) + 1
  ) / (
    B + 1
  )

  p_over <- (
    sum(chi_sim >= chi_obs) + 1
  ) / (
    B + 1
  )


  # ------------------------------------------
  # 8. 結果
  # ------------------------------------------

  tibble(
    L = L,
    days = 7 * L,
    n_blocks = nrow(X),
    n_obs = sum(X),
    chi_obs = chi_obs,
    p_under = p_under,
    p_over = p_over
  )
}
```

```{r}
set.seed(123)

result_block_length <- map_dfr(
  c(1, 2, 4),
  ~ test_block_length(
    L = .x,
    B = 10000
  )
)

result_block_length
```

#### サンプルを揃える


```{r}
block_lengths <- c(1, 2, 4)

# ============================================================
# 2. 1, 2, 4週で共通して使える期間だけ残す
# ============================================================

all_weeks <- sort(
  unique(weekly_counts$week)
)

n_weeks_all <- length(all_weeks)

# 最大ブロック長（今回は4）の倍数になる最大週数
n_weeks_common <- floor(
  n_weeks_all / max(block_lengths)
) * max(block_lengths)

# 今回は先頭から36週を使用
common_weeks <- all_weeks[
  seq_len(n_weeks_common)
]

weekly_common <- weekly_counts %>%
  filter(
    week %in% common_weeks
  )

cat(
  "全完全週数 =", n_weeks_all,
  "\n共通利用週数 =", n_weeks_common,
  "\n開始 =", min(common_weeks),
  "\n終了 =", max(common_weeks) + days(6),
  "\n"
)
```
```{r}
# ============================================================
# 3. L週単位で Monte Carlo 検定
# ============================================================

test_common_block <- function(
  L,
  weekly_data = weekly_common,
  B = 10000
) {

  # ----------------------------------------
  # 各ゲーム週に通し番号
  # ----------------------------------------

  week_table <- tibble(
    week = sort(
      unique(weekly_data$week)
    )
  ) %>%
    mutate(
      week_index = row_number(),
      block = (week_index - 1) %/% L + 1
    )


  # ----------------------------------------
  # L週単位に集約
  # ----------------------------------------

  block_counts <- weekly_data %>%
    left_join(
      week_table,
      by = "week"
    ) %>%
    group_by(
      block,
      `食材パターン`
    ) %>%
    summarise(
      n = sum(n),
      .groups = "drop"
    ) %>%
    complete(
      block,
      `食材パターン` = patterns,
      fill = list(n = 0)
    ) %>%
    pivot_wider(
      names_from = `食材パターン`,
      values_from = n
    ) %>%
    arrange(block)


  # ----------------------------------------
  # 件数行列
  # ----------------------------------------

  X <- as.matrix(
    block_counts[, patterns]
  )

  n_block <- rowSums(X)

  # 全期間共通の確率
  p_hat <- colSums(X) / sum(X)


  # ----------------------------------------
  # 観測 Pearson 統計量
  # ----------------------------------------

  E <- outer(
    n_block,
    p_hat
  )

  chi_obs <- sum(
    (X - E)^2 / E
  )


  # ----------------------------------------
  # Monte Carlo
  # ----------------------------------------

  chi_sim <- replicate(
    B,
    {

      X_sim <- t(
        vapply(
          n_block,
          function(n) {
            rmultinom(
              n = 1,
              size = n,
              prob = p_hat
            )[, 1]
          },
          numeric(length(patterns))
        )
      )

      # 各シミュレーションでも共通確率を再推定
      p_hat_sim <- colSums(X_sim) / sum(X_sim)

      # ごく稀にあるカテゴリが0件になった場合への保険
      if (any(p_hat_sim == 0)) {
        return(NA_real_)
      }

      E_sim <- outer(
        n_block,
        p_hat_sim
      )

      sum(
        (X_sim - E_sim)^2 / E_sim
      )
    }
  )

  chi_sim <- chi_sim[
    is.finite(chi_sim)
  ]


  # ----------------------------------------
  # p値
  # ----------------------------------------

  p_under <- (
    sum(chi_sim <= chi_obs) + 1
  ) / (
    length(chi_sim) + 1
  )

  p_over <- (
    sum(chi_sim >= chi_obs) + 1
  ) / (
    length(chi_sim) + 1
  )


  # ----------------------------------------
  # 過分散 / 過小分散の効果量
  # ----------------------------------------

  mean_chi_iid <- mean(chi_sim)

  dispersion_ratio <-
    chi_obs / mean_chi_iid


  # ----------------------------------------
  # 結果
  # ----------------------------------------

  tibble(
    L = L,
    days = 7 * L,
    n_blocks = nrow(X),
    n_obs = sum(X),

    chi_obs = chi_obs,

    mean_chi_iid = mean_chi_iid,
    dispersion_ratio = dispersion_ratio,

    p_under = p_under,
    p_over = p_over,

    chi_iid_q025 = quantile(
      chi_sim,
      0.025,
      names = FALSE
    ),

    chi_iid_q975 = quantile(
      chi_sim,
      0.975,
      names = FALSE
    )
  )
}
```

```{r}
# ============================================================
# 4. L = 1, 2, 4 を比較
# ============================================================

set.seed(123)

result_common_blocks <- map_dfr(
  block_lengths,
  ~ test_common_block(
    L = .x,
    B = 10000
  )
)

result_common_blocks
```

#### 開始ブロックをずらして検定

```{r}
window_length <- 36

test_window_block <- function(
  window_no,
  L,
  weekly_data = weekly_counts,
  window_length = 36,
  B = 10000
) {

  all_weeks <- sort(
    unique(weekly_data$week)
  )

  # ----------------------------------------
  # 1. window_no に対応する36週間を選択
  # ----------------------------------------

  start_index <- window_no
  end_index <- start_index + window_length - 1

  weeks_used <- all_weeks[
    start_index:end_index
  ]

  data_window <- weekly_data %>%
    filter(
      week %in% weeks_used
    )


  # ----------------------------------------
  # 2. L週ずつブロック化
  # ----------------------------------------

  week_table <- tibble(
    week = weeks_used,
    week_index = seq_along(weeks_used)
  ) %>%
    mutate(
      block = (week_index - 1) %/% L + 1
    )


  block_counts <- data_window %>%
    left_join(
      week_table,
      by = "week"
    ) %>%
    group_by(
      block,
      `食材パターン`
    ) %>%
    summarise(
      n = sum(n),
      .groups = "drop"
    ) %>%
    complete(
      block,
      `食材パターン` = patterns,
      fill = list(n = 0)
    ) %>%
    pivot_wider(
      names_from = `食材パターン`,
      values_from = n
    ) %>%
    arrange(block)


  # ----------------------------------------
  # 3. 件数行列
  # ----------------------------------------

  X <- as.matrix(
    block_counts[, patterns]
  )

  n_block <- rowSums(X)


  # ----------------------------------------
  # 4. この36週間全体で共通確率を推定
  #
  # 同じ window_no なら L=1,2,4 で
  # まったく同じ p_hat になる
  # ----------------------------------------

  p_hat <- colSums(X) / sum(X)


  # ----------------------------------------
  # 5. 観測 Pearson 統計量
  # ----------------------------------------

  E <- outer(
    n_block,
    p_hat
  )

  chi_obs <- sum(
    (X - E)^2 / E
  )


  # ----------------------------------------
  # 6. Monte Carlo
  # ----------------------------------------

  chi_sim <- replicate(
    B,
    {

      X_sim <- t(
        vapply(
          n_block,
          function(n) {
            rmultinom(
              n = 1,
              size = n,
              prob = p_hat
            )[, 1]
          },
          numeric(length(patterns))
        )
      )

      # 各シミュレーションでも p を再推定
      p_hat_sim <- colSums(X_sim) / sum(X_sim)

      if (any(p_hat_sim == 0)) {
        return(NA_real_)
      }

      E_sim <- outer(
        n_block,
        p_hat_sim
      )

      sum(
        (X_sim - E_sim)^2 / E_sim
      )
    }
  )

  chi_sim <- chi_sim[
    is.finite(chi_sim)
  ]


  # ----------------------------------------
  # 7. p値・効果量
  # ----------------------------------------

  p_under <- (
    sum(chi_sim <= chi_obs) + 1
  ) / (
    length(chi_sim) + 1
  )

  p_over <- (
    sum(chi_sim >= chi_obs) + 1
  ) / (
    length(chi_sim) + 1
  )

  mean_chi_iid <- mean(chi_sim)

  dispersion_ratio <-
    chi_obs / mean_chi_iid


  # ----------------------------------------
  # 8. 出力
  # ----------------------------------------

  tibble(
    window_no = window_no,
    L = L,
    days = 7 * L,

    first_week = min(weeks_used),
    last_week = max(weeks_used),

    n_weeks = length(weeks_used),
    n_blocks = nrow(X),
    n_obs = sum(X),

    chi_obs = chi_obs,
    mean_chi_iid = mean_chi_iid,
    dispersion_ratio = dispersion_ratio,

    p_under = p_under,
    p_over = p_over
  )
}
```

```{r}
set.seed(123)

result_window_block <- map_dfr(
  1:4,
  function(window_no) {

    map_dfr(
      block_lengths,
      function(L) {

        test_window_block(
          window_no = window_no,
          L = L,
          B = 10000
        )

      }
    )

  }
)

result_window_block
```
### 標準化偏差の自己相関

```{r}

patterns <- c(
  "AAA", "AAB", "AAC",
  "ABA", "ABB", "ABC"
)

# ============================================================
# 週ごとの件数行列
# ============================================================

weekly_wide <- weekly_counts %>%
  pivot_wider(
    names_from = `食材パターン`,
    values_from = n,
    values_fill = 0
  ) %>%
  arrange(week)

X <- as.matrix(
  weekly_wide[, patterns]
)

n_week <- rowSums(X)

# 全期間共通の出現確率を推定
p_hat <- colSums(X) / sum(X)

p_hat
```
```{r}
# ============================================================
# 標準化偏差
# ============================================================

E <- outer(
  n_week,
  p_hat
)

SD <- sqrt(
  outer(
    n_week,
    p_hat * (1 - p_hat)
  )
)

Z <- (X - E) / SD

colnames(Z) <- patterns
```
```{r}
# ============================================================
# lag h の標準化偏差の類似度
# ============================================================

calc_lag_stat <- function(
  Z,
  h
) {

  W <- nrow(Z)

  Z_now <- Z[
    1:(W - h),
    ,
    drop = FALSE
  ]

  Z_lag <- Z[
    (1 + h):W,
    ,
    drop = FALSE
  ]

  # 各週ペアについて6パターンの積を平均し、
  # さらに全週ペアについて平均
  mean(
    rowMeans(
      Z_now * Z_lag
    )
  )
}
```

```{r}
lags <- 1:4

lag_obs <- tibble(
  lag = lags,
  stat_obs = map_dbl(
    lags,
    ~ calc_lag_stat(
      Z,
      .x
    )
  )
)

lag_obs
```

```{r}
# ============================================================
# iid Monte Carlo
# ============================================================

set.seed(123)

B <- 10000

lag_sim <- replicate(
  B,
  {

    # 実データと同じ各週のサンプルサイズで生成
    X_sim <- t(
      vapply(
        n_week,
        function(n) {
          rmultinom(
            n = 1,
            size = n,
            prob = p_hat
          )[, 1]
        },
        numeric(length(patterns))
      )
    )

    # 疑似データから p を再推定
    p_hat_sim <-
      colSums(X_sim) / sum(X_sim)

    # 念のため
    if (
      any(p_hat_sim <= 0) ||
      any(p_hat_sim >= 1)
    ) {
      return(
        rep(
          NA_real_,
          length(lags)
        )
      )
    }

    E_sim <- outer(
      n_week,
      p_hat_sim
    )

    SD_sim <- sqrt(
      outer(
        n_week,
        p_hat_sim *
          (1 - p_hat_sim)
      )
    )

    Z_sim <-
      (X_sim - E_sim) /
      SD_sim

    map_dbl(
      lags,
      ~ calc_lag_stat(
        Z_sim,
        .x
      )
    )
  }
)

# replicate の結果を
# simulation × lag にする
lag_sim <- t(lag_sim)

colnames(lag_sim) <-
  paste0("lag", lags)

lag_sim <- lag_sim[
  complete.cases(lag_sim),
  ,
  drop = FALSE
]
```

```{r}
# ============================================================
# 観測値と iid 帰無分布を比較
# ============================================================

result_lag <- map_dfr(
  seq_along(lags),
  function(i) {

    sim <- lag_sim[, i]
    obs <- lag_obs$stat_obs[i]

    p_negative <- (
      sum(sim <= obs) + 1
    ) / (
      length(sim) + 1
    )

    p_positive <- (
      sum(sim >= obs) + 1
    ) / (
      length(sim) + 1
    )

    p_two_sided <- min(
      1,
      2 * min(
        p_negative,
        p_positive
      )
    )

    tibble(
      lag = lags[i],
      stat_obs = obs,

      mean_iid = mean(sim),

      q025 = quantile(
        sim,
        0.025,
        names = FALSE
      ),

      q975 = quantile(
        sim,
        0.975,
        names = FALSE
      ),

      p_negative = p_negative,
      p_positive = p_positive,
      p_two_sided = p_two_sided
    )
  }
)

result_lag
```

```{r}
ggplot(
  result_lag,
  aes(
    x = lag,
    y = stat_obs
  )
) +
  geom_ribbon(
    aes(
      ymin = q025,
      ymax = q975
    ),
    alpha = 0.2
  ) +
  geom_hline(
    yintercept = 0,
    linetype = "dashed"
  ) +
  geom_line() +
  geom_point(
    size = 3
  ) +
  scale_x_continuous(
    breaks = 1:4
  ) +
  theme_minimal() +
  labs(
    title = "週ごとの食材パターン偏差の時間依存",
    subtitle = "帯：固定 iid Monte Carlo の95%区間",
    x = "Lag（ゲーム週）",
    y = "標準化偏差ベクトルの平均内積"
  )
```

```{r}
ggplot(
  result_lag,
  aes(
    x = lag,
    y = stat_obs
  )
) +
  geom_hline(
    yintercept = 0,
    linetype = "dashed"
  ) +
  geom_errorbar(
    aes(
      ymin = q025,
      ymax = q975
    ),
    width = 0.15
  ) +
  geom_point(
    size = 3
  ) +
  scale_x_continuous(
    breaks = 1:4
  ) +
  theme_minimal() +
  labs(
    title = "週ごとの食材パターン偏差の時間依存",
    subtitle = "エラーバー：固定 iid Monte Carlo の95%区間",
    x = "Lag（ゲーム週）",
    y = "標準化偏差ベクトルの平均内積"
  )
```

```{r}
ggplot(
  result_lag,
  aes(
    x = lag,
    y = stat_obs
  )
) +
  geom_errorbar(
    aes(
      ymin = q025,
      ymax = q975
    ),
    width = 0.15
  ) +
  geom_line(
    aes(y = mean_iid),
    linetype = "dashed"
  ) +
  geom_point(size = 3) +
  scale_x_continuous(
    breaks = 1:4
  ) +
  theme_minimal() +
  labs(
    title = "週ごとの食材パターン偏差の時間依存",
    subtitle = "エラーバー：固定 iid Monte Carlo の95%区間、破線：iid平均",
    x = "Lag（ゲーム週）",
    y = "標準化偏差ベクトルの平均内積"
  )
```
```{r}
result_lag_centered <- result_lag %>%
  mutate(
    stat_centered = stat_obs - mean_iid,
    q025_centered = q025 - mean_iid,
    q975_centered = q975 - mean_iid
  )

ggplot(
  result_lag_centered,
  aes(
    x = lag,
    y = stat_centered
  )
) +
  geom_hline(
    yintercept = 0,
    linetype = "dashed"
  ) +
  geom_errorbar(
    aes(
      ymin = q025_centered,
      ymax = q975_centered
    ),
    width = 0.15
  ) +
  geom_point(size = 3) +
  scale_x_continuous(
    breaks = 1:4
  ) +
  theme_minimal() +
  labs(
    title = "週ごとの食材パターン偏差の時間依存",
    subtitle = "固定 iid に対する差。エラーバー：Monte Carlo 95%区間",
    x = "Lag（ゲーム週）",
    y = "平均内積 − iid平均"
  )
```

## 週内フィードバックモデル

```{r}

patterns <- c(
  "AAA", "AAB", "AAC",
  "ABA", "ABB", "ABC"
)

df_fb <- df %>%
  mutate(
    date = as.Date(`日付`),
    week = floor_date(
      date,
      unit = "week",
      week_start = 2
    ) %>%
      as.Date()
  )

min_date <- min(df_fb$date)
max_date <- max(df_fb$date)

# 最初・最後の不完全週を除外
df_fb <- df_fb %>%
  filter(
    week >= min_date,
    week + days(6) <= max_date
  )
```

```{r}
daily_fb <- df_fb %>%
  count(
    week,
    date,
    `食材パターン`,
    name = "n"
  ) %>%
  complete(
    nesting(week, date),
    `食材パターン` = patterns,
    fill = list(n = 0)
  ) %>%
  pivot_wider(
    names_from = `食材パターン`,
    values_from = n
  ) %>%
  arrange(
    week,
    date
  ) %>%
  mutate(
    n_day = rowSums(
      across(
        all_of(patterns)
      )
    )
  )

daily_fb
```
```{r}
Y_obs <- as.matrix(
  daily_fb[, patterns]
)

q_hat <- colSums(Y_obs) / sum(Y_obs)

q_hat
```
  
```{r}
make_feedback_state <- function(
  Y,
  week,
  n_day,
  q
) {

  J <- ncol(Y)

  D <- matrix(
    0,
    nrow = nrow(Y),
    ncol = J
  )

  colnames(D) <- colnames(Y)

  week_values <- unique(week)

  for (w in week_values) {

    idx <- which(week == w)

    Y_w <- Y[
      idx,
      ,
      drop = FALSE
    ]

    n_w <- n_day[idx]

    # 各日より「前」までの累積実測数
    cum_prev <- sapply(
      seq_len(J),
      function(j) {
        c(
          0,
          head(
            cumsum(Y_w[, j]),
            -1
          )
        )
      }
    )

    # 各日より「前」までの総観測数
    total_prev <- c(
      0,
      head(
        cumsum(n_w),
        -1
      )
    )

    # 実測累積 - 期待累積
    D[
      idx,
      
    ] <- cum_prev -
      outer(
        total_prev,
        q
      )
  }

  list(
    Y = Y,
    D = D,
    week = week,
    n_day = n_day
  )
}
```
```{r}
# 観測データ
state_obs <- make_feedback_state(
  Y = Y_obs,
  week = daily_fb$week,
  n_day = daily_fb$n_day,
  q = q_hat
)
```

### $$\beta$$ の尤度

```{r}
loglik_feedback <- function(
  beta,
  state,
  q
) {

  # log q_j - beta D_j
  eta <- sweep(
    -beta * state$D,
    2,
    log(q),
    "+"
  )

  # numerical stability のため softmax を安定化
  eta_max <- apply(
    eta,
    1,
    max
  )

  exp_eta <- exp(
    eta - eta_max
  )

  log_denom <-
    eta_max +
    log(
      rowSums(exp_eta)
    )

  log_p <-
    eta -
    log_denom

  # multinomial coefficient は beta に依存しないので省略
  sum(
    state$Y * log_p
  )
}
```

### 観測データから $$\hat{\beta}$$ を推定

```{r}
fit_feedback <- function(
  state,
  q
) {

  fit <- optimize(
    f = function(beta) {
      loglik_feedback(
        beta,
        state,
        q
      )
    },
    interval = c(-2, 2),
    maximum = TRUE
  )

  fit
}


fit_obs <- fit_feedback(
  state_obs,
  q_hat
)

beta_hat <- fit_obs$maximum
logLik_hat <- fit_obs$objective

logLik_0 <- loglik_feedback(
  beta = 0,
  state = state_obs,
  q = q_hat
)

beta_hat
logLik_hat
logLik_0
```
```{r}
exp(beta_hat)
```
### 観測データでの Wald 的な参考値
```{r}
nll <- function(beta) {
  -loglik_feedback(
    beta,
    state_obs,
    q_hat
  )
}

H <- optimHess(
  par = beta_hat,
  fn = nll
)

se_beta <- sqrt(
  1 / H[1, 1]
)

z_beta <- beta_hat / se_beta

ci_beta <- beta_hat +
  c(-1, 1) *
  qnorm(0.975) *
  se_beta

p_wald_positive <- pnorm(
  z_beta,
  lower.tail = FALSE
)

tibble(
  beta_hat = beta_hat,
  SE = se_beta,
  CI_low = ci_beta[1],
  CI_high = ci_beta[2],
  z = z_beta,
  p_beta_gt_0 = p_wald_positive,
  weight_ratio_per_deficit_1 = exp(beta_hat)
)
```
### 固定i.i.d.のもとでの $\hat{\beta}$

```{r}
simulate_beta_iid <- function(
  q_generate,
  daily_template
) {

  J <- length(patterns)

  # 同じ各日のサンプル数で iid 生成
  Y_sim <- t(
    vapply(
      daily_template$n_day,
      function(n) {
        rmultinom(
          n = 1,
          size = n,
          prob = q_generate
        )[, 1]
      },
      numeric(J)
    )
  )

  colnames(Y_sim) <- patterns

  # 疑似データ自身から q を再推定
  q_sim <- colSums(Y_sim) /
    sum(Y_sim)

  # 念のため
  if (
    any(q_sim <= 0) ||
    any(q_sim >= 1)
  ) {
    return(NA_real_)
  }

  state_sim <- make_feedback_state(
    Y = Y_sim,
    week = daily_template$week,
    n_day = daily_template$n_day,
    q = q_sim
  )

  fit_sim <- fit_feedback(
    state_sim,
    q_sim
  )

  fit_sim$maximum
}
```

```{r}
set.seed(123)

B <- 5000

beta_sim <- replicate(
  B,
  simulate_beta_iid(
    q_generate = q_hat,
    daily_template = daily_fb
  )
)

beta_sim <- beta_sim[
  is.finite(beta_sim)
]
```

```{r}
p_mc_positive <- (
  sum(beta_sim >= beta_hat) + 1
) / (
  length(beta_sim) + 1
)

p_mc_negative <- (
  sum(beta_sim <= beta_hat) + 1
) / (
  length(beta_sim) + 1
)

cat(
  "beta_hat =", beta_hat,
  "\nMonte Carlo mean beta =", mean(beta_sim),
  "\n95% iid interval =",
  quantile(beta_sim, 0.025),
  ",",
  quantile(beta_sim, 0.975),
  "\np(beta >= observed) =",
  p_mc_positive,
  "\np(beta <= observed) =",
  p_mc_negative,
  "\n"
)
```

### 可視化
```{r}
ggplot(
  tibble(beta = beta_sim),
  aes(x = beta)
) +
  geom_histogram(
    bins = 50
  ) +
  geom_vline(
    xintercept = beta_hat,
    linetype = "dashed",
    linewidth = 1
  ) +
  theme_minimal() +
  labs(
    title = "週内フィードバック係数の固定 iid 帰無分布",
    subtitle = paste0(
      "破線：観測値 β̂ = ",
      round(beta_hat, 3),
      " / Monte Carlo p = ",
      signif(p_mc_positive, 3)
    ),
    x = expression(hat(beta)),
    y = "Simulation count"
  )
```

## 週内フィードバック、検出力の評価

真の週内フィードバック係数が $\beta = 0.125$  だったとして、今と同じ観測条件で何％の確率で検出できるか？

### 帰無仮説の棄却閾値

```{r}
alpha <- 0.05

beta_critical <- quantile(
  beta_sim,
  probs = 1 - alpha,
  names = FALSE
)

beta_critical
```

### 真の β を指定してデータを生成する関数

```{r}
simulate_feedback_data <- function(
  beta_true,
  q,
  daily_template
) {

  J <- length(q)
  N <- nrow(daily_template)

  Y_sim <- matrix(
    0,
    nrow = N,
    ncol = J
  )

  colnames(Y_sim) <- patterns

  weeks <- unique(
    daily_template$week
  )

  for (w in weeks) {

    idx <- which(
      daily_template$week == w
    )

    # その週の累積件数
    cum_counts <- rep(0, J)
    cum_total <- 0

    for (i in idx) {

      n <- daily_template$n_day[i]

      # その日の前までの週内偏差
      D <- cum_counts -
        cum_total * q

      # p_j ∝ q_j exp(-beta D_j)
      eta <- log(q) -
        beta_true * D

      # softmax
      eta <- eta - max(eta)

      p <- exp(eta)
      p <- p / sum(p)

      # その日の観測を生成
      y <- rmultinom(
        n = 1,
        size = n,
        prob = p
      )[, 1]

      Y_sim[i, ] <- y

      # 翌日のために履歴更新
      cum_counts <- cum_counts + y
      cum_total <- cum_total + n
    }
  }

  Y_sim
}
```



### 生成したデータに、実データと同じ解析をかける

```{r}
simulate_and_fit_feedback <- function(
  beta_true,
  q_generate,
  daily_template
) {

  # フィードバックモデルから生成
  Y_sim <- simulate_feedback_data(
    beta_true = beta_true,
    q = q_generate,
    daily_template = daily_template
  )

  # 実解析と同様、q をデータから再推定
  q_sim <- colSums(Y_sim) /
    sum(Y_sim)

  if (
    any(q_sim <= 0) ||
    any(q_sim >= 1)
  ) {
    return(NA_real_)
  }

  # 週内偏差を再構築
  state_sim <- make_feedback_state(
    Y = Y_sim,
    week = daily_template$week,
    n_day = daily_template$n_day,
    q = q_sim
  )

  # beta を推定
  fit_sim <- fit_feedback(
    state_sim,
    q_sim
  )

  fit_sim$maximum
}
```

### 観測値 $\hat{\beta}=0.125$ が本当だった場合の検出力

```{r}
set.seed(123)

B_power <- 2000

beta_true_obs <- beta_hat

beta_hat_alt <- replicate(
  B_power,
  simulate_and_fit_feedback(
    beta_true = beta_true_obs,
    q_generate = q_hat,
    daily_template = daily_fb
  )
)

beta_hat_alt <- beta_hat_alt[
  is.finite(beta_hat_alt)
]
```

```{r}
power_obs <- mean(
  beta_hat_alt >= beta_critical
)

cat(
  "Assumed true beta =", beta_true_obs,
  "\nCritical beta =", beta_critical,
  "\nPower =", power_obs,
  "\n"
)
```

### β をいくつか変えて power curve を作る

```{r}
beta_grid <- c(
  0,
  0.05,
  0.10,
  0.125,
  0.15,
  0.20,
  0.25,
  0.30
)

set.seed(123)

power_result <- map_dfr(
  beta_grid,
  function(beta_true) {

    beta_est <- replicate(
      B_power,
      simulate_and_fit_feedback(
        beta_true = beta_true,
        q_generate = q_hat,
        daily_template = daily_fb
      )
    )

    beta_est <- beta_est[
      is.finite(beta_est)
    ]

    tibble(
      beta_true = beta_true,
      n_sim = length(beta_est),

      mean_beta_hat = mean(beta_est),
      median_beta_hat = median(beta_est),

      q025_beta_hat = quantile(
        beta_est,
        0.025,
        names = FALSE
      ),

      q975_beta_hat = quantile(
        beta_est,
        0.975,
        names = FALSE
      ),

      power = mean(
        beta_est >= beta_critical
      )
    )
  }
)

power_result
```



```{r}
ggplot(
  power_result,
  aes(
    x = beta_true,
    y = power
  )
) +
  geom_line() +
  geom_point(size = 3) +
  geom_hline(
    yintercept = 0.8,
    linetype = "dashed"
  ) +
  geom_vline(
    xintercept = beta_hat,
    linetype = "dotted"
  ) +
  scale_y_continuous(
    limits = c(0, 1),
    labels = scales::percent
  ) +
  theme_minimal() +
  labs(
    title = "週内フィードバック係数の検出力",
    subtitle = "破線：80% power、縦点線：実データの推定値",
    x = expression("真の " * beta),
    y = "検出力"
  )
```

## 直近L日間の偏差によるフィードバックモデル

### 日次データ作成

```{r}
patterns <- c(
  "AAA", "AAB", "AAC",
  "ABA", "ABB", "ABC"
)

# 日付は Date に統一
df_roll <- df %>%
  mutate(
    date = as.Date(`日付`)
  )

# 観測0件の日も含む、日次×パターン件数
daily_roll <- df_roll %>%
  count(
    date,
    `食材パターン`,
    name = "n"
  ) %>%
  complete(
    date = seq(
      min(date),
      max(date),
      by = "day"
    ),
    `食材パターン` = patterns,
    fill = list(n = 0)
  ) %>%
  pivot_wider(
    names_from = `食材パターン`,
    values_from = n
  ) %>%
  arrange(date) %>%
  mutate(
    n_day = rowSums(
      across(all_of(patterns))
    )
  )

Y_obs <- as.matrix(
  daily_roll[, patterns]
)

colnames(Y_obs) <- patterns

# 全期間共通の基準確率
q_hat <- colSums(Y_obs) / sum(Y_obs)

q_hat
```

### 直近 L 日の偏差を作る

```{r}

make_rolling_state <- function(
  Y,
  n_day,
  q,
  L,
  eval_start
) {

  N <- nrow(Y)
  J <- ncol(Y)

  D <- matrix(
    0,
    nrow = N,
    ncol = J
  )

  colnames(D) <- colnames(Y)

  for (i in seq_len(N)) {

    # i日目より前のL日間
    start <- max(1, i - L)
    end <- i - 1

    # 初日は履歴なし
    if (end < start) {
      next
    }

    past_counts <- colSums(
      Y[
        start:end,
        ,
        drop = FALSE
      ]
    )

    past_total <- sum(
      n_day[start:end]
    )

    D[i, ] <-
      past_counts -
      past_total * q
  }

  eval_idx <- which(
    seq_len(N) >= eval_start &
      n_day > 0
  )

  list(
    Y = Y,
    D = D,
    n_day = n_day,
    eval_idx = eval_idx
  )
}
```

### 尤度

```{r}
loglik_rolling_feedback <- function(
  beta,
  state,
  q
) {

  idx <- state$eval_idx

  eta <- sweep(
    -beta * state$D[idx, , drop = FALSE],
    2,
    log(q),
    "+"
  )

  eta_max <- apply(
    eta,
    1,
    max
  )

  exp_eta <- exp(
    eta - eta_max
  )

  log_denom <-
    eta_max +
    log(rowSums(exp_eta))

  log_p <-
    eta -
    log_denom

  sum(
    state$Y[idx, , drop = FALSE] *
      log_p
  )
}
```

```{r}
fit_rolling_feedback <- function(
  state,
  q
) {

  optimize(
    f = function(beta) {

      loglik_rolling_feedback(
        beta = beta,
        state = state,
        q = q
      )

    },
    interval = c(-2, 2),
    maximum = TRUE
  )
}
```

### 7日・14日で観測値を推定

```{r}
window_days <- c(7, 14)

max_L <- max(window_days)

# 最初の14日を履歴形成期間として使い、
# 15日目以降を全モデル共通の評価期間にする
eval_start <- max_L + 1

result_obs <- map_dfr(
  window_days,
  function(L) {

    state <- make_rolling_state(
      Y = Y_obs,
      n_day = daily_roll$n_day,
      q = q_hat,
      L = L,
      eval_start = eval_start
    )

    fit <- fit_rolling_feedback(
      state = state,
      q = q_hat
    )

    beta_hat <- fit$maximum

    logLik_hat <- fit$objective

    logLik_0 <- loglik_rolling_feedback(
      beta = 0,
      state = state,
      q = q_hat
    )

    tibble(
      L = L,
      beta_hat = beta_hat,
      exp_beta = exp(beta_hat),
      logLik_hat = logLik_hat,
      logLik_0 = logLik_0,
      LR = 2 * (
        logLik_hat - logLik_0
      ),
      n_obs = sum(
        state$n_day[state$eval_idx]
      )
    )
  }
)

result_obs
```

### 固定 iid Monte Carlo

```{r}
simulate_rolling_iid <- function(
  q_generate,
  daily_template,
  window_days,
  eval_start
) {

  J <- length(q_generate)

  # 同じ各日の観測数で iid 生成
  Y_sim <- t(
    vapply(
      daily_template$n_day,
      function(n) {

        rmultinom(
          n = 1,
          size = n,
          prob = q_generate
        )[, 1]

      },
      numeric(J)
    )
  )

  colnames(Y_sim) <- patterns

  # 疑似データ自身から q を再推定
  q_sim <-
    colSums(Y_sim) /
    sum(Y_sim)

  if (
    any(q_sim <= 0) ||
    any(q_sim >= 1)
  ) {
    return(
      rep(
        NA_real_,
        length(window_days)
      )
    )
  }

  map_dbl(
    window_days,
    function(L) {

      state_sim <- make_rolling_state(
        Y = Y_sim,
        n_day = daily_template$n_day,
        q = q_sim,
        L = L,
        eval_start = eval_start
      )

      fit_sim <- fit_rolling_feedback(
        state = state_sim,
        q = q_sim
      )

      fit_sim$maximum
    }
  )
}
```

```{r}
set.seed(123)

B <- 5000

beta_sim_roll <- replicate(
  B,
  simulate_rolling_iid(
    q_generate = q_hat,
    daily_template = daily_roll,
    window_days = window_days,
    eval_start = eval_start
  )
)

beta_sim_roll <- t(
  beta_sim_roll
)

colnames(beta_sim_roll) <-
  paste0("L", window_days)

beta_sim_roll <- beta_sim_roll[
  complete.cases(beta_sim_roll),
  ,
  drop = FALSE
]
```

### Monte Carlo p値

```{r}
result_roll <- map_dfr(
  seq_along(window_days),
  function(i) {

    L <- window_days[i]

    obs <- result_obs$beta_hat[
      result_obs$L == L
    ]

    sim <- beta_sim_roll[, i]

    p_positive <- (
      sum(sim >= obs) + 1
    ) / (
      length(sim) + 1
    )

    p_negative <- (
      sum(sim <= obs) + 1
    ) / (
      length(sim) + 1
    )

    tibble(
      L = L,
      beta_hat = obs,
      exp_beta = exp(obs),

      mean_beta_iid = mean(sim),

      q025 = quantile(
        sim,
        0.025,
        names = FALSE
      ),

      q975 = quantile(
        sim,
        0.975,
        names = FALSE
      ),

      p_positive = p_positive,
      p_negative = p_negative
    )
  }
)

result_roll
```

### 可視化

```{r}
beta_sim_long <- as_tibble(
  beta_sim_roll
) %>%
  pivot_longer(
    everything(),
    names_to = "L",
    values_to = "beta"
  ) %>%
  mutate(
    L = as.integer(
      str_remove(L, "L")
    )
  )

ggplot(
  beta_sim_long,
  aes(x = beta)
) +
  geom_histogram(
    bins = 50
  ) +
  geom_vline(
    data = result_roll,
    aes(
      xintercept = beta_hat
    ),
    linetype = "dashed",
    linewidth = 1
  ) +
  facet_wrap(
    ~ L,
    scales = "free_y",
    labeller = labeller(
      L = c(
        `7` = "直近7日",
        `14` = "直近14日"
      )
    )
  ) +
  theme_minimal() +
  labs(
    title = "有限記憶フィードバック係数の固定 iid 帰無分布",
    subtitle = "破線：実データの推定値",
    x = expression(hat(beta)),
    y = "Simulation count"
  )
```

# おまけ： 独立性の検定

公称モデル 1:1:1:2:2:2 の構造を分解して検証


## 分割表

```{r}
tab_2x3 <- df %>%
  count(`2枠目`, `3枠目`) %>%
  complete(
    `2枠目` = c("A", "B"),
    `3枠目` = c("A", "B", "C"),
    fill = list(n = 0)
  ) %>%
  pivot_wider(
    names_from = `3枠目`,
    values_from = n
  )

tab_2x3
```

```{r}
tab <- df %>%
  count(`2枠目`, `3枠目`) %>%
  complete(
    `2枠目` = c("A", "B"),
    `3枠目` = c("A", "B", "C"),
    fill = list(n = 0)
  ) %>%
  pivot_wider(
    names_from = `3枠目`,
    values_from = n
  ) %>%
  column_to_rownames("2枠目") %>%
  as.matrix()

tab
```

## 条件付き比率を見る

```{r}
prop.table(
  tab,
  margin = 1
)
```

## Pearson の独立性検定

```{r}
chi_ind <- chisq.test(tab)

chi_ind
```

```{r}
chi_ind$expected
```

（残差）

```{r}
chi_ind$stdres
```


## Monte Carlo

```{r}
set.seed(123)

chi_ind_mc <- chisq.test(
  tab,
  simulate.p.value = TRUE,
  B = 100000
)

chi_ind_mc
```

## 効果量

```{r}
N <- sum(tab)

cramers_v <- sqrt(
  unname(chi_ind$statistic) /
    (
      N *
        min(
          nrow(tab) - 1,
          ncol(tab) - 1
        )
    )
)

cramers_v
```

## 可視化

```{r}
df_ind_plot <- df %>%
  count(
    `2枠目`,
    `3枠目`,
    name = "n"
  ) %>%
  complete(
    `2枠目` = c("A", "B"),
    `3枠目` = c("A", "B", "C"),
    fill = list(n = 0)
  ) %>%
  group_by(`2枠目`) %>%
  mutate(
    ratio = n / sum(n)
  ) %>%
  ungroup()

ggplot(
  df_ind_plot,
  aes(
    x = `3枠目`,
    y = ratio,
    fill = `2枠目`
  )
) +
  geom_col(
    position = "dodge"
  ) +
  geom_hline(
    yintercept = 1/3,
    linetype = "dashed"
  ) +
  scale_y_continuous(
    labels = scales::percent
  ) +
  theme_minimal() +
  labs(
    title = "2枠目ごとの3枠目出現割合",
    subtitle = "破線：3枠目が一様 (1/3) の場合",
    x = "3枠目",
    y = "条件付き出現割合",
    fill = "2枠目"
  )
```

