---
title: "食材パターン出現比率は一定か？"
format:
  html:
    toc: true
    toc-depth: 3
    code-fold: false
    code-tools: true
    df-print: paged
execute:
  echo: true
  warning: false
  message: false
---

```{r}
#| label: setup
#| include: false

library(tidyverse)
library(lubridate)
library(scales)
library(showtext)
library(slider)
library(patchwork)
library(googlesheets4)

knitr::opts_chunk$set(
  fig.width = 12,
  fig.height = 7,
  dpi = 120
)

# Google Fontsから日本語フォント（Noto Sans JPなど）を追加
font_add_google("Noto Sans JP", "noto")

# showtextを有効化（これ以降の描画で適用される）
showtext_auto()

gs4_auth()
```

# データ

## データ読み込み

```{r}
#| label: load-data

sheet_url <- "SPREADSHEET_URL_REMOVED_BEFORE_PUBLICATION"

df_org <- read_sheet(sheet_url,
  sheet = "記録一覧"
                     )

glimpse(df_org)
```

```{r}
df <- df_org %>%
  filter(is.na(`収集開始前分`)) %>%
  filter(is.na(`2枠種フラグ`))

# 2枠種含む
df2 <- df_org %>%
  filter(is.na(`収集開始前分`))
```


# パターンごとの出現頻度と出現割合

```{r}
patterns <- c(
  "AAA", "AAB", "AAC",
  "ABA", "ABB", "ABC"
)

slot2_levels <- c("A", "B")
slot3_levels <- c("A", "B", "C")

# 通説上の確率
q_pattern <- c(
  AAA = 1/9,
  AAB = 1/9,
  AAC = 1/9,
  ABA = 2/9,
  ABB = 2/9,
  ABC = 2/9
)

q_slot2 <- c(
  A = 1/3,
  B = 2/3
)

q_slot3 <- c(
  A = 1/3,
  B = 1/3,
  C = 1/3
)
```

## 2枠目

（2枠種も含める）

```{r}
summary_slot2 <- df2 %>%
  filter(`2枠目` %in% slot2_levels) %>%
  mutate(
    `2枠目` = factor(
      `2枠目`,
      levels = slot2_levels
    )
  ) %>%
  count(
    `2枠目`,
    name = "出現数"
  ) %>%
  complete(
    `2枠目` = factor(
      slot2_levels,
      levels = slot2_levels
    ),
    fill = list(
      出現数 = 0
    )
  ) %>%
  mutate(
    出現割合 = 出現数 / sum(出現数),
    期待割合 = q_slot2[
      as.character(`2枠目`)
    ]
  )

summary_slot2 %>%
  mutate(
    出現割合 = scales::percent(
      出現割合,
      accuracy = 0.1
    ),
    期待割合 = scales::percent(
      期待割合,
      accuracy = 0.1
    )
  ) %>%
  knitr::kable()
```
```{r}
ggplot(
  summary_slot2,
  aes(
    x = `2枠目`,
    y = 出現割合,
    fill = `2枠目`
  )
) +
  geom_col(
    width = 0.62
  ) +
  geom_errorbar(
    aes(
      ymin = 期待割合,
      ymax = 期待割合
    ),
    width = 0.78,
    color = "grey25",
    linetype = "dashed",
    linewidth = 1
  ) +
  geom_text(
    aes(
      label = scales::percent(
        出現割合,
        accuracy = 0.1
      )
    ),
    color = "grey15",
    family = "noto",
    fontface = "bold",
    nudge_y = 0.018,
    size = 5.2
  ) +
  geom_label(
    aes(
      y = 期待割合,
      label = paste0(
        "通説 ",
        scales::percent(
          期待割合,
          accuracy = 0.1
        )
      )
    ),
    color = "grey15",
    fill = "white",
    family = "noto",
    fontface = "bold",
    label.padding = grid::unit(
      0.12,
      "lines"
    ),
    label.size = 0,
    size = 4.8
  ) +
  scale_fill_manual(
    values = c(
      A = "#4C78A8",
      B = "#F28E2B"
    ),
    guide = "none"
  ) +
  scale_y_continuous(
    labels = scales::label_percent(
      accuracy = 1
    ),
    breaks = seq(
      0,
      0.80,
      by = 0.10
    ),
    limits = c(0, 0.80),
    expand = expansion(
      mult = c(0, 0)
    )
  ) +
  labs(
    title = "2枠目の出現割合",
    subtitle = paste0(
      "2枠種を含む",
      sum(summary_slot2$出現数),
      "個体"
    ),
    x = "2枠目",
    y = "出現割合"
  ) +
  theme_minimal(
    base_size = 18,
    base_family = "noto"
  ) +
  theme(
    plot.title = element_text(
      size = 26,
      face = "bold"
    ),
    plot.subtitle = element_text(
      size = 18,
      margin = margin(
        b = 12
      )
    ),
    axis.title = element_text(
      size = 18
    ),
    axis.text = element_text(
      size = 16
    ),
    panel.grid.major.x = element_blank(),
    panel.grid.minor = element_blank()
  )
```


## 3枠目

```{r}
summary_slot3 <- df %>%
  filter(`3枠目` %in% slot3_levels) %>%
  mutate(
    `3枠目` = factor(
      `3枠目`,
      levels = slot3_levels
    )
  ) %>%
  count(
    `3枠目`,
    name = "出現数"
  ) %>%
  complete(
    `3枠目` = factor(
      slot3_levels,
      levels = slot3_levels
    ),
    fill = list(
      出現数 = 0
    )
  ) %>%
  mutate(
    出現割合 = 出現数 / sum(出現数),
    期待割合 = q_slot3[
      as.character(`3枠目`)
    ]
  )

summary_slot3 %>%
  mutate(
    出現割合 = scales::percent(
      出現割合,
      accuracy = 0.1
    ),
    期待割合 = scales::percent(
      期待割合,
      accuracy = 0.1
    )
  ) %>%
  knitr::kable()
```

```{r}
ggplot(
  summary_slot3,
  aes(
    x = `3枠目`,
    y = 出現割合,
    fill = `3枠目`
  )
) +
  geom_col(
    width = 0.62
  ) +
  geom_hline(
    yintercept = 1/3,
    color = "grey25",
    linetype = "dashed",
    linewidth = 1
  ) +
  geom_text(
    aes(
      label = scales::percent(
        出現割合,
        accuracy = 0.1
      )
    ),
    color = "grey15",
    family = "noto",
    fontface = "bold",
    nudge_y = 0.012,
    size = 5.2
  ) +
  geom_label(
    data = summary_slot3 %>% slice(1),
    aes(
      x = `3枠目`,
      y = 期待割合,
      label = paste0(
        "通説 ",
        scales::percent(
          期待割合,
          accuracy = 0.1
        )
      )
    ),
    inherit.aes = FALSE,
    nudge_x = 0.5,
    color = "grey15",
    fill = "white",
    family = "noto",
    fontface = "bold",
    label.padding = grid::unit(
      0.12,
      "lines"
    ),
    label.size = 0,
    size = 4.8
  ) +
  scale_fill_manual(
    values = c(
      A = "#4C78A8",
      B = "#F28E2B",
      C = "#59A14F"
    ),
    guide = "none"
  ) +
  scale_y_continuous(
    labels = scales::label_percent(
      accuracy = 1
    ),
    breaks = seq(
      0,
      0.45,
      by = 0.05
    ),
    limits = c(0, 0.45),
    expand = expansion(
      mult = c(0, 0)
    )
  ) +
  labs(
    title = "3枠目の出現割合",
    subtitle = paste0(
      "3枠種",
      sum(summary_slot3$出現数),
      "個体"
    ),
    x = "3枠目",
    y = "出現割合"
  ) +
  theme_minimal(
    base_size = 18,
    base_family = "noto"
  ) +
  theme(
    plot.title = element_text(
      size = 26,
      face = "bold"
    ),
    plot.subtitle = element_text(
      size = 18,
      margin = margin(
        b = 12
      )
    ),
    axis.title = element_text(
      size = 18
    ),
    axis.text = element_text(
      size = 16
    ),
    panel.grid.major.x = element_blank(),
    panel.grid.minor = element_blank()
  )
```

## 全体

```{r}
summary_pattern <- df %>%
  filter(
    `食材パターン` %in% patterns
  ) %>%
  mutate(
    `食材パターン` = factor(
      `食材パターン`,
      levels = patterns
    )
  ) %>%
  count(
    `食材パターン`,
    name = "出現数"
  ) %>%
  complete(
    `食材パターン` = factor(
      patterns,
      levels = patterns
    ),
    fill = list(
      出現数 = 0
    )
  ) %>%
  mutate(
    出現割合 = 出現数 / sum(出現数),
    期待割合 = q_pattern[
      as.character(`食材パターン`)
    ]
  )

summary_pattern %>%
  mutate(
    出現割合 = scales::percent(
      出現割合,
      accuracy = 0.1
    ),
    期待割合 = scales::percent(
      期待割合,
      accuracy = 0.1
    )
  ) %>%
  knitr::kable()
```
```{r}
#| label: plot-pattern-overall

pattern_group_levels <- c(
  "2枠目 A",
  "2枠目 B"
)

summary_pattern_plot <- summary_pattern %>%
  mutate(
    `2枠目グループ` = factor(
      if_else(
        str_sub(
          as.character(`食材パターン`),
          2,
          2
        ) == "A",
        "2枠目 A",
        "2枠目 B"
      ),
      levels = pattern_group_levels
    )
  )

pattern_expected_lines <- tibble(
  `2枠目グループ` = factor(
    pattern_group_levels,
    levels = pattern_group_levels
  ),
  期待割合 = c(1/9, 2/9),
  ラベル位置 = factor(
    c("AAB", "ABA"),
    levels = patterns
  )
) %>%
  mutate(
    ラベル = paste0(
      "通説 ",
      scales::percent(
        期待割合,
        accuracy = 0.1
      )
    )
  )

ggplot(
  summary_pattern_plot,
  aes(
    x = `食材パターン`,
    y = 出現割合,
    fill = `2枠目グループ`
  )
) +
  geom_col(
    width = 0.72
  ) +
  geom_hline(
    data = pattern_expected_lines,
    aes(
      yintercept = 期待割合
    ),
    color = "grey25",
    linetype = "dashed",
    linewidth = 1
  ) +
  geom_text(
    aes(
      label = scales::percent(
        出現割合,
        accuracy = 0.1
      )
    ),
    color = "grey15",
    family = "noto",
    fontface = "bold",
    nudge_y = 0.006,
    size = 5.2
  ) +
  geom_label(
    data = pattern_expected_lines,
    aes(
      x = ラベル位置,
      y = 期待割合 + 0.009,
      label = ラベル
    ),
    inherit.aes = FALSE,
    color = "grey15",
    fill = "white",
    family = "noto",
    fontface = "bold",
    label.padding = grid::unit(
      0.12,
      "lines"
    ),
    label.size = 0,
    size = 4.8
  ) +
  facet_grid(
    cols = vars(`2枠目グループ`),
    scales = "free_x",
    space = "free_x"
  ) +
  scale_fill_manual(
    values = c(
      "2枠目 A" = "#4C78A8",
      "2枠目 B" = "#F28E2B"
    ),
    guide = "none"
  ) +
  scale_y_continuous(
    labels = scales::label_percent(
      accuracy = 1
    ),
    breaks = seq(
      0,
      0.30,
      by = 0.05
    ),
    limits = c(0, 0.30),
    expand = expansion(
      mult = c(0, 0)
    )
  ) +
  labs(
    title = "食材パターンごとの出現割合",
    subtitle = paste0(
      "3枠種",
      sum(summary_pattern$出現数),
      "個体"
    ),
    x = "食材パターン",
    y = "出現割合"
  ) +
  theme_minimal(
    base_size = 18,
    base_family = "noto"
  ) +
  theme(
    plot.title = element_text(
      size = 26,
      face = "bold"
    ),
    plot.subtitle = element_text(
      size = 18,
      margin = margin(
        b = 12
      )
    ),
    axis.title = element_text(
      size = 18
    ),
    axis.text = element_text(
      size = 16
    ),
    panel.grid.major.x = element_blank(),
    panel.grid.minor = element_blank(),
    panel.spacing.x = grid::unit(
      1.5,
      "lines"
    ),
    strip.background = element_blank(),
    strip.text = element_text(
      size = 18,
      face = "bold",
      margin = margin(
        b = 4
      )
    )
  )
```


## 2枠目条件付き3枠目

```{r}
summary_conditional_slot3 <- df %>%
  filter(
    `2枠目` %in% slot2_levels,
    `3枠目` %in% slot3_levels
  ) %>%
  mutate(
    `2枠目` = factor(
      `2枠目`,
      levels = slot2_levels
    ),
    `3枠目` = factor(
      `3枠目`,
      levels = slot3_levels
    )
  ) %>%
  count(
    `2枠目`,
    `3枠目`,
    name = "出現数"
  ) %>%
  complete(
    `2枠目` = factor(
      slot2_levels,
      levels = slot2_levels
    ),
    `3枠目` = factor(
      slot3_levels,
      levels = slot3_levels
    ),
    fill = list(
      出現数 = 0
    )
  ) %>%
  group_by(`2枠目`) %>%
  mutate(
    出現割合 = 出現数 / sum(出現数)
  ) %>%
  ungroup()

summary_conditional_slot3 %>%
  mutate(
    出現割合 = scales::percent(
      出現割合,
      accuracy = 0.1
    )
  ) %>%
  knitr::kable()
```
```{r}
conditional_slot2_labels <-
  summary_conditional_slot3 %>%
  group_by(`2枠目`) %>%
  summarise(
    個体数 = sum(出現数),
    .groups = "drop"
  ) %>%
  mutate(
    ラベル = paste0(
      "2枠目 ",
      `2枠目`,
      "（",
      個体数,
      "個体）"
    )
  ) %>%
  select(`2枠目`, ラベル) %>%
  deframe()

ggplot(
  summary_conditional_slot3,
  aes(
    x = `3枠目`,
    y = 出現割合,
    fill = `3枠目`
  )
) +
  geom_col(
    width = 0.62
  ) +
  geom_hline(
    yintercept = 1/3,
    color = "grey25",
    linetype = "dashed",
    linewidth = 1
  ) +
  geom_text(
    aes(
      label = scales::percent(
        出現割合,
        accuracy = 0.1
      )
    ),
    color = "white",
    family = "noto",
    fontface = "bold",
    vjust = 1.35,
    size = 5.2
  ) +
  facet_grid(
    cols = vars(`2枠目`),
    labeller = as_labeller(
      conditional_slot2_labels
    )
  ) +
  scale_fill_manual(
    values = c(
      A = "#4C78A8",
      B = "#F28E2B",
      C = "#59A14F"
    ),
    guide = "none"
  ) +
  scale_y_continuous(
    labels = scales::label_percent(
      accuracy = 1
    ),
    breaks = seq(
      0,
      0.45,
      by = 0.05
    ),
    limits = c(0, 0.45),
    expand = expansion(
      mult = c(0, 0)
    )
  ) +
  labs(
    title = "2枠目条件付きの3枠目出現割合",
    subtitle = paste0(
      "3枠種",
      sum(summary_conditional_slot3$出現数),
      "個体　｜　破線：通説 ",
      scales::percent(
        1/3,
        accuracy = 0.1
      )
    ),
    x = "3枠目",
    y = "条件付き出現割合"
  ) +
  theme_minimal(
    base_size = 18,
    base_family = "noto"
  ) +
  theme(
    plot.title = element_text(
      size = 26,
      face = "bold"
    ),
    plot.subtitle = element_text(
      size = 18,
      margin = margin(
        b = 12
      )
    ),
    axis.title = element_text(
      size = 18
    ),
    axis.text = element_text(
      size = 16
    ),
    panel.grid.major.x = element_blank(),
    panel.grid.minor = element_blank(),
    panel.spacing.x = grid::unit(
      1.5,
      "lines"
    ),
    strip.background = element_blank(),
    strip.text = element_text(
      size = 18,
      face = "bold",
      margin = margin(
        b = 4
      )
    )
  )
```


# 検定

## 通説の 1:1:1:2:2:2 モデルと矛盾しないか？

```{r}
obs_pattern <- summary_pattern$出現数

names(obs_pattern) <- as.character(
  summary_pattern$`食材パターン`
)

chi_pattern <- chisq.test(
  x = obs_pattern,
  p = unname(q_pattern)
)

chi_pattern
```

期待度数と残差も確認する。

```{r}
result_pattern_gof <- tibble(
  食材パターン = names(obs_pattern),
  実測度数 = as.numeric(obs_pattern),
  期待度数 = as.numeric(
    chi_pattern$expected
  ),
  Pearson残差 = as.numeric(
    chi_pattern$residuals
  ),
  標準化残差 = as.numeric(
    chi_pattern$stdres
  )
)

result_pattern_gof %>%
  knitr::kable(
    digits = 3
  )
```
念のため、同じ Pearson 統計量について固定 multinomial モデルから Monte Carlo でも評価する。

```{r}
set.seed(12345)

B <- 100000

N_pattern <- sum(obs_pattern)

expected_pattern <- (
  N_pattern *
    unname(q_pattern)
)

chi_obs_pattern <- unname(
  chi_pattern$statistic
)

sim_pattern <- rmultinom(
  n = B,
  size = N_pattern,
  prob = unname(q_pattern)
)

chi_sim_pattern <- colSums(
  (
    sim_pattern -
      expected_pattern
  )^2 /
    expected_pattern
)

p_mc_pattern <- (
  sum(
    chi_sim_pattern >=
      chi_obs_pattern
  ) +
    1
) / (
  B + 1
)

tibble(
  Pearson統計量 = chi_obs_pattern,
  漸近p値 = chi_pattern$p.value,
  Monte_Carlo_p値 = p_mc_pattern
) %>%
  knitr::kable(
    digits = 4
  )
```

```{r}
ggplot(
  tibble(
    statistic = chi_sim_pattern
  ),
  aes(
    x = statistic
  )
) +
  geom_histogram(
    bins = 50
  ) +
  geom_vline(
    xintercept = chi_obs_pattern,
    linetype = "dashed"
  ) +
  theme_minimal() +
  labs(
    title = "1:1:1:2:2:2 モデル下の Pearson 統計量",
    subtitle = "破線：実データ",
    x = "Pearson statistic",
    y = "Simulation count"
  )
```

## 2枠目はA:B = 1:2か？

2枠目について、通説では A と B の出現確率はそれぞれ

$$
P(A)=\frac{1}{3},
\qquad
P(B)=\frac{2}{3}
$$

とされている。

そこで、帰無仮説を

$$
H_0:
P(A)=\frac{1}{3}
$$

として二項検定を行う。

```{r}
# 2枠目 A の出現数
n_slot2 <- sum(summary_slot2$出現数)

x_slot2_A <- summary_slot2 %>%
  filter(`2枠目` == "A") %>%
  pull(出現数)

# exact binomial test
binom_slot2 <- binom.test(
  x = x_slot2_A,
  n = n_slot2,
  p = 1/3,
  alternative = "two.sided"
)

binom_slot2
```

実測値と理論値を表にまとめる。

```{r}
result_slot2_gof <- summary_slot2 %>%
  transmute(
    `2枠目`,
    実測度数 = 出現数,
    実測割合 = 出現数 / sum(出現数),
    期待度数 = sum(出現数) * q_slot2[
      as.character(`2枠目`)
    ],
    理論値 = q_slot2[
      as.character(`2枠目`)
    ]
  )

result_slot2_gof %>%
  mutate(
    across(
      c(
        実測割合,
        理論値
      ),
      ~ scales::percent(
        .x,
        accuracy = 0.1
      )
    )
  ) %>%
  knitr::kable(
    digits = 2
  )
```

検定結果をまとめる。

```{r}
tibble(
  A出現数 = x_slot2_A,
  サンプルサイズ = n_slot2,
  A実測割合 = x_slot2_A / n_slot2,
  A理論値 = 1/3,
  p値 = binom_slot2$p.value
) %>%
  mutate(
    across(
      c(
        A実測割合,
        A理論値
      ),
      ~ scales::percent(
        .x,
        accuracy = 0.1
      )
    )
  ) %>%
  knitr::kable(
    digits = 4
  )
```

現在のデータでは、2枠目Aは
`r x_slot2_A` / `r n_slot2` =
`r scales::percent(x_slot2_A / n_slot2, accuracy = 0.1)`
であり、通説上の 33.3% より低い。

二項検定の結果は

$$
p \approx `r sprintf("%.3f", binom_slot2$p.value)`
$$

となるため、5%水準では帰無仮説 $P(A)=1/3$ は棄却される。

ただし、差はそれほど大きくなく、境界的な結果でもある。後述するベイズ推定もあわせて、真の出現確率がどの程度の範囲にありそうかを確認する。


## 3枠目はA:B:C = 1:1:1か？

3枠目について、通説では A、B、C の出現確率はいずれも

$$
P(A)=P(B)=P(C)=\frac{1}{3}
$$

とされている。

そこで、帰無仮説を

$$
H_0:
\boldsymbol{p}
=
\left(
\frac{1}{3},
\frac{1}{3},
\frac{1}{3}
\right)
$$

として、Pearsonの適合度検定を行う。

```{r}
obs_slot3 <- summary_slot3$出現数

names(obs_slot3) <- as.character(
  summary_slot3$`3枠目`
)

chi_slot3 <- chisq.test(
  x = obs_slot3,
  p = c(
    1/3,
    1/3,
    1/3
  )
)

chi_slot3
```

実測度数、期待度数、Pearson残差を確認する。

```{r}
result_slot3_gof <- tibble(
  `3枠目` = names(obs_slot3),
  実測度数 = as.numeric(
    obs_slot3
  ),
  実測割合 = as.numeric(
    obs_slot3
  ) / sum(obs_slot3),
  期待度数 = as.numeric(
    chi_slot3$expected
  ),
  理論値 = 1/3,
  Pearson残差 = as.numeric(
    chi_slot3$residuals
  )
)

result_slot3_gof %>%
  mutate(
    across(
      c(
        実測割合,
        理論値
      ),
      ~ scales::percent(
        .x,
        accuracy = 0.1
      )
    )
  ) %>%
  knitr::kable(
    digits = 3
  )
```

検定結果をまとめる。

```{r}
tibble(
  Pearson統計量 = unname(
    chi_slot3$statistic
  ),
  自由度 = unname(
    chi_slot3$parameter
  ),
  p値 = chi_slot3$p.value
) %>%
  knitr::kable(
    digits = 4
  )
```

現在のデータでは、

- A: `r obs_slot3["A"]` / `r sum(obs_slot3)` = `r scales::percent(obs_slot3["A"] / sum(obs_slot3), accuracy = 0.1)`
- B: `r obs_slot3["B"]` / `r sum(obs_slot3)` = `r scales::percent(obs_slot3["B"] / sum(obs_slot3), accuracy = 0.1)`
- C: `r obs_slot3["C"]` / `r sum(obs_slot3)` = `r scales::percent(obs_slot3["C"] / sum(obs_slot3), accuracy = 0.1)`

となっている。

Pearsonの適合度検定では

$$
X^2 \approx `r sprintf("%.3f", unname(chi_slot3$statistic))`,
\qquad
df = `r unname(chi_slot3$parameter)`,
\qquad
p \approx `r sprintf("%.3f", chi_slot3$p.value)`
$$

であり、A、B、C がそれぞれ $1/3$ で出現するというモデルと
矛盾する結果は得られなかった。

## 2枠目と3枠目は独立か？

帰無仮説を

$$
H_0:
P(
\text{2枠目},
\text{3枠目}
)
=
P(
\text{2枠目}
)
P(
\text{3枠目}
)
$$

とする。

```{r}
df_independence <- df %>%
  filter(
    `2枠目` %in% slot2_levels,
    `3枠目` %in% slot3_levels
  ) %>%
  mutate(
    `2枠目` = factor(
      `2枠目`,
      levels = slot2_levels
    ),
    `3枠目` = factor(
      `3枠目`,
      levels = slot3_levels
    )
  )

tab_slot2_slot3 <- xtabs(
  ~ `2枠目` + `3枠目`,
  data = df_independence
)

tab_slot2_slot3
```

```{r}
chi_independence <- chisq.test(
  tab_slot2_slot3
)

chi_independence
```

期待度数：

```{r}
chi_independence$expected
```

標準化残差：

```{r}
chi_independence$stdres
```

Monte Carlo でも確認する。

```{r}
set.seed(12345)

chi_independence_mc <- chisq.test(
  tab_slot2_slot3,
  simulate.p.value = TRUE,
  B = 100000
)

chi_independence_mc
```
効果量として Cramér's $V$ も計算する。

```{r}
N_independence <- sum(
  tab_slot2_slot3
)

cramers_v <- sqrt(
  unname(
    chi_independence$statistic
  ) /
    (
      N_independence *
        min(
          nrow(
            tab_slot2_slot3
          ) - 1,
          ncol(
            tab_slot2_slot3
          ) - 1
        )
    )
)

tibble(
  Pearson統計量 = unname(
    chi_independence$statistic
  ),
  自由度 = unname(
    chi_independence$parameter
  ),
  漸近p値 = chi_independence$p.value,
  Monte_Carlo_p値 =
    chi_independence_mc$p.value,
  Cramers_V = cramers_v
) %>%
  knitr::kable(
    digits = 4
  )
```


# 確率を推定する（ベイズ推定）

## 2枠目

```{r}
# 1. データの読み込みとカウント
# 2枠種も含めた集計対象データ df2 を使用
second_patterns <- c("A", "B")

observed_counts_second <- df2 %>%
  count(`2枠目`) %>%
  complete(
    `2枠目` = second_patterns,
    fill = list(n = 0)
  )

# 2. ベイズ更新
# 事前分布: Dirichlet(1, 1)
prior_alpha <- 1

observed_vector <- observed_counts_second$n
post_alpha <- prior_alpha + observed_vector
sum_post_alpha <- sum(post_alpha)

# 3. 事後分布の要約表
posterior_summary_second <- tibble(
  `2枠目` = second_patterns,
  実測数 = observed_vector,
  実測割合 = observed_vector / sum(observed_vector),
  事後平均 = post_alpha / sum_post_alpha,
  信用区間下限 = map_dbl(
    seq_along(second_patterns),
    function(i) {
      qbeta(
        0.025,
        shape1 = post_alpha[i],
        shape2 = sum_post_alpha - post_alpha[i]
      )
    }
  ),
  信用区間上限 = map_dbl(
    seq_along(second_patterns),
    function(i) {
      qbeta(
        0.975,
        shape1 = post_alpha[i],
        shape2 = sum_post_alpha - post_alpha[i]
      )
    }
  ),
  理論値 = c(
    1/3,
    2/3
  )
) %>%
  mutate(
    `P(p < 理論値 | data)` = map_dbl(
      seq_along(second_patterns),
      function(i) {
        pbeta(
          理論値[i],
          shape1 = post_alpha[i],
          shape2 = sum_post_alpha - post_alpha[i]
        )
      }
    )
  )

posterior_summary_second %>%
  mutate(
    across(
      c(
        実測割合,
        事後平均,
        信用区間下限,
        信用区間上限,
        理論値,
        `P(p < 理論値 | data)`
      ),
      ~ scales::percent(
        .x,
        accuracy = 0.1
      )
    )
  ) %>%
  knitr::kable(
    align = c(
      "l",
      "r",
      "r",
      "r",
      "r",
      "r",
      "r",
      "r"
    )
  )

# 4. 作図用データ
x_seq <- seq(
  0,
  1,
  length.out = 500
)

dist_data <- lapply(
  seq_along(second_patterns),
  function(i) {

    pattern <- second_patterns[i]
    a <- post_alpha[i]
    b <- sum_post_alpha - a

    data.frame(
      second_ingredient = pattern,
      x = x_seq,
      density = dbeta(
        x_seq,
        a,
        b
      )
    )
  }
) %>%
  bind_rows()

# 通説上の理論値
theory_lines <- data.frame(
  val = c(
    1/3,
    2/3
  )
)

# 5. 可視化
showtext_auto()

ggplot(
  dist_data,
  aes(
    x = x,
    y = density,
    color = second_ingredient,
    fill = second_ingredient
  )
) +
  geom_area(
    alpha = 0.1,
    position = "identity"
  ) +
  geom_line(
    linewidth = 1
  ) +
  geom_vline(
    data = data.frame(
      second_ingredient = second_patterns,
      mean_val = post_alpha / sum_post_alpha
    ),
    aes(
      xintercept = mean_val,
      color = second_ingredient
    ),
    linetype = "dashed",
    alpha = 0.5
  ) +
  geom_vline(
    data = theory_lines,
    aes(
      xintercept = val
    ),
    linetype = "dotted",
    color = "black",
    linewidth = 0.8,
    alpha = 0.6
  ) +
  scale_x_continuous(
    labels = scales::percent,
    breaks = seq(
      0,
      1,
      0.1
    )
  ) +
  labs(
    title = "食材パターン2枠目出現確率の事後分布（ベイズ推定）",
    subtitle = paste0(
      "事前分布: Dirichlet(1,1), サンプルサイズ N = ",
      sum(observed_vector)
    ),
    x = "出現確率",
    y = "確率密度",
    caption = "破線：事後平均、点線：通説上の理論値"
  ) +
  theme_minimal(
    base_family = "noto"
  ) +
  theme(
    legend.position = "right",
    panel.grid.minor = element_blank()
  )
```
## 3枠目

```{r}
# 1. データの読み込みとカウント
# 2枠種を除外した集計対象データ df を使用
third_patterns <- c(
  "A",
  "B",
  "C"
)

observed_counts_third <- df %>%
  count(`3枠目`) %>%
  complete(
    `3枠目` = third_patterns,
    fill = list(n = 0)
  )

# 2. ベイズ更新
# 事前分布: Dirichlet(1, 1, 1)
prior_alpha <- 1

observed_vector <- observed_counts_third$n
post_alpha <- prior_alpha + observed_vector
sum_post_alpha <- sum(post_alpha)

# 3. 事後分布の要約表
posterior_summary_third <- tibble(
  `3枠目` = third_patterns,
  実測数 = observed_vector,
  実測割合 = observed_vector / sum(observed_vector),
  事後平均 = post_alpha / sum_post_alpha,
  信用区間下限 = map_dbl(
    seq_along(third_patterns),
    function(i) {
      qbeta(
        0.025,
        shape1 = post_alpha[i],
        shape2 = sum_post_alpha - post_alpha[i]
      )
    }
  ),
  信用区間上限 = map_dbl(
    seq_along(third_patterns),
    function(i) {
      qbeta(
        0.975,
        shape1 = post_alpha[i],
        shape2 = sum_post_alpha - post_alpha[i]
      )
    }
  ),
  理論値 = rep(
    1/3,
    length(third_patterns)
  )
)

posterior_summary_third %>%
  mutate(
    across(
      c(
        実測割合,
        事後平均,
        信用区間下限,
        信用区間上限,
        理論値
      ),
      ~ scales::percent(
        .x,
        accuracy = 0.1
      )
    )
  ) %>%
  knitr::kable(
    align = c(
      "l",
      "r",
      "r",
      "r",
      "r",
      "r",
      "r"
    )
  )

# 4. 作図用データ
x_seq <- seq(
  0,
  1,
  length.out = 500
)

dist_data <- lapply(
  seq_along(third_patterns),
  function(i) {

    pattern <- third_patterns[i]
    a <- post_alpha[i]
    b <- sum_post_alpha - a

    data.frame(
      third_ingredient = pattern,
      x = x_seq,
      density = dbeta(
        x_seq,
        a,
        b
      )
    )
  }
) %>%
  bind_rows()

# 通説上の理論値
# 3枠とも同じなので線は1本だけでよい
theory_lines <- data.frame(
  val = 1/3
)

# 5. 可視化
showtext_auto()

ggplot(
  dist_data,
  aes(
    x = x,
    y = density,
    color = third_ingredient,
    fill = third_ingredient
  )
) +
  geom_area(
    alpha = 0.1,
    position = "identity"
  ) +
  geom_line(
    linewidth = 1
  ) +
  geom_vline(
    data = data.frame(
      third_ingredient = third_patterns,
      mean_val = post_alpha / sum_post_alpha
    ),
    aes(
      xintercept = mean_val,
      color = third_ingredient
    ),
    linetype = "dashed",
    alpha = 0.5
  ) +
  geom_vline(
    data = theory_lines,
    aes(
      xintercept = val
    ),
    linetype = "dotted",
    color = "black",
    linewidth = 0.8,
    alpha = 0.6
  ) +
  scale_x_continuous(
    labels = scales::percent,
    breaks = seq(
      0,
      1,
      0.1
    )
  ) +
  labs(
    title = "食材パターン3枠目出現確率の事後分布（ベイズ推定）",
    subtitle = paste0(
      "事前分布: Dirichlet(1,1,1), サンプルサイズ N = ",
      sum(observed_vector)
    ),
    x = "出現確率",
    y = "確率密度",
    caption = "破線：事後平均、点線：通説上の理論値"
  ) +
  theme_minimal(
    base_family = "noto"
  ) +
  theme(
    legend.position = "right",
    panel.grid.minor = element_blank()
  )
```

## 全パターン

```{r}
# 1. データの読み込みとカウント
# 2枠種を除外した集計対象データ df を使用
patterns_all <- c(
  "AAA",
  "AAB",
  "AAC",
  "ABA",
  "ABB",
  "ABC"
)

observed_counts <- df %>%
  count(食材パターン) %>%
  complete(
    食材パターン = patterns_all,
    fill = list(n = 0)
  )

# 2. ベイズ更新
# 事前分布: Dirichlet(1, 1, 1, 1, 1, 1)
prior_alpha <- 1

observed_vector <- observed_counts$n
post_alpha <- prior_alpha + observed_vector
sum_post_alpha <- sum(post_alpha)

# 3. 事後分布の要約表
posterior_summary_all <- tibble(
  食材パターン = patterns_all,
  実測数 = observed_vector,
  実測割合 = observed_vector / sum(observed_vector),
  事後平均 = post_alpha / sum_post_alpha,
  信用区間下限 = map_dbl(
    seq_along(patterns_all),
    function(i) {
      qbeta(
        0.025,
        shape1 = post_alpha[i],
        shape2 = sum_post_alpha - post_alpha[i]
      )
    }
  ),
  信用区間上限 = map_dbl(
    seq_along(patterns_all),
    function(i) {
      qbeta(
        0.975,
        shape1 = post_alpha[i],
        shape2 = sum_post_alpha - post_alpha[i]
      )
    }
  ),
  理論値 = c(
    1/9,
    1/9,
    1/9,
    2/9,
    2/9,
    2/9
  )
)

posterior_summary_all %>%
  mutate(
    across(
      c(
        実測割合,
        事後平均,
        信用区間下限,
        信用区間上限,
        理論値
      ),
      ~ scales::percent(
        .x,
        accuracy = 0.1
      )
    )
  ) %>%
  knitr::kable(
    align = c(
      "l",
      "r",
      "r",
      "r",
      "r",
      "r",
      "r"
    )
  )

# 4. 作図用データ
x_seq <- seq(
  0,
  0.45,
  length.out = 500
)

dist_data <- lapply(
  seq_along(patterns_all),
  function(i) {

    pattern <- patterns_all[i]
    a <- post_alpha[i]
    b <- sum_post_alpha - a

    data.frame(
      食材パターン = pattern,
      x = x_seq,
      density = dbeta(
        x_seq,
        a,
        b
      )
    )
  }
) %>%
  bind_rows()

# 通説上の理論値
theory_lines <- data.frame(
  val = c(
    1/9,
    2/9
  )
)

# 5. 可視化
showtext_auto()

ggplot(
  dist_data,
  aes(
    x = x,
    y = density,
    color = 食材パターン,
    fill = 食材パターン
  )
) +
  geom_area(
    alpha = 0.1,
    position = "identity"
  ) +
  geom_line(
    linewidth = 1
  ) +
  geom_vline(
    data = data.frame(
      食材パターン = patterns_all,
      mean_val = post_alpha / sum_post_alpha
    ),
    aes(
      xintercept = mean_val,
      color = 食材パターン
    ),
    linetype = "dashed",
    alpha = 0.5
  ) +
  geom_vline(
    data = theory_lines,
    aes(
      xintercept = val
    ),
    linetype = "dotted",
    color = "black",
    linewidth = 0.8,
    alpha = 0.6
  ) +
  scale_x_continuous(
    labels = scales::percent,
    breaks = seq(
      0,
      0.5,
      0.1
    )
  ) +
  labs(
    title = "食材パターン出現確率の事後分布（ベイズ推定）",
    subtitle = paste0(
      "事前分布: Dirichlet(1,1,1,1,1,1), サンプルサイズ N = ",
      sum(observed_vector)
    ),
    x = "出現確率",
    y = "確率密度",
    caption = "破線：事後平均、点線：通説上の理論値"
  ) +
  theme_minimal(
    base_family = "noto"
  ) +
  theme(
    legend.position = "right",
    panel.grid.minor = element_blank()
  )
```

## 3枠目一様・枠間独立を仮定した全パターン

3枠目の A、B、C がそれぞれ $1/3$ で出現し、
2枠目と3枠目が独立であると仮定する。

2枠目Aの出現確率を $p$ とすると、

$$
P(AAA)=P(AAB)=P(AAC)=\frac{p}{3},
$$

$$
P(ABA)=P(ABB)=P(ABC)=\frac{1-p}{3}
$$

となる。

直接推定との比較でサンプルをそろえるため、
ここでは2枠種を除いた `df` を使用する。

```{r}
# 既に作成した2枠目×3枠目の分割表から、2枠目の出現数を集計
slot2_counts_assumed <- rowSums(
  tab_slot2_slot3
)

# p = P(2枠目 = A) の事前分布を Beta(1, 1) とする
# 直接推定の Dirichlet(1, ..., 1) から p に誘導される事前分布は
# Beta(3, 3) であり、区間幅を厳密に比較する場合は事前分布も
# そろえる必要がある。後段で感度を確認する。
prior_alpha_slot2_assumed <- c(
  A = 1,
  B = 1
)

posterior_alpha_slot2_assumed <-
  prior_alpha_slot2_assumed +
  slot2_counts_assumed

posterior_total_slot2_assumed <- sum(
  posterior_alpha_slot2_assumed
)

p_slot2_A_mean_assumed <- unname(
  posterior_alpha_slot2_assumed["A"] /
    posterior_total_slot2_assumed
)

p_slot2_A_ci_assumed <- qbeta(
  c(
    0.025,
    0.975
  ),
  shape1 = posterior_alpha_slot2_assumed["A"],
  shape2 = posterior_alpha_slot2_assumed["B"]
)

posterior_summary_slot2_assumed <- tibble(
  A出現数 = unname(
    slot2_counts_assumed["A"]
  ),
  サンプルサイズ = sum(
    slot2_counts_assumed
  ),
  A実測割合 = unname(
    slot2_counts_assumed["A"] /
      sum(slot2_counts_assumed)
  ),
  A事後平均 = p_slot2_A_mean_assumed,
  信用区間下限 = p_slot2_A_ci_assumed[1],
  信用区間上限 = p_slot2_A_ci_assumed[2],
  `P(p < 1/3 | data)` = pbeta(
    1/3,
    shape1 = posterior_alpha_slot2_assumed["A"],
    shape2 = posterior_alpha_slot2_assumed["B"]
  )
)

posterior_summary_slot2_assumed %>%
  mutate(
    across(
      c(
        A実測割合,
        A事後平均,
        信用区間下限,
        信用区間上限,
        `P(p < 1/3 | data)`
      ),
      ~ scales::percent(
        .x,
        accuracy = 0.1
      )
    )
  ) %>%
  knitr::kable()
```

```{r}
posterior_summary_patterns_assumed <- tibble(
  食材パターン = patterns_all,
  事後平均 = c(
    rep(
      p_slot2_A_mean_assumed / 3,
      3
    ),
    rep(
      (1 - p_slot2_A_mean_assumed) / 3,
      3
    )
  ),
  信用区間下限 = c(
    rep(
      p_slot2_A_ci_assumed[1] / 3,
      3
    ),
    rep(
      (1 - p_slot2_A_ci_assumed[2]) / 3,
      3
    )
  ),
  信用区間上限 = c(
    rep(
      p_slot2_A_ci_assumed[2] / 3,
      3
    ),
    rep(
      (1 - p_slot2_A_ci_assumed[1]) / 3,
      3
    )
  ),
  通説上の値 = unname(
    q_pattern[patterns_all]
  )
)

posterior_summary_patterns_assumed %>%
  mutate(
    across(
      c(
        事後平均,
        信用区間下限,
        信用区間上限,
        通説上の値
      ),
      ~ scales::percent(
        .x,
        accuracy = 0.1
      )
    )
  ) %>%
  knitr::kable()
```

### 事前分布の感度確認

6パターンの直接推定で用いた
$\mathrm{Dirichlet}(1,1,1,1,1,1)$ から、
2枠目A側の合計確率 $p$ に誘導される事前分布は
$\mathrm{Beta}(3,3)$ となる。

したがって、上の $\mathrm{Beta}(1,1)$ による推定と
6パターンの直接推定は、事前分布まで厳密にそろえた比較ではない。
$\mathrm{Beta}(3,3)$ を用いた場合も確認する。

```{r}
posterior_alpha_slot2_aligned <-
  c(
    A = 3,
    B = 3
  ) +
  slot2_counts_assumed

p_slot2_A_mean_aligned <- unname(
  posterior_alpha_slot2_aligned["A"] /
    sum(posterior_alpha_slot2_aligned)
)

p_slot2_A_ci_aligned <- qbeta(
  c(
    0.025,
    0.975
  ),
  shape1 = posterior_alpha_slot2_aligned["A"],
  shape2 = posterior_alpha_slot2_aligned["B"]
)

tibble(
  A事後平均 = p_slot2_A_mean_aligned,
  A信用区間下限 = p_slot2_A_ci_aligned[1],
  A信用区間上限 = p_slot2_A_ci_aligned[2],
  `P(p < 1/3 | data)` = pbeta(
    1/3,
    shape1 = posterior_alpha_slot2_aligned["A"],
    shape2 = posterior_alpha_slot2_aligned["B"]
  ),
  AAA事後平均 = p_slot2_A_mean_aligned / 3,
  AAA信用区間下限 = p_slot2_A_ci_aligned[1] / 3,
  AAA信用区間上限 = p_slot2_A_ci_aligned[2] / 3
) %>%
  mutate(
    across(
      everything(),
      ~ scales::percent(
        .x,
        accuracy = 0.1
      )
    )
  ) %>%
  knitr::kable()
```

サンプルサイズが353あるため、
事前分布をそろえても実質的な解釈は変わらない。


# 週単位のパターン別出現率

```{r}
df_week <- df %>%
  mutate(週 = floor_date(as.Date(日付), unit = "week", week_start = 2)) %>% # 火曜日始まり。月曜日の睡眠分の記録は火曜日の日付でつくため。
  filter(週 >= as.Date("2025-11-17")) # 2025-11-10週のデータは1件しかないため除外

df_week2 <- df2 %>%
  mutate(週 = floor_date(as.Date(日付), unit = "week", week_start = 2)) %>% # 火曜日始まり。月曜日の睡眠分の記録は火曜日の日付でつくため。
  filter(週 >= as.Date("2025-11-17")) # 2025-11-10週のデータは1件しかないため除外

glimpse(df_week)
```

## 2枠目
```{r}


# Prepare data for stacked bar chart (counts)
counts_2枠目 <- df_week2 %>%
  group_by(週, `2枠目`) %>%
  summarise(count = n(), .groups = 'drop') %>%
  complete(週, `2枠目`, fill = list(count = 0)) %>%
  group_by(週) %>%
  mutate(ratio = count / sum(count)) %>%
  ungroup()

# Draw stacked bar chart of counts
print(ggplot(counts_2枠目, aes(x = 週, y = count, fill = `2枠目`)) +
  geom_bar(stat = "identity") +
  labs(title = "Weekly Counts of 'A' and 'B' in 2枠目",
       x = "Week",
       y = "Count",
       fill = "2枠目") +
  theme_minimal())

# Draw line chart of ratios (using previously calculated ratio_2枠目)
print(ggplot(counts_2枠目, aes(x = 週, y = ratio, color = `2枠目`)) +
  geom_line(linewidth = 1) + # Reverting to size
  geom_point(size = 2) + # Reverting to size
  labs(title = "Weekly Ratio of 'A' and 'B' in 2枠目",
       x = "Week",
       y = "Ratio",
       color = "2枠目") +
  scale_y_continuous(labels = scales::percent, limits = c(0, 1.0)) + # Y軸を%表記に
  theme_minimal())
```

## 3枠目
```{r}
# ratio_3枠目 <- df %>%
#   group_by(週) %>%
#   count(`3枠目`) %>%
#   mutate(ratio = n / sum(n)) %>%
#   select(週, `3枠目`, ratio)

# Prepare data for stacked bar chart (counts)
counts_3枠目 <- df_week %>%
  group_by(週, `3枠目`) %>%
  summarise(count = n(), .groups = 'drop') %>%
  complete(週, `3枠目`, fill = list(count = 0)) %>%
  group_by(週) %>%
  mutate(ratio = count / sum(count)) %>%
  ungroup()

# Draw stacked bar chart of counts
print(ggplot(counts_3枠目, aes(x = 週, y = count, fill = `3枠目`)) +
  geom_bar(stat = "identity") +
  labs(title = "Weekly Counts of 'A' and 'B' and 'C' in 3枠目",
       x = "Week",
       y = "Count",
       fill = "3枠目") +
  theme_minimal())

# Draw line chart of ratios (using previously calculated ratio_3枠目)
print(ggplot(counts_3枠目, aes(x = 週, y = ratio, color = `3枠目`)) +
  geom_line(size = 1) + # Reverting to size
  geom_point(size = 2) + # Reverting to size
  labs(title = "Weekly Ratio of 'A' and 'B' and 'C' in 3枠目",
       x = "Week",
       y = "Ratio",
       color = "3枠目") +
  scale_y_continuous(labels = scales::percent, limits = c(0, 1.0)) + # Y軸を%表記に
  theme_minimal())

```

## 全比較
```{r}
# Prepare data for stacked bar chart (counts)
counts_all_pattern <- df_week %>%
  # 1. まずは存在するデータだけでカウント
  group_by(週, `食材パターン`) %>%
  summarise(count = n(), .groups = 'drop') %>%

  # 2. 全ての「週」と「食材パターン」の組み合わせを生成し、無い所を0で埋める
  complete(週, `食材パターン`, fill = list(count = 0)) %>%

  # 3. 0埋めした状態で、週ごとの比率を計算し直す
  group_by(週) %>%
  mutate(ratio = count / sum(count)) %>%
  ungroup()

# Draw stacked bar chart of counts
print(ggplot(counts_all_pattern, aes(x = 週, y = count, fill = `食材パターン`)) +
  geom_bar(stat = "identity") +
  labs(title = "Weekly Counts of 'A' and 'B' and 'C' in 3枠目",
       x = "Week",
       y = "Count",
       fill = "食材パターン") +
  theme_minimal())

# Draw line chart of ratios (using previously calculated ratio_3枠目)
print(ggplot(counts_all_pattern, aes(x = 週, y = ratio, color = `食材パターン`)) +
  geom_line(size = 1) + # Reverting to size
  geom_point(size = 2) + # Reverting to size
  labs(title = "Weekly Ratio of 'A' and 'B' and 'C' in 3枠目",
       x = "Week",
       y = "Ratio",
       color = "食材パターン") +
  scale_y_continuous(labels = scales::percent, limits = c(0, 0.7)) + # Y軸を%表記に
  theme_minimal())

```
```{r}
# 1. 週次集計とデータの整形
df_plot <- df_week %>%
  group_by(週, 食材パターン) %>%
  summarise(count = n(), .groups = 'drop') %>%
  # ゼロ埋め（前回お伝えした魔法の関数）
  complete(週, 食材パターン, fill = list(count = 0)) %>%
  # 週ごとの比率計算
  group_by(週) %>%
  mutate(ratio = count / sum(count)) %>%
  ungroup() %>%
  # 2枠目と3枠目を抽出して、グラフの行と列の変数を作る
  mutate(
    `2枠目` = substr(食材パターン, 2, 2),
    `3枠目` = substr(食材パターン, 3, 3)
  )

# 2. 理論値（攻略サイト準拠モデル：1/9 or 2/9）と実測値の設定
theoretical_ratios <- data.frame(
  食材パターン = c("AAA", "AAB", "AAC", "ABA", "ABB", "ABC"),
  theory = c(1/9, 1/9, 1/9, 2/9, 2/9, 2/9)
)

overall_ratios <- df %>%
  count(食材パターン) %>%
  mutate(overall_avg = n / sum(n)) %>%
  dplyr::select(食材パターン, overall_avg)

df_plot <- df_plot %>%
  left_join(theoretical_ratios, by = "食材パターン") %>%
  left_join(overall_ratios, by = "食材パターン")

# 各パネルの左上に表示するためのラベル用データを作成
df_label <- df_plot %>%
  group_by(食材パターン, `2枠目`, `3枠目`) %>%
  summarise(
    x = min(週),  # X軸の左端（週の最小値）
    y = 0.65,     # Y軸の上端付近（limitsの0.7より少し下）
    .groups = 'drop'
  )

# 3. 描画（2行×3列のタイル配置）
showtext_auto()

ggplot(df_plot, aes(x = 週, y = ratio)) +
  # 実測値（折れ線と点）
  geom_line(color = "steelblue", size = 0.8) +
  geom_point(color = "steelblue", size = 1.5) +


  # A. 理論値（赤の点線：攻略サイトモデル）
  geom_hline(aes(yintercept = theory), linetype = "dashed", color = "firebrick", alpha = 0.7) +

  # B. 実測の期間全体平均（オレンジの点線：あなたの実績値）
  geom_hline(aes(yintercept = overall_avg), linetype = "dotted", color = "darkorange", size = 0.8) +

  # パターン名の表示
  geom_label(
    data = df_label,
    aes(x = x, y = y, label = 食材パターン),
    hjust = 0,             # 左寄せ
    vjust = 1,             # 上寄せ
    size = 4.5,            # ボックスに合わせて少し文字を小さく
    fontface = "bold",
    family = "noto",
    color = "black",   # 文字色（黒）
    fill = "white",        # ボックスの内側の色（白）
    label.size = 0.6,      # 枠線の太さ
    label.r = unit(0.15, "lines"), # 角の丸み（完全に四角なら 0 に）
    alpha = 0.85           # 少し背景を透かせる（文字は見やすく、後ろの線が少し見える）
  ) +

  # タイル状に配置（行に2枠目、列に3枠目）
  facet_grid(`2枠目` ~ `3枠目`, labeller = label_both) +
  # 見た目の調整
  scale_y_continuous(labels = scales::percent, limits = c(0, 0.7)) + # Y軸を%表記に
  labs(
    title = "食材パターン別 出現割合の週次推移",
    subtitle = "青線：週次、赤破線：理論値、橙点線：実測全体平均",
    x = "週（火曜始まり）",
    y = "週内での出現割合"
  ) +
  theme_minimal(base_family = "noto") +
  theme(
    strip.background = element_rect(fill = "gray90"),
    strip.text = element_text(size = 12, face = "bold"),
    panel.spacing = unit(1, "lines")
  )
```

# 月次集計

```{r}
df_month <- df %>%
  mutate(月 = floor_date(as.Date(日付), unit = "month"))
  # filter(月 >= as.Date("2025-12-01")) # 計測開始が2025-11-17からのため、12月開始とする

df_month2 <- df2 %>%
  mutate(月 = floor_date(as.Date(日付), unit = "month"))
  # filter(月 >= as.Date("2025-12-01")) # 計測開始が2025-11-17からのため、12月開始とする

glimpse(df_month)
```

## 2枠目

```{r}
# Prepare data for stacked bar chart (counts)
counts_all_pattern <- df_month2 %>%
  # 1. まずは存在するデータだけでカウント
  group_by(月, `2枠目`) %>%
  summarise(count = n(), .groups = 'drop') %>%

  # 2. 全ての「月」と「食材パターン」の組み合わせを生成し、無い所を0で埋める
  complete(月, `2枠目`, fill = list(count = 0)) %>%

  # 3. 0埋めした状態で、月ごとの比率を計算し直す
  group_by(月) %>%
  mutate(ratio = count / sum(count)) %>%
  ungroup()

# Draw stacked bar chart of counts
print(ggplot(counts_all_pattern, aes(x = 月, y = count, fill = `2枠目`)) +
  geom_bar(stat = "identity") +
  labs(title = "Monthly Counts of 'A' and 'B' in 2枠目",
       x = "Month",
       y = "Count",
       fill = "2枠目") +
  theme_minimal())

# Draw line chart of ratios (using previously calculated ratio_3枠目)
print(ggplot(counts_all_pattern, aes(x = 月, y = ratio, color = `2枠目`)) +
  geom_line(size = 1) + # Reverting to size
  geom_hline(yintercept = c(2/3, 1/3), linetype = "dashed") +
  geom_point(size = 2) + # Reverting to size
  labs(title = "Monthly Ratio of 'A' and 'B' in 2枠目",
       x = "Month",
       y = "Ratio",
       color = "2枠目") +
  scale_y_continuous(labels = scales::percent, limits = c(0, 1.0)) + # Y軸を%表記に
  theme_minimal())

```

## 3枠目
```{r}
# Prepare data for stacked bar chart (counts)
counts_all_pattern <- df_month %>%
  # 1. まずは存在するデータだけでカウント
  group_by(月, `3枠目`) %>%
  summarise(count = n(), .groups = 'drop') %>%

  # 2. 全ての「月」と「食材パターン」の組み合わせを生成し、無い所を0で埋める
  complete(月, `3枠目`, fill = list(count = 0)) %>%

  # 3. 0埋めした状態で、月ごとの比率を計算し直す
  group_by(月) %>%
  mutate(ratio = count / sum(count)) %>%
  ungroup()

# Draw stacked bar chart of counts
print(ggplot(counts_all_pattern, aes(x = 月, y = count, fill = `3枠目`)) +
  geom_bar(stat = "identity") +
  labs(title = "Monthly Counts of 'A' and 'B' and 'C' in 3枠目",
       x = "Month",
       y = "Count",
       fill = "3枠目") +
  theme_minimal())

# Draw line chart of ratios (using previously calculated ratio_3枠目)
print(ggplot(counts_all_pattern, aes(x = 月, y = ratio, color = `3枠目`)) +
  geom_line(size = 1) + # Reverting to size
  geom_hline(yintercept = c(1/3), linetype = "dashed") +
  geom_point(size = 2) + # Reverting to size
  labs(title = "Monthly Ratio of 'A' and 'B' and 'C' in 3枠目",
       x = "Month",
       y = "Ratio",
       color = "3枠目") +
  scale_y_continuous(labels = scales::percent, limits = c(0, 0.6)) + # Y軸を%表記に
  theme_minimal())

```

## 全パターン

```{r}
# Prepare data for stacked bar chart (counts)
counts_all_pattern <- df_month %>%
  # 1. まずは存在するデータだけでカウント
  group_by(月, `食材パターン`) %>%
  summarise(count = n(), .groups = 'drop') %>%

  # 2. 全ての「月」と「食材パターン」の組み合わせを生成し、無い所を0で埋める
  complete(月, `食材パターン`, fill = list(count = 0)) %>%

  # 3. 0埋めした状態で、月ごとの比率を計算し直す
  group_by(月) %>%
  mutate(ratio = count / sum(count)) %>%
  ungroup()

# Draw stacked bar chart of counts
print(ggplot(counts_all_pattern, aes(x = 月, y = count, fill = `食材パターン`)) +
  geom_bar(stat = "identity") +
  labs(title = "Monthly Counts of Ingredient Patterns",
       x = "Month",
       y = "Count",
       fill = "食材パターン") +
  theme_minimal())

# Draw line chart of ratios (using previously calculated ratio_3枠目)
print(ggplot(counts_all_pattern, aes(x = 月, y = ratio, color = `食材パターン`)) +
  geom_line(size = 1) + # Reverting to size
  geom_hline(yintercept = c(1/9, 2/9), linetype = "dashed") +
  geom_point(size = 2) + # Reverting to size
  labs(title = "Monthly Ratio of Ingredient Patterns",
       x = "Month",
       y = "Ratio",
       color = "食材パターン") +
  scale_y_continuous(labels = scales::percent, limits = c(0, 0.4)) + # Y軸を%表記に
  theme_minimal())

```

# 移動比率

```{r}
df_for_rolling <- df %>%
  arrange(`日付`) %>%
  mutate(
    idx = row_number()
  )

plot_start <- min(df_for_rolling$`日付`) + lubridate::days(29)

# 2枠種含む
df_for_rolling2 <- df2 %>%
  arrange(`日付`) %>%
  mutate(
    idx = row_number()
  )
```

## 2枠目

```{r}
daily_second <- df_for_rolling2 %>%
  count(`日付`, `2枠目`, name = "n") %>%
  complete(
    `日付` = seq(min(`日付`), max(`日付`), by = "day"),
    `2枠目` = c("A", "B"),
    fill = list(n = 0)
  )

roll_second_30d <- daily_second %>%
  group_by(`2枠目`) %>%
  arrange(`日付`, .by_group = TRUE) %>%
  mutate(
    roll_n = slide_index_dbl(
      .x = n,
      .i = `日付`,
      .f = sum,
      .before = days(29),
      .complete = TRUE
    )
  ) %>%
  ungroup() %>%
  group_by(`日付`) %>%
  mutate(
    total_30d = sum(roll_n),
    roll30d = if_else(total_30d > 0, roll_n / total_30d, NA_real_)
  ) %>%
  ungroup() %>%
  filter(`日付` >= plot_start)

ggplot(roll_second_30d, aes(x = `日付`, y = roll30d, color = `2枠目`)) +
  geom_line() +
  geom_hline(yintercept = c(1/3, 2/3), linetype = "dashed") +
  scale_y_continuous(labels = percent) +
  theme_minimal() +
  labs(
    title = "2枠目 A/B のローリング30日比率",
    x = "日付",
    y = "直近30日での比率",
    color = "2枠目"
  )
```
## 3枠目
```{r}
daily_third <- df_for_rolling %>%
  count(`日付`, `3枠目`, name = "n") %>%
  complete(
    `日付` = seq(min(`日付`), max(`日付`), by = "day"),
    `3枠目` = c("A", "B", "C"),
    fill = list(n = 0)
  )

roll_third_30d <- daily_third %>%
  group_by(`3枠目`) %>%
  arrange(`日付`, .by_group = TRUE) %>%
  mutate(
    roll_n = slide_index_dbl(
      .x = n,
      .i = `日付`,
      .f = sum,
      .before = days(29),
      .complete = FALSE
    )
  ) %>%
  ungroup() %>%
  group_by(`日付`) %>%
  mutate(
    total_30d = sum(roll_n),
    roll30d = if_else(total_30d > 0, roll_n / total_30d, NA_real_)
  ) %>%
  ungroup() %>%
  filter(`日付` >= plot_start)

ggplot(roll_third_30d, aes(x = `日付`, y = roll30d, color = `3枠目`)) +
  geom_line() +
  geom_hline(yintercept = 1/3, linetype = "dashed") +
  scale_y_continuous(labels = percent) +
  theme_minimal() +
  labs(
    title = "3枠目 A/B/C のローリング30日比率",
    x = "日付",
    y = "直近30日での比率",
    color = "3枠目"
  )
```

```{r}
daily_all <- df_for_rolling %>%
  count(`日付`, `食材パターン`, name = "n") %>%
  complete(
    `日付` = seq(min(`日付`), max(`日付`), by = "day"),
    `食材パターン` = c("AAA", "AAB", "AAC", "ABA", "ABB", "ABC"),
    fill = list(n = 0)
  )

roll_all_30d <- daily_all %>%
  group_by(`食材パターン`) %>%
  arrange(`日付`, .by_group = TRUE) %>%
  mutate(
    roll_n = slide_index_dbl(
      .x = n,
      .i = `日付`,
      .f = sum,
      .before = days(29),
      .complete = FALSE
    )
  ) %>%
  ungroup() %>%
  group_by(`日付`) %>%
  mutate(
    total_30d = sum(roll_n),
    roll30d = if_else(total_30d > 0, roll_n / total_30d, NA_real_)
  ) %>%
  ungroup() %>%
  filter(`日付` >= plot_start)

ggplot(roll_all_30d, aes(x = `日付`, y = roll30d, color = `食材パターン`)) +
  geom_line() +
  geom_hline(yintercept = c(1/9, 2/9), linetype = "dashed") +
  scale_y_continuous(labels = percent) +
  theme_minimal() +
  labs(
    title = "食材パターンのローリング30日比率",
    x = "日付",
    y = "直近30日での比率",
    color = "食材パターン"
  )
```
## 3枠目（2枠目条件付き）

```{r}
options(
  repr.plot.width = 14,
  repr.plot.height = 7
)

daily_cond <- df_for_rolling %>%
  count(`日付`, `2枠目`, `3枠目`, name = "n") %>%
  complete(
    `日付` = seq(min(`日付`), max(`日付`), by = "day"),
    `2枠目` = c("A", "B"),
    `3枠目` = c("A", "B", "C"),
    fill = list(n = 0)
  )

roll_cond_30d <- daily_cond %>%
  group_by(`2枠目`, `3枠目`) %>%
  arrange(`日付`, .by_group = TRUE) %>%
  mutate(
    roll_n = slide_index_dbl(
      .x = n,
      .i = `日付`,
      .f = sum,
      .before = days(29),
      .complete = FALSE
    )
  ) %>%
  ungroup() %>%
  group_by(`日付`, `2枠目`) %>%
  mutate(
    total_30d = sum(roll_n),
    roll30d = if_else(
      total_30d > 0,
      roll_n / total_30d,
      NA_real_
    )
  ) %>%
  ungroup() %>%
  filter(`日付` >= plot_start)

ggplot(
  roll_cond_30d,
  aes(x = `日付`, y = roll30d, color = `3枠目`)
) +
  geom_line() +
  geom_hline(
    yintercept = 1 / 3,
    linetype = "dashed"
  ) +
  facet_wrap(
    ~ `2枠目`,
    nrow = 1,
    labeller = labeller(
      `2枠目` = c(
        A = "2枠目 A",
        B = "2枠目 B"
      )
    )
  ) +
  scale_y_continuous(labels = percent) +
  theme_minimal() +
  labs(
    title = "2枠目別・3枠目のローリング30日条件付き比率",
    x = "日付",
    y = "直近30日での条件付き比率",
    color = "3枠目"
  )
```

# 累積推移と累積偏差

```{r}
#library(patchwork)

patterns <- c("AAA", "AAB", "AAC", "ABA", "ABB", "ABC")

expected_prob <- tibble(
  `食材パターン` = patterns,
  q = c(1/9, 1/9, 1/9, 2/9, 2/9, 2/9)
)

# 日ごと・食材パターンごとの件数
daily_pattern <- df %>%
  arrange(`日付`) %>%
  count(`日付`, `食材パターン`, name = "n") %>%
  complete(
    `日付` = seq(min(`日付`), max(`日付`), by = "day"),
    `食材パターン` = patterns,
    fill = list(n = 0)
  )

# 日ごとの全観測数と累積観測数
daily_total <- daily_pattern %>%
  group_by(`日付`) %>%
  summarise(
    daily_n = sum(n),
    .groups = "drop"
  ) %>%
  arrange(`日付`) %>%
  mutate(
    cum_total = cumsum(daily_n)
  )

# 各食材パターンについて
# ・累積実測数
# ・累積比率
# ・累積期待値からの偏差
cum_deviation <- daily_pattern %>%
  group_by(`食材パターン`) %>%
  arrange(`日付`, .by_group = TRUE) %>%
  mutate(
    cum_n = cumsum(n)
  ) %>%
  ungroup() %>%
  left_join(daily_total, by = "日付") %>%
  left_join(expected_prob, by = "食材パターン") %>%
  mutate(
    cum_ratio = if_else(
      cum_total > 0,
      cum_n / cum_total,
      NA_real_
    ),
    expected_n = cum_total * q,
    deviation = cum_n - expected_n
  )
```

```{r}
#| fig-width: 14
#| fig-height: 12

# 上段：累積比率
p_ratio <- ggplot(
  cum_deviation,
  aes(
    x = `日付`,
    y = cum_ratio,
    color = `食材パターン`
  )
) +
  geom_line(linewidth = 0.8) +
  geom_hline(
    yintercept = c(1/9, 2/9),
    linetype = "dashed"
  ) +
  scale_y_continuous(
    labels = percent
  ) +
  theme_minimal() +
  labs(
    title = "食材パターンの累積出現比率",
    subtitle = "破線：期待比率 1/9, 2/9",
    x = NULL,
    y = "累積出現比率",
    color = "食材パターン"
  )


# 下段：累積期待値からの偏差
p_deviation <- ggplot(
  cum_deviation,
  aes(
    x = `日付`,
    y = deviation,
    color = `食材パターン`
  )
) +
  geom_line(linewidth = 0.8) +
  geom_hline(
    yintercept = 0,
    linetype = "dashed"
  ) +
  theme_minimal() +
  labs(
    title = "食材パターンの累積期待値からの偏差",
    subtitle = "期待比率 AAA:AAB:AAC:ABA:ABB:ABC = 1:1:1:2:2:2",
    x = "日付",
    y = "実測累積数 - 期待累積数",
    color = "食材パターン"
  )


# 縦に並べる
p_ratio / p_deviation +
  plot_layout(
    heights = c(1, 1),
    guides = "collect"
  ) &
  theme(
    legend.position = "bottom"
  )
```

# パターン連続

## 連検定

```{r}
library(tseries)

# 2枠目のデータをベクトル化 (A/B)
x <- factor(df2$`2枠目`)
# 連検定の実行
runs.test(x)
```

## 可視化

```{r}
# CUSUMチャートを描くコード例
df_cusum <- df %>%
  mutate(
    # Aなら期待値との差分をプラスに、Bならマイナスにする
    # 期待値が1/3なので、Aなら +2/3、Bなら -1/3
    val = ifelse(`2枠目` == "A", 2/3, -1/3),
    cusum = cumsum(val),
    idx = row_number()
  )

ggplot(df_cusum, aes(x = idx, y = cusum)) +
  geom_line(color = "darkgreen", size = 1) +
  geom_hline(yintercept = 0, linetype = "dashed") +
  labs(
    title = "2枠目A出現率の累積偏差 (CUSUM)",
    subtitle = "右肩上がりならAが確変中、右肩下がりならBが多め",
    x = "試行順（古い順）", y = "累積偏差"
  ) +
  theme_minimal(base_family = "noto")
```
