---
title: "2枠目Aの出現確率は時間によらず一定か？"
subtitle: "固定確率・未知の変化点・滑らかな時間変化"
lang: ja
format:
  html:
    toc: true
    toc-depth: 3
    code-fold: false
    code-tools: true
    df-print: paged
execute:
  echo: true
  warning: false
  message: false
---

```{r}
#| label: setup
#| include: false

library(tidyverse)
library(lubridate)
library(scales)
library(slider)
library(googlesheets4)
library(showtext)
library(mgcv)

knitr::opts_chunk$set(
  fig.width = 12,
  fig.height = 7,
  dpi = 120
)

font_add_google(
  "Noto Sans JP",
  "noto"
)

showtext_auto()

format_p <- function(p) {
  if_else(
    p < 0.001,
    "< 0.001",
    sprintf("%.4f", p)
  )
}

gs4_auth()
```

# この分析の位置づけ

`analysis/01_probability.qmd` では、全期間をまとめた2枠目Aの出現割合が、
通説上の確率 $1/3$ より低いという結果が得られた。

ここで新たに調べたい主な問いは、2枠目Aの出現確率が時間によらず一定とみなせるかである。
比較の基準となる固定確率モデルを、次のように定義する。

$$
M_0: p_t = \frac{1}{3}
$$

$$
M_1: p_t = p
$$

$M_0$ と $M_1$ の比較は第1記事との橋渡しであり、
この分析の中心は、今後 $M_1$ と非定常モデルを比較することにある。

本記事の主分析では、全期間で確率が一定の $M_1$ と、
期間中に1回だけ確率が変わる未知の変化点モデル $M_3$ を比較する。
変化点は事前に3月などへ固定せず、候補範囲から推定する。
ただし、急変ではなく緩やかに変化した可能性もあるため、
滑らかな時間変化モデル $M_2$ と $M_1$ の比較も補足的に行う。
$M_2$ と $M_3$ の直接比較は主目的としない。

分析コードは、基本確認、$M_2$、$M_3$、検出力の順に実装しているが、
記事では $M_1$ と $M_3$ の比較を先に示す。

# データ

## データ読み込み

```{r}
#| label: load-data

sheet_url <- "SPREADSHEET_URL_REMOVED_BEFORE_PUBLICATION"

df_org <- read_sheet(
  sheet_url,
  sheet = "記録一覧"
)

# 収集開始前のデータを除外する。
# 2枠目だけを分析するため、2食材種も含める。
df2 <- df_org %>%
  filter(is.na(`収集開始前分`))
```

## 2枠目A/Bの分析データ

Part 1と同じく、2025-11-16から2026-09-05までの観測を使用する。
この期間をコード上で固定し、それより後に追加される観測とは分ける。

```{r}
#| label: prepare-slot2-data

slot2_levels <- c("A", "B")
analysis_start_date <- as.Date("2025-11-16")
analysis_end_date <- as.Date("2026-09-05")

slot2_source <- df2 %>%
  transmute(
    日付 = as.Date(`日付`),
    `2枠目` = as.character(`2枠目`)
  )

slot2_data <- slot2_source %>%
  filter(
    !is.na(日付),
    `2枠目` %in% slot2_levels,
    日付 >= analysis_start_date,
    日付 <= analysis_end_date
  ) %>%
  arrange(日付) %>%
  mutate(
    A指標 = as.integer(`2枠目` == "A")
  )

stopifnot(nrow(slot2_data) > 0)
```

分析対象から除外された行がないか確認する。

```{r}
#| label: data-filter-summary

data_filter_summary <- tibble(
  項目 = c(
    "収集開始前を除外した行数",
    "日付が欠損している行数",
    "2枠目がA/B以外または欠損の行数",
    "分析期間より前のA/B行数",
    "分析期間より後のA/B行数",
    "最終的な分析対象行数"
  ),
  行数 = c(
    nrow(df2),
    sum(is.na(slot2_source$日付)),
    sum(!slot2_source$`2枠目` %in% slot2_levels),
    sum(
      !is.na(slot2_source$日付) &
        slot2_source$`2枠目` %in% slot2_levels &
        slot2_source$日付 < analysis_start_date
    ),
    sum(
      !is.na(slot2_source$日付) &
        slot2_source$`2枠目` %in% slot2_levels &
        slot2_source$日付 > analysis_end_date
    ),
    nrow(slot2_data)
  )
)

data_filter_summary %>%
  knitr::kable()
```

`A指標` は2枠目がAなら1、Bなら0である。

# 日次集計

同じ日に得られた観測は、日次の二項データとしてまとめる。

$$
A_d \sim \operatorname{Binomial}(n_d,p_d)
$$

同じ日の各観測が共通の $p_d$ を持ち、条件付きで独立なら、
個々のBernoulliデータを使う場合と日次集計を使う場合の尤度は本質的に同じである。
ただし、日次集計によって同日内の依存性が解消されるわけではない。

```{r}
#| label: aggregate-daily

daily_slot2 <- slot2_data %>%
  group_by(日付) %>%
  summarise(
    A出現数 = sum(A指標),
    B出現数 = sum(1L - A指標),
    試行数 = n(),
    A出現割合 = A出現数 / 試行数,
    .groups = "drop"
  )

daily_calendar <- tibble(
  日付 = seq(
    min(slot2_data$日付),
    max(slot2_data$日付),
    by = "day"
  )
) %>%
  left_join(
    daily_slot2,
    by = "日付"
  ) %>%
  mutate(
    across(
      c(A出現数, B出現数, 試行数),
      ~ replace_na(.x, 0L)
    ),
    A出現割合 = if_else(
      試行数 > 0,
      A出現数 / 試行数,
      NA_real_
    )
  )
```

観測がない日はカレンダー上の行を作るが、AにもBにも数えない。

# 基本確認

## データ期間と観測数

```{r}
#| label: overview

analysis_overview <- slot2_data %>%
  summarise(
    開始日 = min(日付),
    終了日 = max(日付),
    暦日数 = as.integer(終了日 - 開始日) + 1L,
    観測日数 = n_distinct(日付),
    観測のない日数 = 暦日数 - 観測日数,
    総試行数 = n(),
    A出現数 = sum(A指標),
    B出現数 = sum(1L - A指標),
    A出現割合 = mean(A指標)
  )

analysis_overview %>%
  mutate(
    A出現割合 = scales::percent(
      A出現割合,
      accuracy = 0.1
    )
  ) %>%
  knitr::kable()
```

## 日ごとの試行数

```{r}
#| label: daily-trial-summary

daily_trial_summary <- daily_slot2 %>%
  summarise(
    最小 = min(試行数),
    第1四分位 = unname(quantile(試行数, 0.25)),
    中央値 = median(試行数),
    平均 = mean(試行数),
    第3四分位 = unname(quantile(試行数, 0.75)),
    最大 = max(試行数)
  )

daily_trial_summary %>%
  knitr::kable(
    digits = 2
  )
```

```{r}
#| label: plot-daily-trials
#| fig-cap: "日ごとの試行数。観測がない日は試行数0として表示しているが、A/Bのどちらにも数えていない。"

ggplot(
  daily_calendar,
  aes(
    x = 日付,
    y = 試行数
  )
) +
  geom_col(
    width = 0.9,
    fill = "grey45"
  ) +
  scale_x_date(
    date_breaks = "1 month",
    date_labels = "%Y-%m"
  ) +
  scale_y_continuous(
    breaks = scales::breaks_width(1),
    expand = expansion(mult = c(0, 0.05))
  ) +
  theme_minimal(
    base_family = "noto"
  ) +
  theme(
    axis.text.x = element_text(
      angle = 45,
      hjust = 1
    ),
    panel.grid.minor = element_blank()
  ) +
  labs(
    title = "2枠目分析データの日ごとの試行数",
    x = "日付",
    y = "試行数"
  )
```

# 月次のA出現割合

月次割合は時間推移を把握するための記述的な可視化として使用する。
月ごとの個別検定や、グラフを見て選んだ月を境界とする検定は行わない。

```{r}
#| label: aggregate-monthly

monthly_slot2 <- slot2_data %>%
  mutate(
    月 = floor_date(日付, unit = "month")
  ) %>%
  group_by(月) %>%
  summarise(
    A出現数 = sum(A指標),
    B出現数 = sum(1L - A指標),
    試行数 = n(),
    A出現割合 = A出現数 / 試行数,
    .groups = "drop"
  ) %>%
  rowwise() %>%
  mutate(
    信頼区間下限 = binom.test(
      A出現数,
      試行数
    )$conf.int[1],
    信頼区間上限 = binom.test(
      A出現数,
      試行数
    )$conf.int[2]
  ) %>%
  ungroup()

monthly_slot2 %>%
  mutate(
    across(
      c(
        A出現割合,
        信頼区間下限,
        信頼区間上限
      ),
      ~ scales::percent(
        .x,
        accuracy = 0.1
      )
    )
  ) %>%
  knitr::kable()
```

```{r}
#| label: plot-monthly-ratio
#| fig-cap: "月次のA出現割合と月ごとの95% Clopper–Pearson信頼区間。各区間は点ごとの記述的な区間であり、多時点を同時に評価する区間ではない。"

monthly_plot_upper <- min(
  1,
  max(
    0.5,
    monthly_slot2$信頼区間上限 + 0.08
  )
)

ggplot(
  monthly_slot2,
  aes(
    x = 月,
    y = A出現割合
  )
) +
  geom_hline(
    yintercept = 1 / 3,
    linetype = "dashed",
    color = "firebrick"
  ) +
  geom_errorbar(
    aes(
      ymin = 信頼区間下限,
      ymax = 信頼区間上限
    ),
    width = 8,
    color = "steelblue"
  ) +
  geom_line(
    linewidth = 0.8,
    color = "steelblue"
  ) +
  geom_point(
    aes(size = 試行数),
    color = "steelblue"
  ) +
  geom_text(
    aes(
      y = 信頼区間上限 + 0.025,
      label = paste0("n=", 試行数)
    ),
    size = 3.5,
    vjust = 0
  ) +
  scale_x_date(
    date_breaks = "1 month",
    date_labels = "%Y-%m"
  ) +
  scale_y_continuous(
    labels = scales::label_percent(
      accuracy = 1
    )
  ) +
  coord_cartesian(
    ylim = c(0, monthly_plot_upper)
  ) +
  theme_minimal(
    base_family = "noto"
  ) +
  theme(
    axis.text.x = element_text(
      angle = 45,
      hjust = 1
    ),
    panel.grid.minor = element_blank()
  ) +
  labs(
    title = "2枠目Aの月次出現割合",
    subtitle = "赤破線：通説上の確率 1/3、誤差棒：月ごとの95%信頼区間",
    x = "月",
    y = "A出現割合",
    size = "月の試行数"
  )
```

最初と最後の月は、データ収集期間によって月全体を含まない可能性がある。

# 30日移動割合

各日について、その日を含む直近30暦日のA出現割合を計算する。
最初の29日間は完全な30日窓を作れないため表示しない。

```{r}
#| label: calculate-rolling-30d

rolling_slot2_30d <- daily_calendar %>%
  arrange(日付) %>%
  mutate(
    A出現数30日 = slide_index_dbl(
      .x = A出現数,
      .i = 日付,
      .f = sum,
      .before = days(29),
      .complete = TRUE
    ),
    試行数30日 = slide_index_dbl(
      .x = 試行数,
      .i = 日付,
      .f = sum,
      .before = days(29),
      .complete = TRUE
    ),
    A出現割合30日 = if_else(
      試行数30日 > 0,
      A出現数30日 / 試行数30日,
      NA_real_
    )
  )

rolling_trial_summary <- rolling_slot2_30d %>%
  filter(!is.na(A出現割合30日)) %>%
  summarise(
    窓の数 = n(),
    `30日窓の最小試行数` = min(試行数30日),
    `30日窓の中央値` = median(試行数30日),
    `30日窓の最大試行数` = max(試行数30日)
  )

rolling_trial_summary %>%
  knitr::kable(
    digits = 1
  )
```

```{r}
#| label: plot-rolling-30d
#| fig-cap: "直近30暦日のA出現割合。隣り合う値は観測期間の大部分が重なるため、独立な観測ではない。"

ggplot(
  rolling_slot2_30d,
  aes(
    x = 日付,
    y = A出現割合30日
  )
) +
  geom_hline(
    yintercept = 1 / 3,
    linetype = "dashed",
    color = "firebrick"
  ) +
  geom_line(
    linewidth = 0.9,
    color = "steelblue",
    na.rm = TRUE
  ) +
  scale_x_date(
    date_breaks = "1 month",
    date_labels = "%Y-%m"
  ) +
  scale_y_continuous(
    labels = scales::label_percent(
      accuracy = 1
    ),
    limits = c(0, NA)
  ) +
  theme_minimal(
    base_family = "noto"
  ) +
  theme(
    axis.text.x = element_text(
      angle = 45,
      hjust = 1
    ),
    panel.grid.minor = element_blank()
  ) +
  labs(
    title = "2枠目Aの30日移動割合",
    subtitle = "赤破線：通説上の確率 1/3",
    x = "日付",
    y = "直近30日のA出現割合"
  )
```

この図は、時間変化の候補を把握するための記述的な図である。
重複する移動窓を独立なデータとして検定に使用してはいけない。

# 固定確率モデルの推定と比較

## モデル

日次のBinomialデータに対して、次の2モデルを比較する。

$$
M_0: A_d \sim \operatorname{Binomial}\left(n_d,\frac{1}{3}\right)
$$

$$
M_1: A_d \sim \operatorname{Binomial}(n_d,p),
\qquad p\text{は未知}
$$

今後の時間変化モデルも同じ日次Binomial尤度を使う。

```{r}
#| label: fit-fixed-models

n_slot2 <- nrow(slot2_data)
x_slot2_A <- sum(slot2_data$A指標)

# 日次Binomial尤度を全モデルで共通して計算する関数
daily_binomial_log_lik <- function(
  data,
  prob
) {
  sum(
    dbinom(
      x = data$A出現数,
      size = data$試行数,
      prob = prob,
      log = TRUE
    )
  )
}

# M1: 日次集計データに対する切片のみの二項ロジスティックモデル
model_m1 <- glm(
  cbind(A出現数, B出現数) ~ 1,
  family = binomial(),
  data = daily_slot2
)

p_m1 <- plogis(
  unname(coef(model_m1)[1])
)

log_lik_m0 <- daily_binomial_log_lik(
  data = daily_slot2,
  prob = 1 / 3
)

log_lik_m1 <- daily_binomial_log_lik(
  data = daily_slot2,
  prob = fitted(model_m1)
)

lr_m0_m1 <- 2 * (
  log_lik_m1 - log_lik_m0
)

p_lr_m0_m1 <- pchisq(
  lr_m0_m1,
  df = 1,
  lower.tail = FALSE
)

binom_m0 <- binom.test(
  x = x_slot2_A,
  n = n_slot2,
  p = 1 / 3,
  alternative = "two.sided"
)

# 旧来の「全試行を1個のBinomial観測とする計算」と比較する。
# 絶対的な対数尤度は二項係数が異なるため一致しないが、
# M0とM1の尤度比ではその差が相殺される。
p_m1_all_in_one <- x_slot2_A / n_slot2

log_lik_m0_all_in_one <- dbinom(
  x = x_slot2_A,
  size = n_slot2,
  prob = 1 / 3,
  log = TRUE
)

log_lik_m1_all_in_one <- dbinom(
  x = x_slot2_A,
  size = n_slot2,
  prob = p_m1_all_in_one,
  log = TRUE
)

lr_m0_m1_all_in_one <- 2 * (
  log_lik_m1_all_in_one -
    log_lik_m0_all_in_one
)

binom_m0_from_daily_totals <- binom.test(
  x = sum(daily_slot2$A出現数),
  n = sum(daily_slot2$試行数),
  p = 1 / 3,
  alternative = "two.sided"
)

stopifnot(
  isTRUE(
    all.equal(
      p_m1,
      p_m1_all_in_one,
      tolerance = 1e-12
    )
  ),
  isTRUE(
    all.equal(
      binom_m0$p.value,
      binom_m0_from_daily_totals$p.value,
      tolerance = 1e-12
    )
  ),
  isTRUE(
    all.equal(
      lr_m0_m1,
      lr_m0_m1_all_in_one,
      tolerance = 1e-10
    )
  )
)
```

## 推定結果

```{r}
#| label: fixed-model-estimates

fixed_model_summary <- tibble(
  モデル = c("M0", "M1"),
  仮定 = c(
    "p = 1/3",
    "pは時間によらず一定だが未知"
  ),
  推定確率 = c(
    1 / 3,
    p_m1
  ),
  自由パラメータ数 = c(0L, 1L),
  日次二項対数尤度 = c(
    log_lik_m0,
    log_lik_m1
  )
)

fixed_model_summary %>%
  mutate(
    推定確率 = scales::percent(
      推定確率,
      accuracy = 0.1
    )
  ) %>%
  knitr::kable(
    digits = 3
  )
```

$M_1$ におけるAの推定確率は
`r scales::percent(p_m1, accuracy = 0.1)` である。
正確二項信頼区間による95%信頼区間は、
`r scales::percent(binom_m0$conf.int[1], accuracy = 0.1)` から
`r scales::percent(binom_m0$conf.int[2], accuracy = 0.1)` である。

## モデル比較

```{r}
#| label: compare-fixed-models

fixed_model_comparison <- tibble(
  A出現数 = x_slot2_A,
  総試行数 = n_slot2,
  A実測割合 = x_slot2_A / n_slot2,
  正確二項検定p値 = binom_m0$p.value,
  尤度比統計量 = lr_m0_m1,
  尤度比検定p値 = p_lr_m0_m1
)

fixed_model_comparison %>%
  mutate(
    A実測割合 = scales::percent(
      A実測割合,
      accuracy = 0.1
    )
  ) %>%
  knitr::kable(
    digits = 4
  )
```

## 集約単位を変更しても変わらない量

```{r}
#| label: check-likelihood-aggregation

likelihood_aggregation_check <- tibble(
  計算方法 = c(
    "全試行を1個のBinomial観測として集約",
    "観測日ごとのBinomial観測"
  ),
  M1推定確率 = c(
    p_m1_all_in_one,
    p_m1
  ),
  正確二項検定p値 = c(
    binom_m0$p.value,
    binom_m0_from_daily_totals$p.value
  ),
  M0対M1尤度比統計量 = c(
    lr_m0_m1_all_in_one,
    lr_m0_m1
  )
)

likelihood_aggregation_check %>%
  mutate(
    M1推定確率 = scales::percent(
      M1推定確率,
      accuracy = 0.1
    )
  ) %>%
  knitr::kable(
    digits = 6
  )
```

Binomial観測のまとめ方を変えると、二項係数が変わるため、
$M_0$ と $M_1$ それぞれの絶対的な対数尤度は変化する。
一方、同じ集約単位で計算した2モデル間の尤度比では二項係数が相殺される。
そのため、$M_1$ の推定確率、正確二項検定、尤度比統計量は変わらない。

```{r}
#| label: fixed-model-interpretation
#| include: false

m0_interpretation <- if (
  binom_m0$p.value < 0.05
) {
  paste0(
    "通常の5%有意水準では、固定確率 $p=1/3$ という帰無仮説は棄却される。"
  )
} else {
  paste0(
    "通常の5%有意水準では、固定確率 $p=1/3$ という帰無仮説は棄却されない。"
  )
}
```

正確二項検定のp値は `r format_p(binom_m0$p.value)` である。
`r m0_interpretation`

ただし、この比較で分かるのは、全期間を一つの固定確率としてまとめたときに、
$1/3$ と整合的かどうかである。
$M_1$ の方が $M_0$ より適合しても、出現確率が時間を通じて一定であることを
示したことにはならない。

# 第1段階までのまとめ

この段階では、次の準備と確認を行った。

- `df2` から2枠目A/Bの分析データを作成した
- 日次のA出現数、B出現数、試行数を集計した
- データ期間、総観測数、日ごとの試行数を確認した
- 月次割合と30日移動割合を記述的に可視化した
- $M_0:p=1/3$ と $M_1:p=\text{一定の未知値}$ を推定・比較した

次節では、$M_1$ を基準として滑らかな時間変化モデル $M_2$ を比較する。
月次グラフや30日移動割合の形だけから、変化の有無を確定しない。

# 滑らかな時間変化モデル

## モデル

滑らかな時間変化モデルを、二項GAMとして定義する。

$$
M_2:
A_d \sim \operatorname{Binomial}(n_d,p_d),
\qquad
\operatorname{logit}(p_d)=\beta_0+f(t_d)
$$

$f(t)$ にはthin plate regression splineを使用する。
基底次元は $k=10$ に固定し、平滑化パラメータはREMLで推定する。
低下方向や単調性は仮定しない。

```{r}
#| label: fit-smooth-model

daily_m2_data <- daily_slot2 %>%
  mutate(
    経過日 = as.integer(
      日付 - min(日付)
    )
  )

basis_dimension_m2 <- 10L

model_m2 <- gam(
  cbind(A出現数, B出現数) ~
    s(
      経過日,
      bs = "tp",
      k = 10
    ),
  family = binomial(),
  method = "REML",
  data = daily_m2_data
)

log_lik_m2 <- daily_binomial_log_lik(
  data = daily_m2_data,
  prob = fitted(model_m2)
)

lr_m1_m2 <- 2 * (
  log_lik_m2 - log_lik_m1
)

deviance_improvement_m2 <-
  deviance(model_m1) -
    deviance(model_m2)

stopifnot(
  isTRUE(
    all.equal(
      lr_m1_m2,
      deviance_improvement_m2,
      tolerance = 1e-8
    )
  )
)
```

## 推定結果

```{r}
#| label: summarize-smooth-model

summary_m2 <- summary(model_m2)
smooth_table_m2 <- summary_m2$s.table

m2_smooth_summary <- tibble(
  平滑項 = rownames(smooth_table_m2),
  基底次元 = basis_dimension_m2,
  有効自由度 = unname(
    smooth_table_m2[, "edf"]
  ),
  参照自由度 = unname(
    smooth_table_m2[, "Ref.df"]
  ),
  近似Chi二乗 = unname(
    smooth_table_m2[, "Chi.sq"]
  ),
  近似p値 = unname(
    smooth_table_m2[, "p-value"]
  )
)

m2_smooth_edf <- m2_smooth_summary$有効自由度[[1]]

m2_smooth_summary %>%
  knitr::kable(
    digits = 4
  )
```

平滑項の有効自由度は `r sprintf("%.3f", m2_smooth_edf)` である。
`r if (m2_smooth_edf < 1.1) "現在選択された曲線はlogitスケール上でほぼ直線であり、強い曲率は推定されていない。" else "現在選択された曲線には、logitスケール上で直線では表せない曲率が含まれている。"`

上表のp値はGAMの通常の近似検定による参考値である。
平滑化の選択を含めた主な比較には、後述するパラメトリック・ブートストラップを使用する。

```{r}
#| label: check-smooth-basis

set.seed(20260824)

k_check_m2 <- k.check(
  model_m2,
  n.rep = 1000
) %>%
  as.data.frame() %>%
  rownames_to_column(
    var = "平滑項"
  ) %>%
  as_tibble()

k_check_m2 %>%
  knitr::kable(
    digits = 4
  )
```

`k-index` は、指定した基底次元が小さすぎないかを確認するための診断である。
この診断も確証的な検定としてではなく、モデル設定の点検に使用する。

## 推定された時間変化

```{r}
#| label: predict-smooth-model

prediction_m2 <- tibble(
  日付 = seq(
    min(daily_m2_data$日付),
    max(daily_m2_data$日付),
    by = "day"
  )
) %>%
  mutate(
    経過日 = as.integer(
      日付 - min(daily_m2_data$日付)
    )
  )

prediction_link_m2 <- predict(
  model_m2,
  newdata = prediction_m2,
  type = "link",
  se.fit = TRUE,
  unconditional = TRUE
)

prediction_m2 <- prediction_m2 %>%
  mutate(
    link = as.numeric(
      prediction_link_m2$fit
    ),
    link_se = as.numeric(
      prediction_link_m2$se.fit
    ),
    推定確率 = plogis(link),
    信頼区間下限 = plogis(
      link - qnorm(0.975) * link_se
    ),
    信頼区間上限 = plogis(
      link + qnorm(0.975) * link_se
    )
  )
```

```{r}
#| label: plot-smooth-model
#| fig-cap: "M2で推定した時間変化と点ごとの95%信頼区間。月次の点と誤差棒は記述的な補助表示である。"

ggplot() +
  geom_hline(
    yintercept = 1 / 3,
    linetype = "dashed",
    color = "firebrick"
  ) +
  geom_hline(
    yintercept = p_m1,
    linetype = "dotted",
    color = "darkorange",
    linewidth = 0.9
  ) +
  geom_ribbon(
    data = prediction_m2,
    aes(
      x = 日付,
      ymin = 信頼区間下限,
      ymax = 信頼区間上限
    ),
    fill = "steelblue",
    alpha = 0.18
  ) +
  geom_line(
    data = prediction_m2,
    aes(
      x = 日付,
      y = 推定確率
    ),
    color = "steelblue",
    linewidth = 1.1
  ) +
  geom_errorbar(
    data = monthly_slot2,
    aes(
      x = 月 + days(14),
      ymin = 信頼区間下限,
      ymax = 信頼区間上限
    ),
    width = 6,
    color = "grey45",
    alpha = 0.65
  ) +
  geom_point(
    data = monthly_slot2,
    aes(
      x = 月 + days(14),
      y = A出現割合,
      size = 試行数
    ),
    color = "grey30",
    alpha = 0.75
  ) +
  scale_x_date(
    date_breaks = "1 month",
    date_labels = "%Y-%m"
  ) +
  scale_y_continuous(
    labels = scales::label_percent(
      accuracy = 1
    )
  ) +
  coord_cartesian(
    ylim = c(0, 0.65)
  ) +
  theme_minimal(
    base_family = "noto"
  ) +
  theme(
    axis.text.x = element_text(
      angle = 45,
      hjust = 1
    ),
    panel.grid.minor = element_blank()
  ) +
  labs(
    title = "2枠目Aの出現確率の滑らかな時間変化",
    subtitle = paste0(
      "青線：M2、青帯：点ごとの95%信頼区間、",
      "赤破線：1/3、橙点線：M1"
    ),
    x = "日付",
    y = "A出現確率",
    size = "月の試行数"
  )
```

青い信頼帯は各日についての点ごとの区間であり、
曲線上の任意の時点を探索して判断するための同時信頼帯ではない。

# 固定確率モデルと滑らかな時間変化モデルの比較

## 日次Binomial尤度による適合度

```{r}
#| label: compare-m1-m2-fit

model_fit_m1_m2 <- tibble(
  モデル = c("M1", "M2"),
  日次二項対数尤度 = c(
    log_lik_m1,
    log_lik_m2
  ),
  残差逸脱度 = c(
    deviance(model_m1),
    deviance(model_m2)
  ),
  モデル有効自由度 = c(
    length(coef(model_m1)),
    sum(model_m2$edf)
  )
)

model_fit_m1_m2 %>%
  knitr::kable(
    digits = 4
  )
```

$M_1$ から $M_2$ への逸脱度の改善量は
`r sprintf("%.3f", lr_m1_m2)` である。
ただし、平滑化パラメータをデータから選択しているため、
この値を通常の自由度固定のカイ二乗分布だけで評価しない。

## パラメトリック・ブートストラップ

$M_1$ のもとで、元データと同じ観測日・日ごとの試行数を保ったデータを生成する。
各反復で $M_1$ と $M_2$ の両方を当てはめ直し、
$M_2$ の平滑化パラメータもREMLで再推定する。

```{r}
#| label: bootstrap-m1-m2

bootstrap_repetitions_m2 <- 2000L
bootstrap_seed_m2 <- 20260824L

calculate_m1_m2_statistic <- function(
  a_count,
  trial_count,
  elapsed_day
) {
  bootstrap_data <- tibble(
    A出現数 = a_count,
    B出現数 = trial_count - a_count,
    試行数 = trial_count,
    経過日 = elapsed_day
  )

  bootstrap_m1 <- glm(
    cbind(A出現数, B出現数) ~ 1,
    family = binomial(),
    data = bootstrap_data
  )

  bootstrap_m2 <- gam(
    cbind(A出現数, B出現数) ~
      s(
        経過日,
        bs = "tp",
        k = 10
      ),
    family = binomial(),
    method = "REML",
    data = bootstrap_data
  )

  bootstrap_log_lik_m1 <- daily_binomial_log_lik(
    data = bootstrap_data,
    prob = fitted(bootstrap_m1)
  )

  bootstrap_log_lik_m2 <- daily_binomial_log_lik(
    data = bootstrap_data,
    prob = fitted(bootstrap_m2)
  )

  2 * (
    bootstrap_log_lik_m2 -
      bootstrap_log_lik_m1
  )
}

set.seed(bootstrap_seed_m2)

bootstrap_statistic_m2 <- map_dbl(
  seq_len(bootstrap_repetitions_m2),
  function(i) {
    simulated_a_count <- rbinom(
      n = nrow(daily_m2_data),
      size = daily_m2_data$試行数,
      prob = p_m1
    )

    tryCatch(
      calculate_m1_m2_statistic(
        a_count = simulated_a_count,
        trial_count = daily_m2_data$試行数,
        elapsed_day = daily_m2_data$経過日
      ),
      error = function(e) {
        NA_real_
      }
    )
  }
)

valid_bootstrap_statistic_m2 <- bootstrap_statistic_m2[
  is.finite(bootstrap_statistic_m2)
]

successful_bootstrap_m2 <- length(
  valid_bootstrap_statistic_m2
)

stopifnot(
  successful_bootstrap_m2 >=
    0.99 * bootstrap_repetitions_m2
)

p_bootstrap_m1_m2 <- (
  sum(
    valid_bootstrap_statistic_m2 >=
      lr_m1_m2
  ) + 1
) / (
  successful_bootstrap_m2 + 1
)

mcse_bootstrap_m1_m2 <- sqrt(
  p_bootstrap_m1_m2 *
    (1 - p_bootstrap_m1_m2) /
    (successful_bootstrap_m2 + 1)
)
```

```{r}
#| label: summarize-bootstrap-m1-m2

bootstrap_summary_m1_m2 <- tibble(
  観測された逸脱度改善量 = lr_m1_m2,
  予定反復数 = bootstrap_repetitions_m2,
  成功反復数 = successful_bootstrap_m2,
  ブートストラップp値 = p_bootstrap_m1_m2,
  Monte_Carlo標準誤差 = mcse_bootstrap_m1_m2
)

bootstrap_summary_m1_m2 %>%
  knitr::kable(
    digits = 4
  )
```

今回の2,000反復で得られる精度はMonte Carlo標準誤差とともに評価する。
最終記事でp値が判断境界に近い場合は、反復数を増やして再計算する。

```{r}
#| label: plot-bootstrap-m1-m2
#| fig-cap: "M1のもとで得られたM2の逸脱度改善量。赤破線は実データで観測された改善量。"

ggplot(
  tibble(
    逸脱度改善量 = valid_bootstrap_statistic_m2
  ),
  aes(
    x = 逸脱度改善量
  )
) +
  geom_histogram(
    bins = 50,
    fill = "grey70",
    color = "white"
  ) +
  geom_vline(
    xintercept = lr_m1_m2,
    linetype = "dashed",
    color = "firebrick",
    linewidth = 1
  ) +
  theme_minimal(
    base_family = "noto"
  ) +
  theme(
    panel.grid.minor = element_blank()
  ) +
  labs(
    title = "固定確率モデル下のGAM適合改善量",
    subtitle = paste0(
      "M1からシミュレーションし、各反復で平滑化を再推定"
    ),
    x = "M1からM2への逸脱度改善量",
    y = "シミュレーション回数"
  )
```

```{r}
#| label: interpret-bootstrap-m1-m2
#| include: false

m2_interpretation <- if (
  p_bootstrap_m1_m2 < 0.05
) {
  paste0(
    "固定確率モデル $M_1$ のもとでは、実データと同程度以上の適合改善は得られにくく、",
    "現在のデータには滑らかな時間変化を示唆する結果がある。"
  )
} else {
  paste0(
    "固定確率モデル $M_1$ のもとでも、実データと同程度以上の適合改善は十分に生じ得る。",
    "現在のデータからは、滑らかな時間変化が必要だとする明確な結果は得られていない。"
  )
}
```

ブートストラップp値は `r format_p(p_bootstrap_m1_m2)`、
Monte Carlo標準誤差は `r sprintf("%.4f", mcse_bootstrap_m1_m2)` である。
`r m2_interpretation`

これは、滑らかな時間変化モデルが真であることを証明する結果ではない。
また、時系列グラフを見たことをきっかけに今回の分析テーマを選んだという、
分析全体の探索性までブートストラップで解消できるわけではない。

# 第2段階までのまとめ

この段階では、$M_0$、$M_1$、$M_2$ のすべてについて、
観測日ごとのBinomial尤度を使用した。

- $M_1$ は `cbind(A出現数, B出現数) ~ 1` として推定した
- 集約単位を変えても、$M_1$ の推定確率、exact test、$M_0$ 対 $M_1$ の尤度比が変わらないことを確認した
- $M_2$ は、基底次元を固定した二項GAMとして推定した
- $M_1$ 対 $M_2$ は、平滑化の再推定を含むパラメトリック・ブートストラップで比較した

次節では未知の変化点モデル $M_3$ を実装する。

# 未知の変化点モデル

## モデル

1つの未知の変化点を持つモデルを、次のように定義する。

$$
M_3:
A_d \sim \operatorname{Binomial}(n_d,p_d),
$$

$$
p_d=
\begin{cases}
p_1 & t_d < \tau,\\
p_2 & t_d \geq \tau.
\end{cases}
$$

変化点 $\tau$ は、連続する観測日の間だけを候補とする。
観測がない日のどこに境界を置いても尤度は同じなので、
観測日の間をさらに細分化しない。

端に近い不安定な分割を避けるため、前後それぞれに全試行数の20%以上が含まれる候補だけを使用する。
20%という候補範囲は、Aの出現結果を用いて変更しない。

## 変化点候補の作成

```{r}
#| label: prepare-change-point-candidates

minimum_segment_fraction_m3 <- 0.20
minimum_segment_trials_m3 <- ceiling(
  minimum_segment_fraction_m3 *
    n_slot2
)

total_trials_m3 <- sum(
  daily_slot2$試行数
)

total_a_m3 <- sum(
  daily_slot2$A出現数
)

change_point_candidates_m3 <- daily_slot2 %>%
  arrange(日付) %>%
  mutate(
    日次位置 = row_number(),
    変化点直前観測日 = 日付,
    変化点直後観測日 = lead(日付),
    前観測数 = cumsum(試行数),
    前A出現数 = cumsum(A出現数),
    後観測数 = total_trials_m3 - 前観測数,
    後A出現数 = total_a_m3 - 前A出現数
  ) %>%
  filter(
    !is.na(変化点直後観測日),
    前観測数 >= minimum_segment_trials_m3,
    後観測数 >= minimum_segment_trials_m3
  ) %>%
  mutate(
    候補番号 = row_number()
  )

stopifnot(
  nrow(change_point_candidates_m3) > 0,
  all(
    change_point_candidates_m3$前観測数 >=
      minimum_segment_trials_m3
  ),
  all(
    change_point_candidates_m3$後観測数 >=
      minimum_segment_trials_m3
  )
)
```

```{r}
#| label: summarize-change-point-candidates

change_point_candidate_summary <- tibble(
  全観測数 = total_trials_m3,
  最小セグメント割合 = minimum_segment_fraction_m3,
  前後それぞれの最小観測数 = minimum_segment_trials_m3,
  候補変化点数 = nrow(
    change_point_candidates_m3
  ),
  最初の候補区間 = paste0(
    first(
      change_point_candidates_m3$変化点直前観測日
    ),
    " ～ ",
    first(
      change_point_candidates_m3$変化点直後観測日
    )
  ),
  最後の候補区間 = paste0(
    last(
      change_point_candidates_m3$変化点直前観測日
    ),
    " ～ ",
    last(
      change_point_candidates_m3$変化点直後観測日
    )
  )
)

change_point_candidate_summary %>%
  mutate(
    最小セグメント割合 = scales::percent(
      最小セグメント割合,
      accuracy = 1
    )
  ) %>%
  knitr::kable()
```

現在の全観測数は `r total_trials_m3` なので、
前後それぞれに必要な最小観測数は `r minimum_segment_trials_m3` である。
この候補集合を実データとすべてのブートストラップ反復で共通して使用する。

## 各候補の最尤推定と日次Binomial尤度

日次Binomial対数尤度は、日ごとの二項係数とBernoulli対数尤度核に分けられる。
同じ日次データを比較する限り二項係数はすべてのモデルで共通だが、
実データの絶対尤度には日次の二項係数も含める。

```{r}
#| label: profile-change-point-likelihood

# Binomial確率の最尤値 p = x / n における、
# 二項係数を除いた対数尤度を返す。
# x = 0またはx = nの場合も0 log(0)を0として扱う。
binomial_mle_log_kernel <- function(
  successes,
  trials
) {
  probability <- successes / trials
  failures <- trials - successes
  result <- successes * 0

  positive_successes <- successes > 0
  result[positive_successes] <-
    successes[positive_successes] *
      log(probability[positive_successes])

  positive_failures <- failures > 0
  result[positive_failures] <-
    result[positive_failures] +
      failures[positive_failures] *
        log1p(-probability[positive_failures])

  result
}

daily_binomial_constant_m3 <- sum(
  lchoose(
    daily_slot2$試行数,
    daily_slot2$A出現数
  )
)

log_lik_m1_from_kernel <-
  daily_binomial_constant_m3 +
    binomial_mle_log_kernel(
      successes = total_a_m3,
      trials = total_trials_m3
    )

stopifnot(
  isTRUE(
    all.equal(
      log_lik_m1,
      log_lik_m1_from_kernel,
      tolerance = 1e-10
    )
  )
)

change_point_profile_m3 <-
  change_point_candidates_m3 %>%
  mutate(
    前A推定確率 = 前A出現数 / 前観測数,
    後A推定確率 = 後A出現数 / 後観測数,
    M3日次二項対数尤度 =
      daily_binomial_constant_m3 +
        binomial_mle_log_kernel(
          successes = 前A出現数,
          trials = 前観測数
        ) +
        binomial_mle_log_kernel(
          successes = 後A出現数,
          trials = 後観測数
        ),
    M1からの尤度比改善量 = 2 * (
      M3日次二項対数尤度 -
        log_lik_m1
    )
  )

maximum_lr_m1_m3 <- max(
  change_point_profile_m3$M1からの尤度比改善量
)

best_change_points_m3 <-
  change_point_profile_m3 %>%
  filter(
    near(
      M1からの尤度比改善量,
      maximum_lr_m1_m3,
      tol = 1e-10
    )
  )

best_change_point_m3 <-
  best_change_points_m3 %>%
  slice(1)

best_probability_by_day_m3 <- if_else(
  seq_len(nrow(daily_slot2)) <=
    best_change_point_m3$日次位置,
  best_change_point_m3$前A推定確率,
  best_change_point_m3$後A推定確率
)

best_log_lik_m3_direct <- daily_binomial_log_lik(
  data = daily_slot2,
  prob = best_probability_by_day_m3
)

stopifnot(
  isTRUE(
    all.equal(
      best_change_point_m3$M3日次二項対数尤度,
      best_log_lik_m3_direct,
      tolerance = 1e-10
    )
  ),
  isTRUE(
    all.equal(
      maximum_lr_m1_m3,
      2 * (
        best_log_lik_m3_direct -
          log_lik_m1
      ),
      tolerance = 1e-10
    )
  )
)
```

## 最大尤度となる変化点

```{r}
#| label: summarize-best-change-point

best_change_point_summary_m3 <-
  best_change_point_m3 %>%
  transmute(
    最尤変化点区間 = paste0(
      変化点直前観測日,
      " ～ ",
      変化点直後観測日
    ),
    最大候補の同順位数 = nrow(
      best_change_points_m3
    ),
    前観測数,
    後観測数,
    前A出現数,
    後A出現数,
    前A出現割合 = 前A推定確率,
    後A出現割合 = 後A推定確率,
    M1からの最大尤度比改善量 =
      M1からの尤度比改善量
  )

best_change_point_summary_m3 %>%
  mutate(
    across(
      c(
        前A出現割合,
        後A出現割合
      ),
      ~ scales::percent(
        .x,
        accuracy = 0.1
      )
    )
  ) %>%
  knitr::kable(
    digits = 4
  )
```

最尤境界は、
`r best_change_point_m3$変化点直前観測日` と
`r best_change_point_m3$変化点直後観測日` の間である。
これは候補をすべて探索した後に選ばれた境界であり、既知の変化日ではない。

## 候補変化点ごとの尤度比プロファイル

```{r}
#| label: plot-change-point-profile
#| fig-cap: "各点は、その日と直前の観測日の間に変化点を置いた場合のM1からの尤度比改善量。赤点・赤破線は最大尤度の候補。"

ggplot(
  change_point_profile_m3,
  aes(
    x = 変化点直後観測日,
    y = M1からの尤度比改善量
  )
) +
  geom_line(
    linewidth = 0.8,
    color = "steelblue"
  ) +
  geom_point(
    size = 1.2,
    color = "steelblue"
  ) +
  geom_vline(
    xintercept = as.numeric(
      best_change_point_m3$変化点直後観測日
    ),
    linetype = "dashed",
    color = "firebrick"
  ) +
  geom_point(
    data = best_change_points_m3,
    color = "firebrick",
    size = 3
  ) +
  scale_x_date(
    date_breaks = "1 month",
    date_labels = "%Y-%m"
  ) +
  scale_y_continuous(
    expand = expansion(
      mult = c(0.02, 0.08)
    )
  ) +
  theme_minimal(
    base_family = "noto"
  ) +
  theme(
    axis.text.x = element_text(
      angle = 45,
      hjust = 1
    ),
    panel.grid.minor = element_blank()
  ) +
  labs(
    title = "未知の変化点モデルの尤度比プロファイル",
    subtitle = "各候補で変化点前後のA確率を最尤推定",
    x = "変化点直後の観測日",
    y = "M1からの尤度比改善量"
  )
```

## 最尤変化点モデルの可視化

```{r}
#| label: plot-best-change-point
#| fig-cap: "全候補から選ばれた最尤変化点モデル。月次の点と誤差棒は記述的な補助表示である。"

prediction_m3 <- tibble(
  日付 = seq(
    min(daily_slot2$日付),
    max(daily_slot2$日付),
    by = "day"
  )
) %>%
  mutate(
    推定確率 = if_else(
      日付 <
        best_change_point_m3$変化点直後観測日,
      best_change_point_m3$前A推定確率,
      best_change_point_m3$後A推定確率
    )
  )

ggplot() +
  geom_hline(
    yintercept = 1 / 3,
    linetype = "dashed",
    color = "firebrick"
  ) +
  geom_hline(
    yintercept = p_m1,
    linetype = "dotted",
    color = "darkorange",
    linewidth = 0.9
  ) +
  geom_step(
    data = prediction_m3,
    aes(
      x = 日付,
      y = 推定確率
    ),
    color = "darkgreen",
    linewidth = 1.1,
    direction = "hv"
  ) +
  geom_errorbar(
    data = monthly_slot2,
    aes(
      x = 月 + days(14),
      ymin = 信頼区間下限,
      ymax = 信頼区間上限
    ),
    width = 6,
    color = "grey45",
    alpha = 0.65
  ) +
  geom_point(
    data = monthly_slot2,
    aes(
      x = 月 + days(14),
      y = A出現割合,
      size = 試行数
    ),
    color = "grey30",
    alpha = 0.75
  ) +
  scale_x_date(
    date_breaks = "1 month",
    date_labels = "%Y-%m"
  ) +
  scale_y_continuous(
    labels = scales::label_percent(
      accuracy = 1
    )
  ) +
  coord_cartesian(
    ylim = c(0, 0.65)
  ) +
  theme_minimal(
    base_family = "noto"
  ) +
  theme(
    axis.text.x = element_text(
      angle = 45,
      hjust = 1
    ),
    panel.grid.minor = element_blank()
  ) +
  labs(
    title = "最尤変化点モデルによる2枠目Aの推定確率",
    subtitle = paste0(
      "緑線：M3、赤破線：1/3、橙点線：M1"
    ),
    x = "日付",
    y = "A出現確率",
    size = "月の試行数"
  )
```

# 固定確率モデルと未知の変化点モデルの比較

## パラメトリック・ブートストラップ

$M_1$ のもとで、元データと同じ観測日・日ごとの試行数を保ったデータを生成する。
各反復でも実データと同じ候補変化点をすべて探索し、
$M_1$ からの最大尤度比改善量を記録する。

```{r}
#| label: bootstrap-m1-m3

bootstrap_repetitions_m3 <- 2000L
bootstrap_seed_m3 <- 20260825L

candidate_daily_positions_m3 <-
  change_point_profile_m3$日次位置

candidate_pre_trials_m3 <-
  change_point_profile_m3$前観測数

candidate_post_trials_m3 <-
  change_point_profile_m3$後観測数

calculate_max_m1_m3_statistic_for_candidates <- function(
  a_count,
  candidate_positions,
  candidate_pre_trials,
  candidate_post_trials
) {
  cumulative_a_count <- cumsum(a_count)
  total_a_count <- sum(a_count)

  candidate_pre_a_count <- cumulative_a_count[
    candidate_positions
  ]

  candidate_post_a_count <-
    total_a_count -
      candidate_pre_a_count

  log_kernel_m1 <- binomial_mle_log_kernel(
    successes = total_a_count,
    trials = total_trials_m3
  )

  log_kernel_m3 <-
    binomial_mle_log_kernel(
      successes = candidate_pre_a_count,
      trials = candidate_pre_trials
    ) +
    binomial_mle_log_kernel(
      successes = candidate_post_a_count,
      trials = candidate_post_trials
    )

  max(
    2 * (
      log_kernel_m3 -
        log_kernel_m1
    )
  )
}

calculate_max_m1_m3_statistic <- function(
  a_count
) {
  calculate_max_m1_m3_statistic_for_candidates(
    a_count = a_count,
    candidate_positions =
      candidate_daily_positions_m3,
    candidate_pre_trials =
      candidate_pre_trials_m3,
    candidate_post_trials =
      candidate_post_trials_m3
  )
}

set.seed(bootstrap_seed_m3)

bootstrap_max_statistic_m3 <- map_dbl(
  seq_len(bootstrap_repetitions_m3),
  function(i) {
    simulated_a_count <- rbinom(
      n = nrow(daily_slot2),
      size = daily_slot2$試行数,
      prob = p_m1
    )

    calculate_max_m1_m3_statistic(
      a_count = simulated_a_count
    )
  }
)

p_bootstrap_m1_m3 <- (
  sum(
    bootstrap_max_statistic_m3 >=
      maximum_lr_m1_m3
  ) + 1
) / (
  bootstrap_repetitions_m3 + 1
)

mcse_bootstrap_m1_m3 <- sqrt(
  p_bootstrap_m1_m3 *
    (1 - p_bootstrap_m1_m3) /
    (bootstrap_repetitions_m3 + 1)
)
```

```{r}
#| label: summarize-bootstrap-m1-m3

bootstrap_summary_m1_m3 <- tibble(
  観測された最大尤度比改善量 =
    maximum_lr_m1_m3,
  候補変化点数 = nrow(
    change_point_profile_m3
  ),
  ブートストラップ反復数 =
    bootstrap_repetitions_m3,
  ブートストラップp値 =
    p_bootstrap_m1_m3,
  Monte_Carlo標準誤差 =
    mcse_bootstrap_m1_m3
)

bootstrap_summary_m1_m3 %>%
  knitr::kable(
    digits = 4
  )
```

```{r}
#| label: plot-bootstrap-m1-m3
#| fig-cap: "M1のもとで全候補を再探索して得た最大尤度比改善量。赤破線は実データの最大値。"

ggplot(
  tibble(
    最大尤度比改善量 =
      bootstrap_max_statistic_m3
  ),
  aes(
    x = 最大尤度比改善量
  )
) +
  geom_histogram(
    bins = 50,
    fill = "grey70",
    color = "white"
  ) +
  geom_vline(
    xintercept = maximum_lr_m1_m3,
    linetype = "dashed",
    color = "firebrick",
    linewidth = 1
  ) +
  theme_minimal(
    base_family = "noto"
  ) +
  theme(
    panel.grid.minor = element_blank()
  ) +
  labs(
    title = "固定確率モデル下の最大変化点改善量",
    subtitle = paste0(
      "各反復で同じ候補範囲をすべて再探索"
    ),
    x = "M1からM3への最大尤度比改善量",
    y = "シミュレーション回数"
  )
```

```{r}
#| label: interpret-bootstrap-m1-m3
#| include: false

m3_interpretation <- if (
  p_bootstrap_m1_m3 < 0.05
) {
  paste0(
    "固定確率モデル $M_1$ のもとでは、実データと同程度以上の最大改善は得られにくく、",
    "現在のデータには1つの変化点を導入することを支持する統計的なシグナルがある。"
  )
} else {
  paste0(
    "固定確率モデル $M_1$ のもとでも、実データと同程度以上の最大改善は十分に生じ得る。",
    "現在のデータからは、1つの変化点が必要だとする明確な結果は得られていない。"
  )
}
```

ブートストラップp値は `r format_p(p_bootstrap_m1_m3)`、
Monte Carlo標準誤差は `r sprintf("%.4f", mcse_bootstrap_m1_m3)` である。
`r m3_interpretation`

このp値は、候補範囲内で最良の変化点を選んだことによる探索を、
各ブートストラップ反復で再現して評価している。
一方、時系列を見て分析テーマそのものを選んだという探索性までは解消しない。

## 候補範囲の感度分析

主分析では、期間端の不安定な分割を避けるため、
変化点の前後それぞれに全観測の20%以上が残る候補だけを使用した。
この20%という設定への依存を確認するため、15%と25%でも同じ分析を行う。
それぞれの設定で候補を作り直し、各ブートストラップ反復でも、
対応する候補をすべて探索する。

```{r}
#| label: sensitivity-change-point-range

sensitivity_segment_fractions_m3 <- c(
  0.15,
  0.20,
  0.25
)

evaluate_change_point_range_m3 <- function(
  minimum_fraction
) {
  minimum_trials <- ceiling(
    minimum_fraction * total_trials_m3
  )

  candidate_profile <- daily_slot2 %>%
    arrange(日付) %>%
    mutate(
      日次位置 = row_number(),
      変化点直前観測日 = 日付,
      変化点直後観測日 = lead(日付),
      前観測数 = cumsum(試行数),
      前A出現数 = cumsum(A出現数),
      後観測数 = total_trials_m3 - 前観測数,
      後A出現数 = total_a_m3 - 前A出現数
    ) %>%
    filter(
      !is.na(変化点直後観測日),
      前観測数 >= minimum_trials,
      後観測数 >= minimum_trials
    ) %>%
    mutate(
      前A推定確率 = 前A出現数 / 前観測数,
      後A推定確率 = 後A出現数 / 後観測数,
      M1からの尤度比改善量 = 2 * (
        binomial_mle_log_kernel(
          successes = 前A出現数,
          trials = 前観測数
        ) +
          binomial_mle_log_kernel(
            successes = 後A出現数,
            trials = 後観測数
          ) -
          binomial_mle_log_kernel(
            successes = total_a_m3,
            trials = total_trials_m3
          )
      )
    )

  best_candidate <- candidate_profile %>%
    slice_max(
      order_by = M1からの尤度比改善量,
      n = 1,
      with_ties = FALSE
    )

  set.seed(bootstrap_seed_m3)

  bootstrap_statistic <- map_dbl(
    seq_len(bootstrap_repetitions_m3),
    function(i) {
      simulated_a_count <- rbinom(
        n = nrow(daily_slot2),
        size = daily_slot2$試行数,
        prob = p_m1
      )

      calculate_max_m1_m3_statistic_for_candidates(
        a_count = simulated_a_count,
        candidate_positions =
          candidate_profile$日次位置,
        candidate_pre_trials =
          candidate_profile$前観測数,
        candidate_post_trials =
          candidate_profile$後観測数
      )
    }
  )

  bootstrap_p_value <- (
    sum(
      bootstrap_statistic >=
        best_candidate$M1からの尤度比改善量
    ) + 1
  ) / (
    bootstrap_repetitions_m3 + 1
  )

  best_candidate %>%
    transmute(
      最小セグメント割合 = minimum_fraction,
      前後それぞれの最小観測数 = minimum_trials,
      候補変化点数 = nrow(candidate_profile),
      最尤変化点区間 = paste0(
        変化点直前観測日,
        " ～ ",
        変化点直後観測日
      ),
      前観測数,
      後観測数,
      前A出現割合 = 前A推定確率,
      後A出現割合 = 後A推定確率,
      最大尤度比改善量 =
        M1からの尤度比改善量,
      ブートストラップp値 =
        bootstrap_p_value
    )
}

change_point_range_sensitivity_m3 <-
  map_dfr(
    sensitivity_segment_fractions_m3,
    evaluate_change_point_range_m3
  )

change_point_range_sensitivity_m3 %>%
  mutate(
    最小セグメント割合 = scales::percent(
      最小セグメント割合,
      accuracy = 1
    ),
    across(
      c(
        前A出現割合,
        後A出現割合
      ),
      ~ scales::percent(
        .x,
        accuracy = 0.1
      )
    )
  ) %>%
  knitr::kable(
    digits = 4
  )

stopifnot(
  isTRUE(
    all.equal(
      change_point_range_sensitivity_m3 %>%
        filter(
          near(
            最小セグメント割合,
            minimum_segment_fraction_m3
          )
        ) %>%
        pull(ブートストラップp値),
      p_bootstrap_m1_m3,
      tolerance = 1e-12
    )
  )
)
```

# 第3段階のまとめ

この段階では、$M_1$ と未知の1変化点モデル $M_3$ を、
同じ観測日ごとのBinomial尤度で比較した。

- 変化点候補は連続する観測日の間に限定した
- 前後それぞれに全観測の20%以上を必要とする規則を固定した
- 各候補で前後のA確率を最尤推定し、尤度比プロファイルを作成した
- 各ブートストラップ反復でも同じ候補をすべて再探索した

ここでは、$M_2$ と $M_3$ のどちらの形がよりもっともらしいかは直接比較していない。

# 第4段階：未知の変化点検定の検出力

## 目的と解釈上の注意

ここでは、実際に1回の確率変化が存在したと仮定したとき、
現在の `r n_slot2` 観測と第3段階の検定手順で、
その変化をどの程度検出できるかをsimulationで評価する。

この検出力分析は、次の点に注意して解釈する。

1. 「$M_3$ が正しい確率」を求める分析ではない。
2. 指定した大きさの変化が本当に存在した場合に、現在の検定手順がそれを検出する割合を評価する。
3. シナリオ2の $p_1$、$p_2$ は、実データから最尤変化点を探索した後に得られた値である。winner's curseの可能性があるため、真の効果量の強い推定値ではなく参考シナリオとして扱う。
4. 主な解釈では、事前に意味を定めやすい $p_1=1/3$、$p_2=1/4$ のシナリオを重視する。
5. 今回の分析全体は時系列グラフを見たことをきっかけに始めた探索的分析であり、検出力分析を加えてもその探索性は消えない。

検出力simulationでも、観測日、日ごとの試行数、
`r nrow(change_point_candidates_m3)` 個の候補変化点、
各候補での最尤推定、最大尤度比統計量の計算を第3段階と同じにする。
真の変化点はデータ生成にだけ使用し、検定アルゴリズムには与えない。

## 棄却臨界値

第3段階で $M_1$ から生成した最大尤度比統計量の95%点を、
有意水準5%の棄却臨界値とする。

$$
c_\alpha=\operatorname{quantile}
\left(
T_{\max}^{(M_1)},
0.95
\right).
$$

```{r}
#| label: calculate-m3-critical-value

power_alpha_m3 <- 0.05

critical_value_m3 <- unname(
  quantile(
    bootstrap_max_statistic_m3,
    probs = 1 - power_alpha_m3
  )
)

empirical_null_rejection_m3 <- mean(
  bootstrap_max_statistic_m3 >=
    critical_value_m3
)

critical_value_summary_m3 <- tibble(
  有意水準 = power_alpha_m3,
  帰無分布simulation数 = length(
    bootstrap_max_statistic_m3
  ),
  棄却臨界値 = critical_value_m3,
  帰無simulationで臨界値以上となった割合 =
    empirical_null_rejection_m3
)

critical_value_summary_m3 %>%
  mutate(
    across(
      c(
        有意水準,
        帰無simulationで臨界値以上となった割合
      ),
      ~ scales::percent(
        .x,
        accuracy = 0.1
      )
    )
  ) %>%
  knitr::kable(
    digits = 4
  )
```

各simulationで得た最大尤度比統計量を $T_{\max}$ とし、

$$
T_{\max}\geq c_\alpha
$$

なら変化を検出できたと判定する。

## 共通の検出力simulation関数

第3段階の `calculate_max_m1_m3_statistic()` をそのまま検定統計量の計算に使用する。

```{r}
#| label: define-m3-power-function

power_simulation_repetitions_m3 <- 5000L

estimate_m3_detection_power <- function(
  p1,
  p2,
  true_daily_position,
  repetitions,
  simulation_seed
) {
  stopifnot(
    p1 >= 0,
    p1 <= 1,
    p2 >= 0,
    p2 <= 1,
    true_daily_position >= 1,
    true_daily_position < nrow(daily_slot2)
  )

  true_probability_by_day <- if_else(
    seq_len(nrow(daily_slot2)) <=
      true_daily_position,
    p1,
    p2
  )

  set.seed(simulation_seed)

  simulated_max_statistic <- map_dbl(
    seq_len(repetitions),
    function(i) {
      simulated_a_count <- rbinom(
        n = nrow(daily_slot2),
        size = daily_slot2$試行数,
        prob = true_probability_by_day
      )

      calculate_max_m1_m3_statistic(
        a_count = simulated_a_count
      )
    }
  )

  detected <- simulated_max_statistic >=
    critical_value_m3

  estimated_power <- mean(detected)

  tibble(
    p1 = p1,
    p2 = p2,
    真の変化点日次位置 = true_daily_position,
    simulation回数 = repetitions,
    検出成功回数 = sum(detected),
    推定検出力 = estimated_power,
    Monte_Carlo標準誤差 = sqrt(
      estimated_power *
        (1 - estimated_power) /
        repetitions
    ),
    simulation_seed = simulation_seed
  )
}
```

ここで示すMonte Carlo標準誤差は、指定した臨界値のもとで行う代替モデル側の
5,000反復に由来する誤差である。
2,000反復の帰無simulationから臨界値を推定したことによる不確実性は含まない。

## 主要な2シナリオ

真の変化点は、実データで最尤となった境界に固定する。
この境界はデータ生成には使用するが、検定時には候補をすべて再探索する。

```{r}
#| label: simulate-main-power-scenarios

main_true_change_point_m3 <-
  best_change_point_m3

stopifnot(
  nrow(main_true_change_point_m3) == 1
)

main_true_daily_position_m3 <-
  main_true_change_point_m3$日次位置

main_true_change_point_label_m3 <- paste0(
  main_true_change_point_m3$変化点直前観測日,
  " ～ ",
  main_true_change_point_m3$変化点直後観測日
)

scenario1_power_m3 <- estimate_m3_detection_power(
  p1 = 1 / 3,
  p2 = 1 / 4,
  true_daily_position =
    main_true_daily_position_m3,
  repetitions =
    power_simulation_repetitions_m3,
  simulation_seed = 202608401L
)

scenario2_power_m3 <- estimate_m3_detection_power(
  p1 = best_change_point_m3$前A推定確率,
  p2 = best_change_point_m3$後A推定確率,
  true_daily_position =
    main_true_daily_position_m3,
  repetitions =
    power_simulation_repetitions_m3,
  simulation_seed = 202608402L
)

main_power_scenarios_m3 <- bind_rows(
  scenario1_power_m3 %>%
    mutate(
      シナリオ =
        "1: p1 = 1/3, p2 = 1/4"
    ),
  scenario2_power_m3 %>%
    mutate(
      シナリオ = paste0(
        "2: p1 = ",
        scales::percent(
          best_change_point_m3$前A推定確率,
          accuracy = 0.1
        ),
        ", p2 = ",
        scales::percent(
          best_change_point_m3$後A推定確率,
          accuracy = 0.1
        )
      )
    )
) %>%
  mutate(
    真の変化点 =
      main_true_change_point_label_m3
  ) %>%
  select(
    シナリオ,
    p1,
    p2,
    真の変化点,
    simulation回数,
    検出成功回数,
    推定検出力,
    Monte_Carlo標準誤差
  )

main_power_scenarios_m3 %>%
  knitr::kable(
    digits = 4
  )
```

シナリオ1の推定検出力は
`r scales::percent(scenario1_power_m3$推定検出力, accuracy = 0.1)`、
シナリオ2では
`r scales::percent(scenario2_power_m3$推定検出力, accuracy = 0.1)` である。

シナリオ2の差は実データで最良の境界を選んだ後の値であり、
winner's curseにより差が過大に見えている可能性がある。
そのため、シナリオ1を主な基準として扱う。

## 効果量と検出力

$p_1=1/3$ と真の変化点を固定し、$p_2$ を変化させる。

```{r}
#| label: simulate-power-by-effect-size

effect_p2_grid_m3 <- c(
  0.20,
  0.22,
  0.24,
  0.25,
  0.26,
  0.28,
  0.30,
  0.32,
  1 / 3
)

effect_seed_m3 <-
  202608500L +
    seq_along(effect_p2_grid_m3)

effect_power_m3 <- map2_dfr(
  effect_p2_grid_m3,
  effect_seed_m3,
  function(current_p2, current_seed) {
    estimate_m3_detection_power(
      p1 = 1 / 3,
      p2 = current_p2,
      true_daily_position =
        main_true_daily_position_m3,
      repetitions =
        power_simulation_repetitions_m3,
      simulation_seed = current_seed
    )
  }
) %>%
  mutate(
    delta = p2 - p1,
    absolute_delta = abs(delta),
    信頼区間下限 = pmax(
      0,
      推定検出力 -
        qnorm(0.975) *
          Monte_Carlo標準誤差
    ),
    信頼区間上限 = pmin(
      1,
      推定検出力 +
        qnorm(0.975) *
          Monte_Carlo標準誤差
    )
  ) %>%
  arrange(p2)

effect_power_m3 %>%
  select(
    p1,
    p2,
    delta,
    absolute_delta,
    simulation回数,
    検出成功回数,
    推定検出力,
    Monte_Carlo標準誤差
  ) %>%
  knitr::kable(
    digits = 4
  )
```

```{r}
#| label: plot-power-by-effect-size
#| fig-cap: "p1を1/3、真の変化点を実データで最尤となった境界に固定したときの検出力。誤差棒はsimulationのMonte Carlo標準誤差から計算した区間。"

ggplot(
  effect_power_m3,
  aes(
    x = p2,
    y = 推定検出力
  )
) +
  geom_hline(
    yintercept = 0.8,
    linetype = "dashed",
    color = "grey45"
  ) +
  geom_errorbar(
    aes(
      ymin = 信頼区間下限,
      ymax = 信頼区間上限
    ),
    width = 0.0025,
    color = "steelblue"
  ) +
  geom_line(
    linewidth = 0.9,
    color = "steelblue"
  ) +
  geom_point(
    size = 2.5,
    color = "steelblue"
  ) +
  scale_x_continuous(
    breaks = effect_p2_grid_m3,
    labels = scales::label_percent(
      accuracy = 0.1
    )
  ) +
  scale_y_continuous(
    limits = c(0, 1),
    labels = scales::label_percent(
      accuracy = 1
    )
  ) +
  theme_minimal(
    base_family = "noto"
  ) +
  theme(
    axis.text.x = element_text(
      angle = 45,
      hjust = 1
    ),
    panel.grid.minor = element_blank()
  ) +
  labs(
    title = "変化後のA確率と変化点検定の検出力",
    subtitle = "p1 = 1/3、灰色破線：検出力80%",
    x = "変化後の確率 p2",
    y = "推定検出力"
  )
```

```{r}
#| label: summarize-effect-power
#| include: false

smallest_effect_with_80_power_m3 <-
  effect_power_m3 %>%
  filter(
    推定検出力 >= 0.8
  ) %>%
  slice_max(
    order_by = p2,
    n = 1,
    with_ties = FALSE
  )

effect_power_interpretation_m3 <- if (
  nrow(smallest_effect_with_80_power_m3) > 0
) {
  paste0(
    "今回のグリッドでは、p2が ",
    scales::percent(
      smallest_effect_with_80_power_m3$p2,
      accuracy = 0.1
    ),
    " 以下となる差で、推定検出力が80%以上となった。"
  )
} else {
  paste0(
    "今回評価した効果量の範囲では、推定検出力が80%以上となる点はなかった。"
  )
}
```

`r effect_power_interpretation_m3`

$p_2=1/3$ は時間変化がないシナリオであり、その検出割合は、
今回用いた臨界値での実質的な第1種過誤率の確認にもなる。

## 真の変化点位置と検出力

$p_1=1/3$、$p_2=1/4$ を固定し、候補範囲内で真の変化点を移動させる。
前側に含まれる観測割合が20%から80%まで10%刻みとなる位置に最も近い候補を選ぶ。

```{r}
#| label: select-representative-change-points

target_pre_fractions_m3 <- seq(
  0.20,
  0.80,
  by = 0.10
)

representative_change_points_m3 <- map_dfr(
  target_pre_fractions_m3,
  function(target_fraction) {
    change_point_profile_m3 %>%
      mutate(
        目標前観測割合 = target_fraction,
        前観測割合 = 前観測数 /
          total_trials_m3,
        目標との差 = abs(
          前観測割合 -
            target_fraction
        )
      ) %>%
      slice_min(
        order_by = 目標との差,
        n = 1,
        with_ties = FALSE
      )
  }
) %>%
  distinct(
    日次位置,
    .keep_all = TRUE
  ) %>%
  arrange(前観測割合)

stopifnot(
  nrow(representative_change_points_m3) >= 5,
  nrow(representative_change_points_m3) <= 9
)
```

```{r}
#| label: simulate-power-by-change-point-position

position_seed_m3 <-
  202608600L +
    seq_len(
      nrow(representative_change_points_m3)
    )

position_power_m3 <- map2_dfr(
  representative_change_points_m3$日次位置,
  position_seed_m3,
  function(current_position, current_seed) {
    estimate_m3_detection_power(
      p1 = 1 / 3,
      p2 = 1 / 4,
      true_daily_position = current_position,
      repetitions =
        power_simulation_repetitions_m3,
      simulation_seed = current_seed
    )
  }
) %>%
  left_join(
    representative_change_points_m3 %>%
      select(
        日次位置,
        目標前観測割合,
        前観測割合,
        前観測数,
        後観測数,
        変化点直前観測日,
        変化点直後観測日
      ),
    by = c(
      "真の変化点日次位置" =
        "日次位置"
    )
  ) %>%
  mutate(
    真の変化点 = paste0(
      変化点直前観測日,
      " ～ ",
      変化点直後観測日
    ),
    信頼区間下限 = pmax(
      0,
      推定検出力 -
        qnorm(0.975) *
          Monte_Carlo標準誤差
    ),
    信頼区間上限 = pmin(
      1,
      推定検出力 +
        qnorm(0.975) *
          Monte_Carlo標準誤差
    )
  ) %>%
  arrange(前観測割合)

position_power_m3 %>%
  select(
    目標前観測割合,
    前観測割合,
    前観測数,
    後観測数,
    真の変化点,
    simulation回数,
    検出成功回数,
    推定検出力,
    Monte_Carlo標準誤差
  ) %>%
  mutate(
    across(
      c(
        目標前観測割合,
        前観測割合,
        推定検出力
      ),
      ~ scales::percent(
        .x,
        accuracy = 0.1
      )
    )
  ) %>%
  knitr::kable(
    digits = 4
  )
```

```{r}
#| label: plot-power-by-change-point-position
#| fig-cap: "p1 = 1/3、p2 = 1/4を固定し、真の変化点位置を動かした場合の検出力。点のラベルは変化点直後の観測日。"

ggplot(
  position_power_m3,
  aes(
    x = 前観測割合,
    y = 推定検出力
  )
) +
  geom_errorbar(
    aes(
      ymin = 信頼区間下限,
      ymax = 信頼区間上限
    ),
    width = 0.012,
    color = "darkgreen"
  ) +
  geom_line(
    linewidth = 0.9,
    color = "darkgreen"
  ) +
  geom_point(
    size = 2.5,
    color = "darkgreen"
  ) +
  geom_text(
    aes(
      label = format(
        変化点直後観測日,
        "%m-%d"
      )
    ),
    vjust = -0.9,
    size = 3.5
  ) +
  scale_x_continuous(
    breaks = target_pre_fractions_m3,
    labels = scales::label_percent(
      accuracy = 1
    )
  ) +
  scale_y_continuous(
    limits = c(0, 1),
    labels = scales::label_percent(
      accuracy = 1
    )
  ) +
  theme_minimal(
    base_family = "noto"
  ) +
  theme(
    panel.grid.minor = element_blank()
  ) +
  labs(
    title = "真の変化点位置と変化点検定の検出力",
    subtitle = "p1 = 1/3、p2 = 1/4、ラベル：変化後最初の観測日",
    x = "変化点より前に含まれる観測割合",
    y = "推定検出力"
  )
```

この位置分析では、検定側は表示された真の変化点を知らず、
各simulationで `r nrow(change_point_candidates_m3)` 候補すべてを探索している。

# 第4段階のまとめ

```{r}
#| label: prepare-power-summary-values
#| include: false

central_position_power_m3 <-
  position_power_m3 %>%
  slice_min(
    order_by = abs(
      前観測割合 - 0.5
    ),
    n = 1,
    with_ties = FALSE
  )

early_position_power_m3 <-
  position_power_m3 %>%
  slice_min(
    order_by = 前観測割合,
    n = 1,
    with_ties = FALSE
  )

late_position_power_m3 <-
  position_power_m3 %>%
  slice_max(
    order_by = 前観測割合,
    n = 1,
    with_ties = FALSE
  )
```

- $p_1=1/3$ から $p_2=1/4$ への変化を、実データで最尤となった `r main_true_change_point_label_m3` の境界に置いた場合、現在の検定の推定検出力は `r scales::percent(scenario1_power_m3$推定検出力, accuracy = 0.1)` である。
- 実データで選ばれた `r scales::percent(best_change_point_m3$前A推定確率, accuracy = 0.1)` から `r scales::percent(best_change_point_m3$後A推定確率, accuracy = 0.1)` 程度の差をそのまま仮定した参考シナリオでは、推定検出力は `r scales::percent(scenario2_power_m3$推定検出力, accuracy = 0.1)` である。ただし、この差にはwinner's curseの可能性がある。
- `r effect_power_interpretation_m3`
- $p_1=1/3$、$p_2=1/4$ の位置分析では、前側が約50%となる中央付近の推定検出力は `r scales::percent(central_position_power_m3$推定検出力, accuracy = 0.1)`、候補範囲の前端寄りでは `r scales::percent(early_position_power_m3$推定検出力, accuracy = 0.1)`、後端寄りでは `r scales::percent(late_position_power_m3$推定検出力, accuracy = 0.1)` である。

これらは指定したシナリオのもとでの検出確率であり、
$M_3$ が正しい確率や、観測データに変化点が存在する確率ではない。
$M_2$ と $M_3$ の直接比較、および履歴依存モデルの追加は行っていない。
